---
title: "EP09"
output: html_document
date: "2026-07-29"
editor_options:
  markdown:
    wrap: 72
---

```{r setup, include=FALSE}
knitr::opts_chunk$set(echo = TRUE)
```

# Enunciado

Un estudio recolectó medidas anatómicas de 247 hombres y 260 mujeres
(Heinz et al., 2003). El estudio incluyó nueve mediciones del esqueleto
(ocho diámetros y una profundidad de hueso a hueso) y doce mediciones
de grosor (circunferencias) que incluyen el tejido. La siguiente tabla
detalla las variables registradas en este estudio:

```{r librerias, message=FALSE, warning=FALSE}
# Paquete para las herramientas de diagnóstico y exploración de
# modelos de RLM (vif, residualPlots, influencePlot, ncvTest, etc.)
if (!require(car)) install.packages("car")
library(car)
```

# 1. Definir la semilla a utilizar, que corresponde a los últimos cuatro dígitos del RUN (sin considerar el dígito verificador) del integrante de menor edad del equipo.

```{r p1-datos}
# Carga de los datos entregados (separador ";" y decimales con coma)
datos <- read.csv2("EP09 Datos.csv")

# Revisión preliminar de la estructura de los datos
cat("Dimensiones del conjunto de datos:", dim(datos), "\n")

# Distribución por género, con etiquetas legibles en vez de 0/1
generos <- table(datos$Gender)
names(generos) <- c("Mujeres (0)", "Hombres (1)")
cat("\nDistribución por género:\n")
print(generos)

# Semilla: últimos cuatro dígitos del RUN 
seed <- 4321
```

El conjunto de datos contiene 507 registros (247 hombres y 260
mujeres) y 25 variables, sin valores perdidos. Se fija la semilla en
4321 para que todo el proceso de muestreo y selección aleatoria que
sigue sea reproducible.

# 2. Seleccionar una muestra aleatoria de 100 mujeres (si la semilla es un número par) o 100 hombres (si la semilla es impar), y separar 70 casos para trabajar en la construcción de modelos y 30 para su evaluación en datos no vistos.

La semilla 4321 es impar, por lo que se trabaja con una muestra de
100 hombres (`Gender == 1`).

```{r p2-muestra}
# Al ser impar, se filtran únicamente los casos de género masculino
hombres <- datos[datos$Gender == 1, ]
cat("Casos disponibles de hombres:", nrow(hombres), "\n")

# Muestra aleatoria de 100 hombres
set.seed(seed)
muestra <- hombres[sample(nrow(hombres), 100), ]

# División en 70 casos para entrenamiento (construcción de modelos) y
# 30 para prueba (evaluación en datos no vistos). Se reutiliza la
# misma semilla para que la partición sea reproducible de forma
# independiente del paso anterior.
set.seed(seed)
i_entrenamiento <- sample(100, 70)
entrenamiento <- muestra[i_entrenamiento, ]
prueba <- muestra[-i_entrenamiento, ]

cat("Casos de entrenamiento:", nrow(entrenamiento), "\n")
cat("Casos de prueba       :", nrow(prueba), "\n")
```

Se obtuvo una muestra de 100 hombres a partir de los 247 disponibles en
el estudio, dividida en 70 casos para la construcción de los modelos
(entrenamiento) y 30 casos que se reservan exclusivamente para evaluar
su poder predictivo más adelante (prueba), sin que estos últimos
participen en ninguna decisión de ajuste o selección de variables.

# 3. Seleccionar de forma aleatoria ocho posibles variables predictoras. (sin considerar la estatura).

Del conjunto de candidatas se excluyen `Weight` (variable de
respuesta), `Height` (el enunciado pide no considerar la estatura) y
`Gender` (queda constante dentro de la muestra, ya que todos los casos
son hombres, por lo que no aporta información como predictor).

```{r p3-predictores}
# Variables excluidas del conjunto de candidatas
excluidas <- c("Weight", "Height", "Gender")
candidatas <- setdiff(colnames(entrenamiento), excluidas)
cat("Variables candidatas disponibles (", length(candidatas), "):\n", sep = "")
print(candidatas)

# Selección aleatoria de ocho posibles variables predictoras
set.seed(seed)
predictores_azar <- sample(candidatas, 8)
cat("\nVariables predictoras seleccionadas al azar:\n")
print(predictores_azar)
```

De las `r length(candidatas)` variables candidatas (todas las
mediciones antropométricas disponibles, excluyendo `Weight`, `Height`
y `Gender`), se seleccionaron aleatoriamente ocho posibles predictoras:
`Wrist.Minimum.Girth`, `Age`, `Shoulder.Girth`, `Hip.Girth`,
`Thigh.Girth`, `Waist.Girth`, `Knees.diameter` y `Chest.Girth`. Estas
ocho variables conforman el conjunto desde el cual, en el paso 6, se
explorarán entre dos y cinco predictores para extender el modelo de
RLS obtenido en el paso 5.

# 4. Seleccionar, de las otras variables, una que el equipo considere que podría ser útil para predecir la variable Peso (sin considerar la estatura), justificando bien esta selección.

Del conjunto de variables candidatas se descartan las ocho sorteadas en
el paso 3, ya que estas se reservan para la exploración de predictores
adicionales del paso 6. Quedan entonces 14 variables restantes.

**Justificación teórica:** El peso corporal corresponde, en gran
medida, a la suma de la masa de los distintos tejidos del cuerpo
(músculo, grasa, huesos, órganos, etc.). Las variables de tipo Girth
(grosor o circunferencia) capturan directamente el volumen de tejido
blando, músculo y grasa, alrededor de una zona del cuerpo, mientras que
las variables diameter reflejan principalmente el tamaño del
esqueleto, una componente del peso mucho más estable y con menor
variación entre individuos de una misma población. En particular, la
circunferencia abdominal (aquí medida a la altura del ombligo,
`Navel.Girth`) es reconocida en la literatura antropométrica como uno
de los mejores predictores univariados del peso corporal y de la
adiposidad total, ya que el abdomen concentra buena parte del tejido
graso y su perímetro responde de forma sensible tanto a cambios de
grasa como de masa muscular. Por ello se propone `Navel.Girth`
como predictor para el modelo de RLS.

Para respaldar esta elección con los propios datos, se calcula la
correlación de Pearson entre `Weight` y cada una de las 14 variables
candidatas no sorteadas en el paso 3, usando exclusivamente el conjunto
de entrenamiento:

```{r p4-seleccion}
# Variables candidatas que no fueron sorteadas en el paso 3
restantes <- setdiff(candidatas, predictores_azar)

# Correlación de Pearson de cada variable restante con el peso,
# calculada únicamente sobre el conjunto de entrenamiento
correlaciones <- sapply(restantes, function(v) cor(entrenamiento[[v]], entrenamiento$Weight))
correlaciones <- sort(correlaciones, decreasing = TRUE)
print(round(correlaciones, 3))

# Predictor seleccionado para el modelo de RLS
predictor_rls <- "Navel.Girth"
cat("\nPredictor seleccionado para la RLS:", predictor_rls, "\n")
cat("Correlación con Weight:",
    round(cor(entrenamiento[[predictor_rls]], entrenamiento$Weight), 3), "\n")
```

En el conjunto de entrenamiento (n = 70), la correlación de `Weight`
con las 14 variables restantes va de 0,799 (`Knee.Girth`) a 0,407
(`Wrists.diameter`). `Navel.Girth` obtiene $r = 0{,}786$, el tercer
valor más alto, prácticamente empatada con `Knee.Girth`
y `Bitrochanteric.diameter` ($r=0{,}790$); con $n=70$, diferencias de
0,01–0,02 en la correlación no son relevantes. A diferencia de
`Knee.Girth` (grosor de la rodilla) y, sobre todo, de
`Bitrochanteric.diameter` (diámetro óseo de la cadera), `Navel.Girth`
mide directamente tejido blando en la zona de mayor acumulación de
grasa corporal, por lo que sigue siendo la opción mejor justificada
conceptualmente para representar la composición corporal, y no solo el
tamaño del esqueleto, como predictor del peso. En consecuencia, se
selecciona `Navel.Girth` como predictor para el modelo de RLS del paso
5.

# 5. Usando el entorno R y paquetes estándares, construir un modelo de regresión lineal simple con el predictor seleccionado en el paso anterior.

```{r p5-rls}
# Modelo de RLS: Weight en función de Navel.Girth, ajustado sobre el
# conjunto de entrenamiento
modelo_rls <- lm(Weight ~ Navel.Girth, data = entrenamiento)
print(summary(modelo_rls))

cat("\nIntervalos de confianza al 95% para los coeficientes:\n")
print(confint(modelo_rls))
```

El modelo ajustado es:

$$\widehat{\text{Weight}} = -6,125 + 0,954 \cdot \text{Navel.Girth}$$

El coeficiente de `Navel.Girth` ($\hat{\beta}_1 = 0,954$,
IC 95% $[0,773;\ 1,136]$) es altamente significativo
($t(68) = 10,482$, $p = 7,7\times10^{-16}$): por cada centímetro
adicional de grosor a la altura del ombligo, el modelo predice un
aumento promedio de 0,954 kg en el peso, manteniendo todo lo demás
constante. El intercepto ($\hat{\beta}_0 = -6,125$) no es
significativamente distinto de 0 ($p = 0,451$), lo que es esperable y
no representa un problema de interpretación en este contexto, ya que
ningún hombre de la muestra tiene `Navel.Girth` cercano a 0; el
intercepto es solo un artefacto matemático de la recta y no debe
interpretarse de forma aislada. El modelo explica el $61,77\%$ de la
variabilidad del peso ($R^2 = 0,6177$, $R^2_{\text{ajustado}} = 0,6121$),
con un error estándar residual de 7,21 kg, y la prueba F global
($F(1,68) = 109,9$, $p = 7,7\times10^{-16}$) confirma que el modelo es
significativamente mejor que un modelo nulo sin predictores.

```{r p5-grafico}
# Diagrama de dispersión con la recta de regresión ajustada
plot(entrenamiento$Navel.Girth, entrenamiento$Weight,
     main = "RLS: Weight ~ Navel.Girth (entrenamiento)",
     xlab = "Navel.Girth (cm)", ylab = "Weight (kg)",
     pch = 19, col = "steelblue")
abline(modelo_rls, col = "firebrick", lwd = 2)
```

El gráfico confirma visualmente la relación lineal creciente entre
ambas variables, consistente con la correlación observada
($r = 0,786$): los puntos se distribuyen razonablemente cerca de la
recta ajustada, sin una curvatura evidente. Se observa un caso con
`Navel.Girth` y `Weight` notoriamente más altos que el resto (esquina
superior derecha), que conviene tener presente como posible dato
atípico o influyente al revisar formalmente las condiciones del modelo
en el paso 7.

Cabe notar además que el modelo solo es válido dentro del rango de
`Navel.Girth` observado en el entrenamiento (67,0 a 111,8 cm); no debe
usarse para extrapolar el peso de hombres con una circunferencia
abdominal fuera de ese rango. En conjunto, esto respalda que
`Navel.Girth` es un buen candidato para un modelo de RLS.

# 6. Usando herramientas estándares para la exploración de modelos del entorno R, buscar entre dos y cinco predictores de entre las variables seleccionadas al azar en el punto 3, para agregar al modelo de regresión lineal simple obtenido en el paso 5.

Para explorar qué variables, de las ocho sorteadas en el paso 3,
conviene agregar al modelo de RLS, se usa `step()`
con selección hacia adelante, partiendo del modelo de RLS del paso
5 y usando como límite superior el modelo que incluye las
ocho variables sorteadas:

```{r p6-aic}
# Modelo superior: RLS + las 8 variables sorteadas en el paso 3
upper_formula <- as.formula(
  paste("Weight ~ Navel.Girth +", paste(predictores_azar, collapse = " + "))
)

# Selección hacia adelante con AIC.
# Se omite el detalle iterativo (trace = 0): el resultado ya adelanta
# el problema, que se comenta más abajo.
modelo_forward_aic <- step(modelo_rls,
                           scope     = list(lower = ~Navel.Girth, upper = upper_formula),
                           direction = "forward", trace = 0)
cat("Predictores agregados con AIC:\n")
print(setdiff(names(coef(modelo_forward_aic)), c("(Intercept)", "Navel.Girth")))
```

Usando AIC, `step()` agrega las ocho variables sorteadas, es decir, más
de las cinco que se permineten. Esto ocurre porque AIC penaliza
poco la complejidad adicional del modelo y, al estar las variables de
grosor corporal fuertemente correlacionadas entre sí, casi cualquier
variable nueva reduce algo la suma de cuadrados residual. Por ello se
repite la búsqueda usando BIC (`k = log(n)` en `step()`), que
penaliza con más fuerza el número de parámetros y resulta en un
criterio más conservador para agregar variables.

```{r p6-bic}
# Tamaño de la muestra de entrenamiento: se usa como penalización
# del BIC (k = log(n)), que castiga la complejidad con más fuerza
# que el AIC por defecto
n <- nrow(entrenamiento)

# Se repite la selección hacia adelante, ahora con criterio BIC,
# partiendo de la misma RLS y el mismo límite superior (las 8
# variables sorteadas)
modelo_rlm <- step(modelo_rls,
                   scope     = list(lower = ~Navel.Girth, upper = upper_formula),
                   direction = "forward", k = log(n))
print(summary(modelo_rlm))
```

Con BIC, `step()` se detiene tras agregar **tres** variables, estas corresponden a 
`Hip.Girth`, `Chest.Girth` y `Knees.diameter`. El modelo de RLM queda:

$$\widehat{\text{Weight}} = -97,612 - 0,079\cdot\text{Navel.Girth} +
1,030\cdot\text{Hip.Girth} + 0,498\cdot\text{Chest.Girth} +
1,615\cdot\text{Knees.diameter}$$

y explica el $89,6\%$ de la variabilidad del peso ($R^2 = 0,896$,
$R^2_{\text{ajustado}} = 0,890$), con un error estándar residual de
3,85 kg, notablemente menor que el 7,21 kg del modelo de RLS del paso
5. La prueba F global es altamente significativa
($F(4,65) = 140,1$, $p < 2\times10^{-16}$), y `Hip.Girth`
($p = 1,6\times10^{-8}$), `Chest.Girth` ($p = 1,0\times10^{-6}$) y
`Knees.diameter` ($p = 0,004$) resultan individualmente significativos.

Un punto a destacar es que, en este modelo múltiple, el coeficiente de
`Navel.Girth` deja de ser significativo ($p = 0,467$) e incluso cambia
de signo respecto del modelo de RLS. Esto es esperable cuando se
agregan predictores fuertemente correlacionados entre sí (varias
medidas de grosor corporal comparten buena parte de la información
sobre adiposidad y tamaño corporal), y constituye una señal de posible
multicolinealidad que se evalúa formalmente con el factor de inflación
de la varianza (VIF) en el paso 7, junto con el resto de las
condiciones de generalidad del modelo de RLM.

# 7. Evaluar la bondad de ajuste (incluyendo el análisis de casos atípicos y casos influyentes) y la generalidad (condiciones para RLM) de los modelos y "arreglarlos" en caso de que presenten algún problema.

## Modelo de RLS (Weight ~ Navel.Girth)

**Linealidad:**

```{r p7-rls-linealidad}
# Residuos de Pearson versus el predictor y versus los valores
# ajustados, con test de curvatura de Tukey (condición de linealidad)
residualPlots(modelo_rls)
```

El gráfico de residuos versus `Navel.Girth` y versus los valores
ajustados no muestra curvatura sistemática: los residuos se reparten
de forma razonablemente pareja en torno a 0 en todo el rango de la
variable. El test de curvatura de Tukey que acompaña a
`residualPlots()` no resulta significativo
(Tukey $= -0,677$, $p = 0,498$), por lo que no hay evidencia de que la
relación entre `Navel.Girth` y `Weight` sea distinta de una línea
recta. La condición de linealidad se satisface.

**Normalidad de los residuos:**

```{r p7-rls-normalidad}
# Gráfico Q-Q de los residuos estudentizados, con banda de confianza
qqPlot(modelo_rls, id = FALSE)

# Prueba de Shapiro-Wilk sobre los residuos (condición de normalidad)
print(shapiro.test(resid(modelo_rls)))
```

Los residuos se alinean bien con la recta teórica normal, dentro de la
banda de confianza del gráfico Q-Q. La prueba de Shapiro-Wilk no
rechaza la normalidad ($W = 0,977$, $p = 0,228$), por lo que la
condición de normalidad se satisface.

**Homocedasticidad:**

```{r p7-rls-homoced}
# Prueba de Breusch-Pagan/Cook-Weisberg (condición de homocedasticidad):
# contrasta si la varianza de los residuos depende de los valores ajustados
ncvTest(modelo_rls)
```

La prueba de Breusch-Pagan/Cook-Weisberg no resulta
significativa ($\chi^2 = 2,001$, $p = 0,157$), por lo que no hay
evidencia de que la varianza de los residuos cambie con el valor
ajustado. La condición de homocedasticidad se satisface.

**Independencia:** Cada fila corresponde a un hombre distinto,
seleccionado de forma aleatoria e independiente de los demás (paso 2);
no existe un orden temporal ni agrupamiento entre observaciones que
pudiera generar dependencia. La condición se satisface por el diseño
de muestreo, más que por una prueba estadística.

**Casos atípicos e influyentes:**

```{r p7-rls-atipicos}
# Identifica el caso con mayor residuo estudentizado y su
# significancia corregida por Bonferroni (posibles atípicos)
outlierTest(modelo_rls)

# Combina apalancamiento (Hat-Values) y distancia de Cook en un
# solo gráfico, para detectar casos influyentes
influencePlot(modelo_rls)
```

`outlierTest()` señala como caso más extremo a la observación con mayor
residuo estudentizado ($t = 3,44$), pero tras la corrección de
Bonferroni el valor p no es significativo ($p_{\text{Bonferroni}}
\approx 0,071$), por lo que no se le considera un atípico estadístico.
En cuanto a la influencia, la distancia de Cook máxima observada es
$0,32$, muy por debajo del umbral de alerta ($D>1$), y el gráfico de
influencia no muestra casos que combinen simultáneamente alto
apalancamiento y alto residuo. En consecuencia, ningún caso individual
distorsiona de forma relevante el ajuste, y no es necesario eliminar
observaciones ni "arreglar" el modelo de RLS: las cuatro condiciones se
cumplen adecuadamente.

## Modelo de RLM (Weight ~ Navel.Girth + Hip.Girth + Chest.Girth + Knees.diameter)

**Multicolinealidad:**

```{r p7-rlm-vif}
# Factor de inflación de la varianza de cada predictor
# (condición de ausencia de multicolinealidad severa)
vif(modelo_rlm)
```

Los factores de inflación de la varianza fluctúan entre 1,5
(`Knees.diameter`) y 6,1 (`Hip.Girth`); `Navel.Girth` obtiene un VIF de
5,0. Ninguno supera el umbral más estricto de 10 habitualmente usado
como señal de multicolinealidad severa, pero los valores de
`Navel.Girth` y `Hip.Girth` sí superan 5, lo que indica una
multicolinealidad moderada entre ambas variables (de hecho,
$r_{\text{Navel.Girth, Hip.Girth}} = 0,872$ en el entrenamiento). Esto
explica directamente el hallazgo del paso 6: `Navel.Girth` deja de ser
significativa en la RLM no porque no aporte información sobre el peso,
sino porque esa información queda mayormente capturada por
`Hip.Girth` una vez que ambas están en el modelo. Se decide **mantener
`Navel.Girth`** en el modelo, ya que es el predictor base sobre el que
se construyó la RLS del paso 5 y el VIF no alcanza un nivel severo.

**Linealidad:**

```{r p7-rlm-linealidad}
# Residuos de Pearson versus cada predictor y versus los valores
# ajustados, con test de curvatura de Tukey por predictor
# (condición de linealidad de la RLM)
residualPlots(modelo_rlm)
```

Los residuos versus `Navel.Girth`, `Hip.Girth` y `Chest.Girth` no
muestran curvatura relevante, y sus test de curvatura de Tukey
individuales no son significativos ($p = 0,671$; $p = 0,729$;
$p = 0,382$, respectivamente). El de `Knees.diameter` sí resulta
significativo ($p = 0,047$): su panel de residuos muestra una leve
curva ascendente hacia los valores más altos de la variable, lo que
sugiere que la relación entre `Knees.diameter` y `Weight` podría no ser
perfectamente lineal. Con todo, el test combinado de curvatura para el
modelo completo no es significativo (Tukey $= 0,575$, $p = 0,565$), y
de los cuatro test individuales solo uno queda apenas por debajo de
0,05, si se corrige por comparaciones múltiples (Bonferroni, umbral
$0,05/4 = 0,0125$), deja de ser significativo. Por eso se interpreta
como una señal marginal y no como evidencia sólida de no linealidad: no
amerita transformar `Knees.diameter` ni excluirla del modelo, pero se
deja como un riesgo menor a tener presente, junto con los que siguen en
esta sección.

**Normalidad de los residuos:**

```{r p7-rlm-normalidad}
# Gráfico Q-Q de los residuos estudentizados de la RLM
qqPlot(modelo_rlm, id = FALSE)

# Prueba de Shapiro-Wilk sobre los residuos (condición de normalidad)
print(shapiro.test(resid(modelo_rlm)))
```

Al igual que en la RLS, los residuos se ajustan bien a la normal
teórica y la prueba de Shapiro-Wilk no rechaza la normalidad
($W = 0,977$, $p = 0,230$). La condición se satisface.

**Homocedasticidad:**

```{r p7-rlm-homoced}
# Prueba de Breusch-Pagan/Cook-Weisberg sobre la RLM
# (condición de homocedasticidad)
ncvTest(modelo_rlm)
```

A diferencia de la RLS, aquí la prueba de Breusch-Pagan/Cook-Weisberg
resulta significativa ($\chi^2 = 5,815$, $p = 0,016$), lo que entrega
evidencia de heterocedasticidad: la varianza de los residuos tendería a
crecer con el valor ajustado. No es una violación extrema (el p-valor
no es órdenes de magnitud menor que 0,05), y no invalida las
estimaciones de los coeficientes, que siguen siendo insesgadas; afecta
principalmente la precisión de los errores estándar y, por lo tanto, de
las pruebas de significancia. Se investiga más abajo si se debe a algún
caso puntual antes de decidir cómo tratarla.

**Casos atípicos e influyentes:**

```{r p7-rlm-atipicos}
# Caso con mayor residuo estudentizado y su significancia
# corregida por Bonferroni (posibles atípicos)
outlierTest(modelo_rlm)

# Apalancamiento y distancia de Cook combinados (casos influyentes)
influencePlot(modelo_rlm)
```

`outlierTest()` identifica un caso con residuo estudentizado
significativo incluso tras la corrección de Bonferroni ($t = 3,85$,
$p_{\text{Bonferroni}} \approx 0,019$): el modelo subestima
notoriamente el peso de esa persona. Sin embargo, su distancia de Cook
es de solo $0,32$ (máximo observado en el conjunto), muy por debajo del
umbral de alerta ($D>1$), por lo que **no sería, en rigor, un caso
influyente**: su eliminación no debería cambiar de forma importante los
coeficientes estimados. Para confirmarlo y de paso revisar si es la
causa de la heterocedasticidad detectada, se ajusta el mismo modelo
excluyendo ese caso:

```{r p7-rlm-sensibilidad}
# Identifica el caso con mayor |residuo estudentizado| (el detectado
# por outlierTest) y lo excluye del conjunto de entrenamiento
caso_atipico <- rownames(entrenamiento)[which.max(abs(rstudent(modelo_rlm)))]
entrenamiento_sin_atipico <- entrenamiento[rownames(entrenamiento) != caso_atipico, ]

# Se reajusta la misma RLM sin ese caso, para ver si los coeficientes
# cambian de forma relevante y si la heterocedasticidad se explica
# por este único punto
modelo_rlm_sin_atipico <- lm(Weight ~ Navel.Girth + Hip.Girth + Chest.Girth + Knees.diameter,
                             data = entrenamiento_sin_atipico)
cat("Caso excluido:", caso_atipico, "\n\n")
print(summary(modelo_rlm_sin_atipico)$coefficients)

# Comparación del ajuste (R2) con y sin el caso atípico
cat("\nR2 con el caso   :", round(summary(modelo_rlm)$r.squared, 4), "\n")
cat("R2 sin el caso    :", round(summary(modelo_rlm_sin_atipico)$r.squared, 4), "\n")

# Se repite la prueba de homocedasticidad sobre el modelo sin el caso
ncvTest(modelo_rlm_sin_atipico)
```

Al excluir el caso, los coeficientes y su significancia se mantienen
prácticamente iguales y el $R^2$ sube solo de forma marginal (de
0,896 a 0,913), lo que confirma que no es un caso influyente. En
cuanto a la heterocedasticidad, el `ncvTest` sobre este modelo reducido
sigue siendo significativo, e incluso algo más
($\chi^2 = 6,088$, $p = 0,014$), lo que confirma que no es un
problema causado por este punto aislado, sino un patrón estructural
presente en todo el conjunto, posiblemente porque el error de
predicción tiende a crecer algo en los hombres de mayor tamaño
corporal. Por ello, se opta por mantener el caso y el modelo tal
como fueron construidos en el paso 6, dejando esta heterocedasticidad
y la señal marginal de no linealidad de `Knees.diameter` documentadas
como riesgos del modelo, en lugar de
manipular los datos para mejorar artificialmente el ajuste o
transformar la variable de respuesta (lo que complicaría la
interpretación directa en kilogramos lograda hasta ahora).

## Conclusión del paso 7

El modelo de RLS cumple sin problemas las cuatro condiciones exigidas
(linealidad, normalidad, homocedasticidad e independencia) y no
presenta casos atípicos ni influyentes. El modelo de RLM también cumple
normalidad e independencia, y no tiene casos influyentes (todas las
distancias de Cook $<1$), pero presenta tres riesgos menores: una multicolinealidad moderada entre `Navel.Girth` y `Hip.Girth` (que ya explica la pérdida de significancia de `Navel.Girth` observada en el paso 6), una
heterocedasticidad no atribuible a un caso puntual, y una señal
marginal de no linealidad en `Knees.diameter` que no se sostiene tras
corregir por comparaciones múltiples. Ninguno de estos tres aspectos
compromete la validez general del modelo ni justifica eliminar
variables o casos: el modelo de RLM se mantiene tal como fue construido
en el paso 6, y su desempeño predictivo real se evalúa a continuación.

# 8. Evaluar el poder predictivo del modelo con los datos no utilizados para construirlo.

Para evaluar el poder predictivo se calculan el error cuadrático medio
(RMSE) y el error absoluto medio (MAE) tanto en el conjunto de
entrenamiento como en el de prueba (30 hombres no usados para construir
los modelos). Si el error en prueba es notoriamente mayor que en
entrenamiento, es señal de sobreajuste.

```{r p8-rls}
# Funciones auxiliares para el error cuadrático medio (RMSE) y el
# error absoluto medio (MAE)
rmse <- function(y, yhat) sqrt(mean((y - yhat)^2))
mae  <- function(y, yhat) mean(abs(y - yhat))

# Predicciones de la RLS sobre los mismos datos con los que se
# construyó (entrenamiento) y sobre los datos no vistos (prueba)
pred_entrenamiento_rls <- predict(modelo_rls, entrenamiento)
pred_prueba_rls        <- predict(modelo_rls, prueba)

# Comparación de errores y de la correlación predicho-observado
cat("Modelo de RLS:\n")
cat("  RMSE entrenamiento:", round(rmse(entrenamiento$Weight, pred_entrenamiento_rls), 3), "kg\n")
cat("  RMSE prueba       :", round(rmse(prueba$Weight, pred_prueba_rls), 3), "kg\n")
cat("  MAE  entrenamiento:", round(mae(entrenamiento$Weight, pred_entrenamiento_rls), 3), "kg\n")
cat("  MAE  prueba       :", round(mae(prueba$Weight, pred_prueba_rls), 3), "kg\n")
cat("  Correlación predicho-observado (prueba):",
    round(cor(prueba$Weight, pred_prueba_rls), 3), "\n")
```

El modelo de RLS tiene un RMSE de prueba (4,66 kg) incluso menor que
el de entrenamiento (7,11 kg), y lo mismo ocurre con el MAE (3,91 kg
frente a 5,71 kg). Esto no indica sobreajuste; se explica porque el
conjunto de prueba, al ser una submuestra más pequeña (30 casos),
quedó con un rango de `Weight` más acotado (65,6 a 96,8 kg) que el de
entrenamiento (53,9 a 116,4 kg): los casos más extremos, incluyendo el
atípico detectado en el paso 7, quedaron en el entrenamiento, por lo
que el error en prueba es más optimista. La correlación
entre el peso predicho y el observado en prueba ($r = 0,86$) confirma
un buen desempeño predictivo, coherente con el $R^2 = 0,618$ obtenido
en el entrenamiento.

```{r p8-rlm}
# Mismo procedimiento que en el chunk anterior, ahora con la RLM
pred_entrenamiento_rlm <- predict(modelo_rlm, entrenamiento)
pred_prueba_rlm        <- predict(modelo_rlm, prueba)

cat("Modelo de RLM:\n")
cat("  RMSE entrenamiento:", round(rmse(entrenamiento$Weight, pred_entrenamiento_rlm), 3), "kg\n")
cat("  RMSE prueba       :", round(rmse(prueba$Weight, pred_prueba_rlm), 3), "kg\n")
cat("  MAE  entrenamiento:", round(mae(entrenamiento$Weight, pred_entrenamiento_rlm), 3), "kg\n")
cat("  MAE  prueba       :", round(mae(prueba$Weight, pred_prueba_rlm), 3), "kg\n")
cat("  Correlación predicho-observado (prueba):",
    round(cor(prueba$Weight, pred_prueba_rlm), 3), "\n")
```

El modelo de RLM tiene un RMSE de prueba (3,89 kg) muy cercano al de
entrenamiento (3,71 kg), con una diferencia de apenas 0,18 kg (~5%); el
MAE muestra el mismo patrón (2,99 kg en entrenamiento frente a 3,19 kg
en prueba). Esta pequeña diferencia es esperable y no constituye
evidencia de sobreajuste: el modelo generaliza bien a datos no vistos
a pesar de incorporar tres predictores adicionales. La correlación
predicho-observado en prueba ($r = 0,905$) es más alta que la de la
RLS, confirmando que la ganancia de ajuste observada en el
entrenamiento (paso 6) se traslada también a datos nuevos.

```{r p8-grafico}
# Peso predicho por la RLS versus peso observado, en el conjunto
# de prueba (30 casos no usados para construir los modelos)
plot(prueba$Weight, pred_prueba_rls, pch = 19, col = "steelblue",
     xlim = range(prueba$Weight),
     ylim = range(c(pred_prueba_rls, pred_prueba_rlm)),
     xlab = "Weight observado (prueba)", ylab = "Weight predicho",
     main = "Predicho vs. observado (conjunto de prueba)")

# Se agregan los puntos de la RLM al mismo gráfico, para comparar
points(prueba$Weight, pred_prueba_rlm, pch = 17, col = "firebrick")

# Línea de predicción perfecta (predicho = observado)
abline(0, 1, lty = 2)
legend("topleft", legend = c("RLS", "RLM"),
       col = c("steelblue", "firebrick"), pch = c(19, 17))
```

El gráfico compara, para los 30 casos de prueba, el peso predicho por
cada modelo contra el peso observado; la línea punteada marca la
predicción perfecta. Los puntos del modelo de RLM (triángulos rojos)
se ubican visiblemente más cerca de esa línea que los de la RLS
(círculos azules), lo que confirma de forma visual la mejora en poder
predictivo aportada por `Hip.Girth`, `Chest.Girth` y `Knees.diameter`.

## Conclusión general

El proceso completo, desde la selección aleatoria de la muestra de 100
hombres hasta la validación en datos no vistos, respalda que
`Navel.Girth` es un predictor razonable pero limitado del peso
corporal por sí solo ($R^2 = 0,618$ en entrenamiento, RMSE de prueba de
4,66 kg), y que su extensión a un modelo de RLM con `Hip.Girth`,
`Chest.Girth` y `Knees.diameter`, seleccionados mediante `step()` con
criterio BIC, mejora sustancialmente el ajuste ($R^2 = 0,896$) sin comprometer mayormente la generalidad: ambos modelos satisfacen normalidad e independencia,
ninguno tiene casos influyentes, y el de RLM, pese a una
multicolinealidad moderada (`Navel.Girth`-`Hip.Girth`), una
heterocedasticidad no atribuible a un caso puntual y una señal marginal
de no linealidad en `Knees.diameter` (no significativa tras corregir
por comparaciones múltiples), mantiene un desempeño predictivo estable
y consistente entre entrenamiento y prueba (RMSE de 3,71 kg y 3,89 kg,
respectivamente). En consecuencia, el modelo de RLM
`Weight ~ Navel.Girth + Hip.Girth + Chest.Girth + Knees.diameter` es
confiable y claramente preferible al de RLS para predecir el peso de
hombres a partir de estas medidas corporales, siempre dentro del rango
de valores observado en la muestra de entrenamiento.
