---
title: "EP10"
output: html_document
date: "2026-08-04"
editor_options:
  markdown:
    wrap: 72
---

```{r setup, include=FALSE}
knitr::opts_chunk$set(echo = TRUE)
```

# Enunciado

Se utilizan los datos de medidas anatómicas recolectados por Heinz et
al. (2003). El objetivo de este ejercicio es construir y
evaluar modelos de regresión logística (RLogit) para predecir el
estado nutricional (variable dicotómica) de una persona a partir de
sus medidas corporales.

```{r librerias, message=FALSE, warning=FALSE}
# Paquete para las herramientas de diagnóstico y exploración de
# modelos de RLogit (vif, residualPlots, influencePlot, marginalModelPlots, etc.)
if (!require(car)) install.packages("car")
library(car)
```

# Preparación de los datos: variables IMC y EN

```{r datos-imc-en}
# Carga de los datos entregados (separador ";" y decimales con coma)
datos <- read.csv2("EP09 Datos.csv")
cat("Dimensiones del conjunto de datos:", dim(datos), "\n")

# IMC = peso (kg) / estatura (m)^2. Height está registrada en cm.
datos$IMC <- datos$Weight / (datos$Height / 100)^2

# Estado nutricional (EN), dicotómico: sobrepeso si IMC >= 23,2
datos$EN <- factor(ifelse(datos$IMC >= 23.2, "sobrepeso", "no sobrepeso"),
                    levels = c("no sobrepeso", "sobrepeso"))

cat("\nResumen de IMC:\n")
print(summary(datos$IMC))
cat("\nDistribución de EN en los 507 casos:\n")
print(table(datos$EN))
```

Se crea la variable IMC como el cociente entre el peso (en kg) y el
cuadrado de la estatura (en m, transformada desde los cm registrados
en Height), y a partir de ella la variable dicotómica EN, que
clasifica a cada persona como "sobrepeso" (IMC ≥ 23,2) o "no sobrepeso"
(IMC < 23,2). En el conjunto completo (507 personas) la distribución
queda razonablemente equilibrada: 256 personas no sobrepeso y 251
sobrepeso, con un IMC promedio de 23,46 y un rango de 16,88 a 38,19.

# 1. Selección de la muestra y división en entrenamiento y prueba

El número de equipo es 2 (par), por lo que corresponde trabajar con
una muestra de 150 mujeres (Gender == 0), asegurando que la
mitad tenga estado nutricional "sobrepeso" y la otra mitad "no
sobrepeso". Se fija la semilla en 4321 (la misma usada en el ejercicio
anterior), de modo que el proceso completo de muestreo sea
reproducible.

```{r p1-muestra}
seed <- 4321

# Al ser equipo par, se filtran únicamente los casos de género femenino
mujeres <- datos[datos$Gender == 0, ]
cat("Casos disponibles de mujeres:", nrow(mujeres), "\n")
cat("Distribución de EN en mujeres:\n")
print(table(mujeres$EN))

# Se separan los "pools" de mujeres sobrepeso y no sobrepeso, para
# muestrear cada grupo por separado y así asegurar el balance 
pool_sobrepeso    <- mujeres[mujeres$EN == "sobrepeso", ]
pool_no_sobrepeso <- mujeres[mujeres$EN == "no sobrepeso", ]

# Muestra balanceada de 150 mujeres: 75 con EN "sobrepeso" y 75 con
# EN "no sobrepeso"
set.seed(seed)
muestra_sobrepeso <- pool_sobrepeso[sample(nrow(pool_sobrepeso), 75), ]

set.seed(seed)
muestra_no_sobrepeso <- pool_no_sobrepeso[sample(nrow(pool_no_sobrepeso), 75), ]

muestra <- rbind(muestra_sobrepeso, muestra_no_sobrepeso)
cat("\nMuestra total:", nrow(muestra), "\n")
print(table(muestra$EN))

# División en 100 casos (50 sobrepeso / 50 no sobrepeso) para la
# construcción de los modelos, y 50 casos (25 / 25) para su
# evaluación en datos no vistos. Se muestrea cada grupo por separado
# para preservar el balance exigido en ambos conjuntos.
set.seed(seed)
i_entrenamiento_sp <- sample(75, 50)
entrenamiento_sp <- muestra_sobrepeso[i_entrenamiento_sp, ]
prueba_sp        <- muestra_sobrepeso[-i_entrenamiento_sp, ]

set.seed(seed)
i_entrenamiento_nsp <- sample(75, 50)
entrenamiento_nsp <- muestra_no_sobrepeso[i_entrenamiento_nsp, ]
prueba_nsp        <- muestra_no_sobrepeso[-i_entrenamiento_nsp, ]

entrenamiento <- rbind(entrenamiento_sp, entrenamiento_nsp)
prueba        <- rbind(prueba_sp, prueba_nsp)

# Los data frames anteriores quedan ordenados por bloques (primero los
# casos "sobrepeso", luego los "no sobrepeso"). Ese orden artificial
# puede generar autocorrelación aparente en diagnósticos que asumen un
# orden arbitrario de las filas, aunque las observaciones sean
# independientes entre sí. Por eso se reordenan aleatoriamente las
# filas de ambos conjuntos, esto no afecta el ajuste de los modelos, solo evita ese artefacto.
set.seed(seed)
entrenamiento <- entrenamiento[sample(nrow(entrenamiento)), ]
set.seed(seed)
prueba <- prueba[sample(nrow(prueba)), ]

cat("\nCasos de entrenamiento:", nrow(entrenamiento), "\n")
print(table(entrenamiento$EN))
cat("\nCasos de prueba       :", nrow(prueba), "\n")
print(table(prueba$EN))
```

Se obtuvo una muestra balanceada de 150 mujeres (75 con estado
nutricional "sobrepeso" y 75 "no sobrepeso") a partir de las 260
mujeres disponibles en el estudio (80 con sobrepeso, 180 sin
sobrepeso). Esta muestra se dividió, manteniendo el balance en ambos
conjuntos, en 100 casos (50 sobrepeso / 50 no sobrepeso) para la
construcción de los modelos (entrenamiento) y 50 casos (25 sobrepeso /
25 no sobrepeso) reservados exclusivamente para evaluar su poder
predictivo más adelante (prueba), sin que estos últimos participen en
ninguna decisión de ajuste o selección de variables.

# 2. Variables predictoras seleccionadas al azar en el ejercicio anterior

En el ejercicio EP09, usando la misma semilla (4321), se habían
seleccionado aleatoriamente las siguientes ocho variables candidatas
a predictoras: Wrist.Minimum.Girth, Age, Shoulder.Girth,
Hip.Girth, Thigh.Girth, Waist.Girth, Knees.diameter y
Chest.Girth. Estas ocho variables se reutilizan tal como fueron
sorteadas entonces (no se vuelven a sortear) y quedan reservadas para
la exploración de predictores adicionales del paso 5; por lo tanto, no
se consideran en la selección del predictor único del paso 3.

# 3. Selección de un predictor adicional para el modelo de RLogitS

Del conjunto de variables candidatas se descartan Weight, Height y
Gender (obviamente correlacionadas con IMC/EN, o constantes al
trabajar solo con mujeres), IMC y EN (la variable de respuesta y
su origen directo), y las ocho variables sorteadas en el paso 2, que
se reservan para el paso 5. 

La variable EN distingue a las mujeres
con sobrepeso de las que no, según su IMC. Desde el punto de vista
antropométrico, el sobrepeso corresponde principalmente a un exceso de
adiposidad, y de todas las medidas corporales, la circunferencia de
cintura (aquí registrada a la altura del ombligo, Navel.Girth) es la
que la literatura reconoce de forma más consistente como el mejor
indicador antropométrico de adiposidad central y de riesgo de
sobrepeso/obesidad, hasta el punto de que la Organización Mundial de la
Salud define puntos de corte clínicos propios para ella (≥80 cm riesgo
aumentado y ≥88 cm riesgo muy aumentado, en mujeres), pensados
justamente como un indicador complementario (o alternativo) al IMC
para el mismo propósito de clasificar sobrepeso/obesidad. Por ello se
propone Navel.Girth como predictor para el modelo de RLogitS.

Para respaldar esta elección con los propios datos, se ajusta un
modelo de regresión logística univariado con cada una de las 14
variables candidatas (usando solo el conjunto de entrenamiento) y se
comparan por AIC y por pseudo-R² de McFadden:

```{r p3-seleccion}
# Las 8 variables sorteadas en EP09 
predictores_azar <- c("Wrist.Minimum.Girth", "Age", "Shoulder.Girth", "Hip.Girth",
                       "Thigh.Girth", "Waist.Girth", "Knees.diameter", "Chest.Girth")

# Variables excluidas de la selección del predictor del paso 3
excluidas <- c("Weight", "Height", "Gender", "IMC", "EN", predictores_azar)
candidatas <- setdiff(colnames(entrenamiento), excluidas)
cat("Variables candidatas disponibles (", length(candidatas), "):\n", sep = "")
print(candidatas)

# Ajuste univariado de EN ~ variable para cada candidata, y comparación
# por AIC y pseudo-R2 de McFadden (1 - logLik(modelo)/logLik(modelo nulo))
modelo_nulo <- glm(EN ~ 1, data = entrenamiento, family = binomial)
comparacion <- t(sapply(candidatas, function(v) {
  m <- glm(as.formula(paste("EN ~", v)), data = entrenamiento, family = binomial)
  c(AIC = AIC(m), pseudoR2 = as.numeric(1 - logLik(m) / logLik(modelo_nulo)))
}))
comparacion <- comparacion[order(-comparacion[, "pseudoR2"]), ]
print(round(comparacion, 4))

# Predictor seleccionado para la RLogitS
predictor_rlogits <- "Navel.Girth"
cat("\nPredictor seleccionado para la RLogitS:", predictor_rlogits, "\n")
```

De las 14 variables candidatas, Bicep.Girth obtiene el mejor ajuste
univariado (AIC = 66,0; pseudo-R² = 0,55), seguida de cerca por
Navel.Girth (AIC = 72,3; pseudo-R² = 0,51), que es además la
variable con mayor correlación punto-biserial con EN de todo el
conjunto ($r = 0{,}70$). La diferencia de ajuste entre ambas es
pequeña, y Navel.Girth cuenta con un respaldo conceptual mucho más
directo y específico para distinguir sobrepeso (la circunferencia de
cintura como indicador estándar de adiposidad central), mientras que
Bicep.Girth se usa en la literatura principalmente como indicador
nutricional en contextos de desnutrición, no de sobrepeso. Por ello se
mantiene Navel.Girth como predictor para el modelo de RLogitS.

# 4. Modelo de regresión logística simple (RLogitS)

```{r p4-rlogits}
# Modelo de RLogitS: EN en función de Navel.Girth, ajustado sobre el
# conjunto de entrenamiento
modelo_rlogits <- glm(EN ~ Navel.Girth, data = entrenamiento,
                       family = binomial(link = "logit"))
print(summary(modelo_rlogits))

cat("\nOdds ratio (OR) e IC 95% para el coeficiente:\n")
print(exp(cbind(OR = coef(modelo_rlogits), confint(modelo_rlogits))))
```

El modelo ajustado es:

$$\ln\left(\frac{p(\text{sobrepeso})}{1-p(\text{sobrepeso})}\right) =
-24,666 + 0,289 \cdot \text{Navel.Girth}$$

El coeficiente de Navel.Girth ($\hat{\beta}_1 = 0,289$, $p =
5,5\times10^{-7}$) es altamente significativo, ya que, por cada centímetro
adicional de circunferencia a la altura del ombligo, la chance
(odds) de estar en la categoría "sobrepeso" se multiplica por
$OR = 1,335$ (IC 95% $[1,210;\ 1,522]$), es decir, aumenta en
aproximadamente un 33,5% manteniendo todo lo demás constante. El
modelo reduce la devianza de 138,63 (modelo nulo, solo intercepto) a
68,33 con la inclusión de Navel.Girth (AIC = 72,33), lo que sugiere
que la variable aporta información relevante para distinguir el
estado nutricional. Cabe notar que el modelo solo debiese emplearse
dentro del rango de Navel.Girth observado en el entrenamiento (64,2
a 121,1 cm); no debe usarse para clasificar mujeres con una
circunferencia abdominal fuera de ese rango. 

# 5. Selección de predictores adicionales para el modelo múltiple

Para explorar qué variables, de las ocho recordadas en el paso 2,
conviene agregar al modelo de RLogitS del paso 4, se usa step() con
selección hacia adelante, partiendo del modelo de RLogitS y usando
como límite superior el modelo que incluye las ocho variables, tanto
con criterio AIC como con criterio BIC (k = log(n)), para contrastar
si un criterio más conservador cambia el resultado:

```{r p5-seleccion, warning=FALSE}
# Nota: se silencian los avisos de "fitted probabilities numerically
# 0 or 1 occurred" en este chunk porque step() ajusta muchos modelos
# intermedios durante la búsqueda y los repite decenas de veces; el
# fenómeno que señalan (separacion cuasi-perfecta) se muestra una sola
# vez, de forma controlada, y se explica en detalle en la sección de
# confiabilidad ("Separación (cuasi-)perfecta").
# Modelo superior: RLogitS + las 8 variables 
upper_formula <- as.formula(
  paste("EN ~ Navel.Girth +", paste(predictores_azar, collapse = " + "))
)

# Selección hacia adelante con AIC
modelo_forward_aic <- step(modelo_rlogits,
                            scope = list(lower = ~Navel.Girth, upper = upper_formula),
                            direction = "forward", trace = 0)
cat("Predictores agregados con AIC:\n")
print(setdiff(names(coef(modelo_forward_aic)), c("(Intercept)", "Navel.Girth")))

# Selección hacia adelante con BIC (penaliza más la complejidad)
n <- nrow(entrenamiento)
modelo_forward_bic <- step(modelo_rlogits,
                            scope = list(lower = ~Navel.Girth, upper = upper_formula),
                            direction = "forward", k = log(n), trace = 0)
cat("Predictores agregados con BIC:\n")
print(setdiff(names(coef(modelo_forward_bic)), c("(Intercept)", "Navel.Girth")))
```

A diferencia de lo observado en EP09 (donde AIC y BIC daban resultados
distintos), aquí ambos criterios coinciden y agregan las mismas tres
variables al modelo de RLogitS: Thigh.Girth, Chest.Girth y
Shoulder.Girth. Durante el ajuste, R emite advertencias
de "fitted probabilities numerically 0 or 1 occurred", el modelo
combinado separa casi perfectamente ambas clases en el conjunto de
entrenamiento, lo que reduce la devianza residual de forma muy marcada
y explica por qué agregar más variables ya no mejora el AIC/BIC. Esta
señal de posible separación (cuasi-)perfecta se retoma y evalúa
formalmente en la sección de confiabilidad, ya que puede afectar la
estabilidad de las estimaciones de los coeficientes.

# Modelo de regresión logística múltiple (RLogitM)

```{r p5-rlogitm, warning=FALSE}
# Modelo de RLogitM: EN en función de Navel.Girth + las tres variables
# seleccionadas en el paso anterior. Se deja warning=FALSE por
# seguridad (confint() puede advertir al perfilar la verosimilitud
# cerca de la separación detectada en el paso 5); el fenomeno de fondo
# se analiza formalmente, con evidencia numerica propia, en la
# seccion de confiabilidad.
modelo_rlogitm <- glm(EN ~ Navel.Girth + Thigh.Girth + Chest.Girth + Shoulder.Girth,
                       data = entrenamiento, family = binomial(link = "logit"))
print(summary(modelo_rlogitm))

cat("\nOdds ratio (OR) e IC 95% para los coeficientes:\n")
print(exp(cbind(OR = coef(modelo_rlogitm), suppressWarnings(confint(modelo_rlogitm)))))
```

El modelo de RLogitM queda:

$$\ln\left(\frac{p(\text{sobrepeso})}{1-p(\text{sobrepeso})}\right) =
-131,425 + 0,050\cdot\text{Navel.Girth} + 1,064\cdot\text{Thigh.Girth} +
1,263\cdot\text{Chest.Girth} - 0,448\cdot\text{Shoulder.Girth}$$

La devianza baja de 138,63 (modelo nulo) a 21,81 con las cuatro
variables (AIC = 31,81), una mejora sustancial respecto a los 68,33 de
devianza residual del RLogitS (AIC = 72,33). Thigh.Girth
($p = 0,011$) y Chest.Girth ($p = 0,003$) tienen coeficientes
positivos y significativos, es decir, mayor circunferencia de muslo o de pecho
se asocia a mayor chance de sobrepeso. Shoulder.Girth tiene un
coeficiente negativo y significativo ($p = 0,015$), lo que a primera
vista es contraintuitivo, pero esto se debe a un patrón de multicolinealidad
entre variables de grosor corporal fuertemente correlacionadas, una
vez que Chest.Girth y Thigh.Girth ya capturan la adiposidad
general, el término de Shoulder.Girth puede quedar "compensando" en
dirección contraria dentro del modelo conjunto. Navel.Girth, que era
altamente significativa en el RLogitS, deja de serlo en el RLogitM
($p = 0,638$), un hallazgo análogo al observado con esta misma
variable en el modelo de RLM de EP09: su información sobre adiposidad
queda mayormente absorbida por las otras variables de grosor corporal
del modelo múltiple. Estos indicios de multicolinealidad, junto con la
señal de separación (cuasi-)perfecta detectada en el paso 5, se
examinan formalmente a continuación.

# 6. Confiabilidad y generalidad de los modelos

## Confiabilidad

**Linealidad con el logit:**

```{r p6-linealidad, warning=FALSE}
# RLogitS: test de Box-Tidwell (condicion de linealidad con el logit)
boxTidwell(as.numeric(entrenamiento$EN) - 1 ~ Navel.Girth,
           data = data.frame(Navel.Girth = entrenamiento$Navel.Girth))

# RLogitM: test de curvatura de Tukey por predictor, via residualPlots
residualPlots(modelo_rlogitm, id = FALSE)
```

En el RLogitS, el test de Box-Tidwell no resulta significativo
($t = -1,75$, $p = 0,082$), por lo que no hay evidencia suficiente de
que la relación entre Navel.Girth y el logit de EN se aleje de la
linealidad; la condición se satisface, aunque el valor p, cercano a
0,05, amerita cierta cautela. En el RLogitM, ninguno de los cuatro
test de curvatura de Tukey por predictor resulta significativo
($p = 0,618$; $0,728$; $0,954$; $0,357$, respectivamente), por lo que
la condición de linealidad con el logit se satisface con más holgura
para las cuatro variables del modelo múltiple.

**Independencia de los residuos:**

```{r p6-independencia}
# Prueba de Durbin-Watson sobre ambos modelos (con las filas
# reordenadas aleatoriamente, para no arrastrar el orden
# por bloques EN con el que se armó la muestra). El p-valor de esta
# prueba se estima por bootstrap (1000 remuestreos) 
set.seed(seed)
durbinWatsonTest(modelo_rlogits)
set.seed(seed)
durbinWatsonTest(modelo_rlogitm)
```

Ninguna de las dos pruebas de Durbin-Watson resulta significativa
($p = 0,912$ para RLogitS; $p = 0,946$ para RLogitM), consistente con
que cada fila corresponde a una mujer distinta, seleccionada de forma
aleatoria e independiente de las demás (paso 1). La condición de
independencia se satisface tanto por el diseño de muestreo como por
esta verificación empírica.

**Multicolinealidad (solo RLogitM):**

```{r p6-vif}
vif(modelo_rlogitm)
```

Los VIF van de 1,45 (Navel.Girth) a 4,02 (Chest.Girth), todos por
debajo del umbral de 5 habitualmente usado como señal de
multicolinealidad moderada, y muy por debajo de 10 (severa). Sin
embargo, las correlaciones entre los cuatro predictores en el
entrenamiento son considerables (Chest.Girth-Shoulder.Girth
$r=0,864$; Navel.Girth-Chest.Girth $r=0,839$;
Navel.Girth-Thigh.Girth $r=0,736$), lo que explica, más que una
multicolinealidad severa detectada por el VIF, la pérdida de
significancia de Navel.Girth en el modelo conjunto, esto debido a que su aporte queda
distribuido entre las otras tres variables de grosor corporal, todas
ellas correlacionadas entre sí y con la adiposidad general.

**Bondad de ajuste:**

```{r p6-ajuste}
modelo_nulo <- glm(EN ~ 1, data = entrenamiento, family = binomial)
cat("RLogitS vs. modelo nulo:\n")
print(anova(modelo_nulo, modelo_rlogits, test = "Chisq"))
cat("\nRLogitM vs. modelo nulo:\n")
print(anova(modelo_nulo, modelo_rlogitm, test = "Chisq"))
cat("\nRLogitM vs. RLogitS (modelos anidados):\n")
print(anova(modelo_rlogits, modelo_rlogitm, test = "Chisq"))
```

Ambos modelos reducen la devianza de forma altamente significativa
respecto al modelo nulo ($p < 2,2\times10^{-16}$ en los dos casos), lo
que confirma que sus predictores aportan información real sobre EN.
Además, el RLogitM reduce significativamente la devianza respecto al
RLogitS ($\chi^2(3) = 46,52$, $p = 4,4\times10^{-10}$), agregar
Thigh.Girth, Chest.Girth y Shoulder.Girth mejora el ajuste de
forma clara.

**Casos atípicos e influyentes:**

```{r p6-atipicos}
outlierTest(modelo_rlogits)
outlierTest(modelo_rlogitm)
influencePlot(modelo_rlogits, id = FALSE)
influencePlot(modelo_rlogitm, id = FALSE)
```

En ninguno de los dos modelos outlierTest() señala casos atípicos
significativos tras la corrección de Bonferroni (RLogitS:
$t = 2,67$, $p_{\text{Bonferroni}} = 0,75$; RLogitM: $t = -2,98$,
$p_{\text{Bonferroni}} = 0,29$). En cuanto a la influencia, la
distancia de Cook máxima es 0,235 en el RLogitS y 0,470 en el RLogitM,
ambas muy por debajo del umbral de alerta ($D>1$), ningún caso
individual es lo bastante influyente como para distorsionar el ajuste
por sí solo. Sí se observa que, en el RLogitM, 20 de los 100 casos de
entrenamiento superan el umbral habitual de apalancamiento alto
($2p/n$), muy por encima de los aproximadamente 8 esperables bajo un
ajuste "típico"; esto es consistente con el fenómeno que se examina a
continuación.

**Separación (cuasi-)perfecta:**

```{r p6-separacion}
# Numero de casos con probabilidad ajustada extrema
probs_rlogitm <- fitted(modelo_rlogitm)
cat("Casos con probabilidad < 0,001 o > 0,999:",
    sum(probs_rlogitm < 0.001 | probs_rlogitm > 0.999), "de", length(probs_rlogitm), "\n")

# Matriz de clasificacion en el propio entrenamiento (umbral 0,5)
cat("\nClasificacion en entrenamiento (umbral 0,5):\n")
print(table(Real = entrenamiento$EN,
            Predicho = ifelse(probs_rlogitm >= 0.5, "sobrepeso", "no sobrepeso")))

# Se prueba remover Shoulder.Girth (coeficiente de signo
# contraintuitivo y la variable mas correlacionada con Chest.Girth)
# para ver si el problema se debe a ella
modelo_rlogitm_reducido <- glm(EN ~ Navel.Girth + Thigh.Girth + Chest.Girth,
                                data = entrenamiento, family = binomial)
probs_red <- fitted(modelo_rlogitm_reducido)
cat("\nSin Shoulder.Girth -- casos con probabilidad extrema:",
    sum(probs_red < 0.001 | probs_red > 0.999), "de 100\n")
cat("AIC con Shoulder.Girth:", round(AIC(modelo_rlogitm), 2),
    " | AIC sin Shoulder.Girth:", round(AIC(modelo_rlogitm_reducido), 2), "\n")
print(anova(modelo_rlogitm_reducido, modelo_rlogitm, test = "Chisq"))
```

Durante la búsqueda de predictores con step() (paso 5), R advirtió
repetidamente "fitted probabilities numerically 0 or 1 occurred" al
explorar los modelos intermedios (aviso que se silenció en ese chunk
para no repetirlo decenas de veces, remitiendo la explicación a esta
sección). Esa advertencia es la señal de un problema real, que se
confirma directamente sobre el RLogitM ya ajustado: 62 de los 100
casos de entrenamiento quedan con una probabilidad estimada menor a
0,001 o mayor a 0,999, y el modelo clasifica correctamente 96 de los
100 casos de entrenamiento (solo 2 falsos positivos y 2 falsos
negativos). Esto es evidencia de separación (cuasi-)perfecta, es decir, las
variables de grosor corporal, en conjunto, discriminan casi sin error
el estado nutricional dentro de la propia muestra de entrenamiento.
Se investigó si Shoulder.Girth (la variable de signo contraintuitivo y más correlacionada con
Chest.Girth) era la causante, ajustando el modelo sin ella, sin embargo, el
problema persiste casi igual (49 de 100 casos con probabilidad
extrema), su AIC empeora (38,88 frente a 31,81) y la prueba de razón de
verosimilitudes confirma que Shoulder.Girth aporta significativamente
al ajuste ($\chi^2(1) = 9,07$, $p = 0,0026$). Es decir, la separación
no se debe a una variable puntual que se pueda simplemente eliminar,
sino a que el conjunto de variables de grosor corporal es, en sí
mismo, muy discriminante para una variable como EN, que fue definida
mediante un umbral sobre el IMC (una combinación de peso y estatura
estrechamente relacionada con estas mismas medidas corporales). Como
ningún caso individual resulta sobreinfluyente (distancias de Cook muy
por debajo de 1 en ambos modelos) y los coeficientes y errores
estándar del RLogitM no muestran los valores extremos característicos
de una separación completa "patológica", se opta por mantener el
modelo RLogitM tal como fue seleccionado en el paso 5, sin usar
herramientas para "corregir" la separación, documentando en cambio el riesgo asociado:
un ajuste tan bueno en entrenamiento puede no generalizar igual de bien
a datos nuevos. Este riesgo se contrasta empíricamente en la sección de
generalidad y, sobre todo, en la evaluación del poder predictivo con
los datos de prueba (paso 7).

## Generalidad

```{r p6-generalidad}
# Al menos 10 a 15 observaciones por predictor
cat("RLogitS: ", nrow(entrenamiento), "observaciones /", 1, "predictor =",
    nrow(entrenamiento) / 1, "obs. por predictor\n")
cat("RLogitM: ", nrow(entrenamiento), "observaciones /", 4, "predictores =",
    nrow(entrenamiento) / 4, "obs. por predictor\n")
```

En cuanto al tamaño muestral, el RLogitS cuenta con 100 observaciones
para 1 predictor y el RLogitM con 100 observaciones para 4 predictores
(25 por predictor); ambos superan ampliamente la recomendación
habitual de 10 a 15 observaciones por predictor, por lo que el tamaño
de la muestra de entrenamiento no compromete la generalidad de
ninguno de los dos modelos. La independencia de las observaciones
(mujeres seleccionadas al azar, sin agrupamiento ni orden temporal) y
la ausencia de casos sobreinfluyentes (sección anterior) también
juegan a favor de la generalidad. El principal riesgo identificado es
el ya señalado en la sección de confiabilidad, la separación
(cuasi-)perfecta del RLogitM podría ser síntoma de un ajuste demasiado
específico a la muestra de entrenamiento (sobreajuste), lo que
reduciría su capacidad de generalizar a mujeres no incluidas en dicha
muestra.  Se documenta este riesgo en lugar de "corregirlo" artificialmente, y se verifica
directamente si se materializa comparando el desempeño de ambos
modelos en entrenamiento y en los 50 casos de prueba no usados para su
construcción, en la siguiente sección.

# 7. Poder predictivo: sensibilidad y especificidad

Para evaluar el poder predictivo se construye, para cada modelo, la
matriz de confusión (umbral 0,5) tanto en el conjunto de entrenamiento
como en los 50 casos de prueba (25 sobrepeso / 25 no sobrepeso) no
usados para construir los modelos, y se calculan exactitud,
sensibilidad y especificidad. Si el desempeño en prueba cae de forma
notoria respecto al de entrenamiento, sería evidencia de sobreajuste,
el riesgo señalado en la sección de generalidad para el RLogitM.

```{r p7-funcion}
# Funcion auxiliar: matriz de confusion y metricas (umbral 0,5) para
# un modelo y un conjunto de datos 
evaluar_modelo <- function(modelo, datos_eval, nombre) {
  probs <- predict(modelo, newdata = datos_eval, type = "response")
  pred  <- factor(ifelse(probs >= 0.5, "sobrepeso", "no sobrepeso"),
                   levels = c("no sobrepeso", "sobrepeso"))
  mc <- table(Real = datos_eval$EN, Predicho = pred)

  VP <- mc["sobrepeso", "sobrepeso"];       VN <- mc["no sobrepeso", "no sobrepeso"]
  FP <- mc["no sobrepeso", "sobrepeso"];    FN <- mc["sobrepeso", "no sobrepeso"]

  exactitud      <- (VP + VN) / sum(mc)
  sensibilidad   <- VP / (VP + FN)
  especificidad  <- VN / (VN + FP)

  cat("--", nombre, "--\n")
  print(mc)
  cat("Exactitud:", round(exactitud, 3),
      " Sensibilidad:", round(sensibilidad, 3),
      " Especificidad:", round(especificidad, 3), "\n\n")
  invisible(c(exactitud = exactitud, sensibilidad = sensibilidad, especificidad = especificidad))
}
```

```{r p7-rlogits}
cat("=== RLogitS (EN ~ Navel.Girth) ===\n")
metricas_rlogits_entrenamiento <- evaluar_modelo(modelo_rlogits, entrenamiento, "RLogitS - entrenamiento")
metricas_rlogits_prueba        <- evaluar_modelo(modelo_rlogits, prueba, "RLogitS - prueba")
```

En el RLogitS, el desempeño en prueba (exactitud 0,90; sensibilidad
0,88; especificidad 0,92) es incluso levemente mejor que en
entrenamiento (exactitud 0,87; sensibilidad 0,86; especificidad
0,88). Esto no indica sobreajuste, con solo 50 casos de prueba,
pequeñas variaciones muestrales pueden favorecer al conjunto de prueba,
y confirma que un modelo con un solo predictor, lejos de la separación
observada en el RLogitM, generaliza de forma estable.

```{r p7-rlogitm}
cat("=== RLogitM (EN ~ Navel.Girth + Thigh.Girth + Chest.Girth + Shoulder.Girth) ===\n")
metricas_rlogitm_entrenamiento <- evaluar_modelo(modelo_rlogitm, entrenamiento, "RLogitM - entrenamiento")
metricas_rlogitm_prueba        <- evaluar_modelo(modelo_rlogitm, prueba, "RLogitM - prueba")
```

En el RLogitM, el desempeño en entrenamiento es prácticamente perfecto
(exactitud 0,96; sensibilidad 0,96; especificidad 0,96; solo 2 falsos
positivos y 2 falsos negativos de 100), consistente con la separación
(cuasi-)perfecta detectada antes. En prueba, el desempeño baja algo
(exactitud 0,92; sensibilidad 0,92; especificidad 0,92), pero la caída
es de apenas 4 puntos porcentuales, no una caída drástica, el modelo
sigue clasificando correctamente 46 de los 50 casos de prueba. Esto
confirma que el riesgo de sobreajuste señalado en la sección de
generalidad, si bien real, no se materializa de forma severa, el
RLogitM generaliza razonablemente bien a datos no usados en su
construcción, y su desempeño en prueba (92%) sigue siendo mejor que el
del RLogitS (90%), tanto en exactitud como en sensibilidad y
especificidad.

# Conclusión

El proceso completo, desde la creación de las variables IMC y EN
hasta la validación con datos no vistos, permite construir dos modelos
de regresión logística confiables para predecir el estado nutricional
(sobrepeso o no) de una mujer a partir de sus medidas corporales. El
modelo RLogitS (EN ~ Navel.Girth), basado en la circunferencia de
cintura como indicador estándar de adiposidad central, cumple sin
mayores reparos las condiciones de linealidad, independencia y ausencia
de casos influyentes, y logra un desempeño sólido y estable tanto en
entrenamiento como en prueba (exactitud entre 0,87 y 0,90).

El proceso de búsqueda de predictores adicionales, usando step()
sobre las ocho variables sorteadas en el ejercicio anterior, coincidió
bajo criterio AIC y BIC en agregar Thigh.Girth, Chest.Girth y
Shoulder.Girth. El modelo RLogitM resultante mejora significativamente el ajuste respecto
al RLogitS ($\chi^2(3) = 46{,}52$, $p = 4,4\times10^{-10}$) y cumple
adecuadamente las condiciones de linealidad con el logit,
independencia y ausencia de multicolinealidad severa (VIF máximo de
4,02), aunque muestra una señal clara de separación (cuasi-)perfecta
entre clases en el conjunto de entrenamiento, se investigó si esta
separación se debía a una variable puntual (Shoulder.Girth, la de
signo menos intuitivo) y se determinó que no, el problema persiste al
quitarla y su aporte al modelo es significativo, por lo que se decidió
mantener el modelo completo, documentando el riesgo de sobreajuste en
lugar de "corregirlo" artificialmente.

La evaluación con los 50 casos de prueba confirma que ese riesgo no se
materializó de forma severa, el RLogitM mantiene una exactitud de 0,92
en prueba (frente a 0,96 en entrenamiento), superando en las tres
métricas (exactitud, sensibilidad y especificidad) al RLogitS
(0,90 en prueba). En consecuencia, el modelo RLogitM
EN ~ Navel.Girth + Thigh.Girth + Chest.Girth + Shoulder.Girth es el
más recomendable de los dos para predecir el estado nutricional de
mujeres a partir de estas medidas corporales, siempre teniendo presente
que su ajuste muy alto en entrenamiento amerita seguir monitoreando su
desempeño si se aplicara a nuevas muestras, y que ambos modelos solo
son válidos dentro de los rangos de las variables observados en esta
muestra de mujeres.
