---
title: "Ep07- Equipo 9"
output: html_document
editor_options: 
  markdown: 
    wrap: 72
---

## Enunciado:

En el trabajo de título de una estudiante del DIINF se reportan tiempos
de ejecución (en milisegundos) y la cercanía con la solución óptima (en
por ciento) de la mejor solución encontrada con tres versiones de un
algoritmo genético para resolver instancias del problema del vendedor
viajero disponibles en repositorios públicos. Ahora debe enfrentar el
análisis de estos datos, por que está solicitando ayuda de las y los
estudiantes de Estadística Inferencial.

```{r librerias-datos, message=FALSE, warning=FALSE}
if (!require(tidyverse))  install.packages("tidyverse")
if (!require(ggpubr))     install.packages("ggpubr")
if (!require(car))        install.packages("car")
if (!require(dunn.test))  install.packages("dunn.test")

library(tidyverse)
library(ggpubr)
library(car)
library(dunn.test)

# Carga del archivo de datos
datos <- read.csv("EP07 Datos.csv", stringsAsFactors = FALSE)

# Revisión preliminar de la estructura
cat("Dimensiones del dataset:", dim(datos), "\n")
cat("Variables:", names(datos), "\n")
cat("\nDistribucion por numero de nodos:\n")
print(table(datos$n.nodos))
```

El conjunto de datos contiene 170 instancias del Problema del Vendedor
Viajero, con tamaños entre 50 y 130 nodos. Para cada instancia se
registran el número de nodos (`n.nodos`), el número de aristas
(`n.aristas`), los tiempos de ejecución en milisegundos de las versiones
A, B y C (`tiempo.A`, `tiempo.B`, `tiempo.C`), y el porcentaje de
cercanía a la solución óptima obtenido por cada versión (`mejor.A`,
`mejor.B`, `mejor.C`).

Los tiempos de ejecución corresponden a variables en **escala de
razón**, ya que poseen cero absoluto y permiten interpretar
proporcionalidades. Por su parte, los porcentajes de cercanía a la
solución óptima se analizan como variables en **escala de intervalo**,
pues representan diferencias cuantificables en la calidad de las
soluciones obtenidas.

## Preguntas:

## Pregunta 1:

Observando los datos, la memorista sospecha que hay diferencias
significativas en el tiempo de ejecución entre las versiones A y B del
algoritmo cuando las instancias tienen 45 o más nodos. ¿Los datos
respaldan la intuición de la memorista?

Para responder, filtren los datos para tener las instancias con 45 o más
nodos y seleccionen las columnas de los tiempos de ejecución de las
versiones A y B en formato ancho. Usando como semilla el valor 71,
obtenga muestras aleatorias independientes de 23 tiempos registrados por
la versión A y 22 tiempos registrados por la versión B del algoritmo.
Realicen un análisis estadístico pertinente (enunciar hipótesis, revisar
condiciones, seleccionar pruebas ómnibus y post-hoc según corresponda)
para responder la pregunta planteada, utilizando pruebas no paramétricas
de ser necesario.

**Análisis de la pregunta:**

La memorista sospecha que existen diferencias significativas en el
tiempo de ejecución entre las versiones A y B del algoritmo genético
cuando las instancias poseen 45 o más nodos. Para analizar esta
situación se consideran dos muestras aleatorias independientes,
correspondientes a 23 tiempos de ejecución de la versión A y 22 tiempos
de la versión B, obtenidas utilizando semilla 71 a partir de las
instancias que cumplen la condición de tamaño establecida.

**Obtención y manipulación de datos:**

```{r p1-datos}
# Filtrar instancias con 45 o más nodos 
datos_45 <- datos[datos$n.nodos >= 45, ]

cat("Instancias con n.nodos >= 45:", nrow(datos_45), "\n")
cat("Rango de n.nodos en subconjunto:", range(datos_45$n.nodos), "\n")

# Selección de columnas de interés 
# Se seleccionan únicamente los tiempos de ejecución de las versiones A y B
# en formato ancho (una columna por versión).
pool_A1 <- datos_45$tiempo.A   # vector de tiempos versión A
pool_B1 <- datos_45$tiempo.B   # vector de tiempos versión B

cat("\nTotal de tiempos disponibles en pool A:", length(pool_A1), "\n")
cat("Total de tiempos disponibles en pool B:", length(pool_B1), "\n")

# Obtención de muestras aleatorias independientes
# "Independientes" significa que los índices de fila seleccionados para A
# no guardan ninguna relación con los seleccionados para B: no hay
# emparejamiento por instancia.
set.seed(71)
muestra_A1 <- sample(pool_A1, size = 23)
muestra_B1 <- sample(pool_B1, size = 22)

# Data frame largo para visualización
df_p1 <- data.frame(
  tiempo  = c(muestra_A1, muestra_B1),
  version = factor(rep(c("A", "B"), c(23, 22)))
)

cat("\nMuestra A (n = 23):\n"); print(sort(muestra_A1))
cat("\nMuestra B (n = 22):\n"); print(sort(muestra_B1))
```

Las muestras obtenidas abarcan tiempos entre 170.917 y 3.484.273 ms para
la versión A, y entre 386.569 y 4.319.386 ms para la versión B. Estos
rangos evidencian desde el inicio una dispersión considerable y sugieren
la presencia de instancias con tiempos de ejecución extremadamente altos
en comparación con el comportamiento típico de cada versión del
algoritmo.

**Exploración inicial:**

```{r p1-exploracion}
# Estadísticos descriptivos 
desc_p1 <- data.frame(
  Versión   = c("A", "B"),
  n         = c(length(muestra_A1), length(muestra_B1)),
  Media     = c(mean(muestra_A1),   mean(muestra_B1)),
  Mediana   = c(median(muestra_A1), median(muestra_B1)),
  DE        = c(sd(muestra_A1),     sd(muestra_B1)),
  Min       = c(min(muestra_A1),    min(muestra_B1)),
  Max       = c(max(muestra_A1),    max(muestra_B1)),
  CV        = c(sd(muestra_A1)/mean(muestra_A1),
                sd(muestra_B1)/mean(muestra_B1))
)
print(desc_p1)
```

Los estadísticos descriptivos permiten identificar con claridad el
comportamiento general de ambas muestras.

-   **Versión A:** presenta una media de 1.304.293 ms y una mediana de
    995.761 ms. La diferencia entre ambas medidas es cercana a 308.500
    ms (aproximadamente un 31 %), lo que constituye evidencia de
    asimetría positiva. Además, el coeficiente de variación
    ($CV = 0{,}82$) indica que la desviación estándar equivale al 82 %
    de la media, reflejando una dispersión muy elevada.

-   **Versión B:** exhibe una media de 1.987.141 ms y una mediana de
    1.873.757 ms. La diferencia entre media y mediana alcanza
    aproximadamente 113.400 ms, mientras que el coeficiente de variación
    ($CV = 0{,}66$) continúa mostrando una variabilidad considerable.

En términos comparativos, la mediana de la versión B (\~1,88 millones de
ms) es casi el doble de la observada en la versión A (\~1,00 millón de
ms), lo que sugiere una diferencia importante en la ubicación central de
ambas distribuciones.

```{r p1-graficos}
# Boxplot
g_box_p1 <- ggboxplot(df_p1,
                      x       = "version", y = "tiempo",
                      fill    = "version",
                      palette = c("steelblue", "darkorange"),
                      add     = "jitter",
                      title   = "P1 – Tiempos de ejecución por versión (≥45 nodos)",
                      xlab    = "Versión del algoritmo",
                      ylab    = "Tiempo de ejecución (ms)",
                      ggtheme = theme_pubr()) +
  theme(legend.position = "none")
print(g_box_p1)

# Q-Q plots
g_qq_p1 <- ggqqplot(df_p1, x = "tiempo", facet.by = "version",
                    color   = "version",
                    palette = c("steelblue", "darkorange"),
                    title   = "P1 – Gráficos Q-Q por versión",
                    xlab    = "Cuantiles teóricos normales",
                    ylab    = "Cuantiles muestrales",
                    ggtheme = theme_pubr())
print(g_qq_p1)

# Histogramas
g_hist_p1 <- gghistogram(df_p1, x = "tiempo", fill = "version",
                         palette  = c("steelblue", "darkorange"),
                         facet.by = "version", bins = 10, add = "mean",
                         title    = "P1 – Distribución de tiempos por versión",
                         xlab     = "Tiempo (ms)",
                         ylab     = "Frecuencia",
                         ggtheme  = theme_pubr())
print(g_hist_p1)
```

Los gráficos refuerzan y complementan lo observado en los estadísticos
descriptivos.

-   Los **boxplots** presentan bigotes superiores considerablemente más
    extensos que los inferiores, junto con observaciones aisladas en la
    zona de valores altos en ambos grupos. Este patrón es característico
    de distribuciones con asimetría positiva y colas derechas pesadas.

-   Los **gráficos Q-Q** evidencian desviaciones sistemáticas respecto
    de la recta teórica normal, especialmente en la cola superior. Los
    cuantiles muestrales más altos exceden ampliamente los cuantiles
    esperados bajo normalidad, comportamiento típico de distribuciones
    sesgadas hacia la derecha. Esta curvatura se observa con mayor
    intensidad en la versión B.

-   Los **histogramas** muestran una alta concentración de observaciones
    en los rangos inferiores, seguida de una disminución progresiva de
    las frecuencias hacia valores mayores, confirmando nuevamente la
    presencia de asimetría positiva en ambas distribuciones.

**Formulación de hipótesis:**

$H_0$: La distribución de los tiempos de ejecución de la versión A es
igual a la de la versión B para instancias con 45 o más nodos; ambas
muestras independientes provienen de poblaciones con idéntica
distribución. $$H_0: F_A(t) = F_B(t) \quad \forall\, t$$

$H_A$: La distribución de los tiempos de ejecución difiere entre las
versiones A y B para instancias con 45 o más nodos; las muestras
independientes provienen de poblaciones con distinta distribución.
$$H_A: F_A(t) \neq F_B(t) \quad \text{para algún } t$$

Se fija un nivel de significación $\alpha = 0{,}05$.

**Revisión de condiciones paramétricas:**

La comparación entre dos muestras independientes de una variable
numérica continua podría abordarse mediante una prueba *t* para muestras
independientes, ya sea en su versión clásica (Student) o en la variante
de Welch.

Sin embargo, la validez de estos procedimientos requiere: *(1)* que la
variable analizada se mida en escala de razón o intervalo, *(2)* que
exista independencia entre y dentro de las muestras, *(3)* que las
distribuciones poblacionales sean aproximadamente normales, o bien que
los tamaños muestrales sean suficientemente grandes para justificar el
uso del Teorema Central del Límite, y *(4)*, en el caso específico de la
prueba *t* de Student, que las varianzas poblacionales sean homogéneas.

A continuación, se evalúa rigurosamente cada una de estas condiciones
utilizando los datos observados.

```{r p1-condiciones}
# Condición 3: Normalidad – Shapiro-Wilk
sw_A1 <- shapiro.test(muestra_A1)
sw_B1 <- shapiro.test(muestra_B1)
cat("Shapiro-Wilk  A: W =", round(sw_A1$statistic, 4),
    " p =", format(sw_A1$p.value, scientific = TRUE, digits = 4), "\n")
cat("Shapiro-Wilk  B: W =", round(sw_B1$statistic, 4),
    " p =", format(sw_B1$p.value, scientific = TRUE, digits = 4), "\n")

# Condición 4: Homocedasticidad – Levene
levene_p1 <- leveneTest(tiempo ~ version, data = df_p1)
cat("\nPrueba de Levene:\n")
print(levene_p1)
cat("Varianza A:", format(var(muestra_A1), scientific = TRUE, digits = 4), "\n")
cat("Varianza B:", format(var(muestra_B1), scientific = TRUE, digits = 4), "\n")
cat("Razón s²_A / s²_B:", round(var(muestra_A1)/var(muestra_B1), 4), "\n")
```

-   **Escala (condición 1):** Los tiempos de ejecución están medidos en
    milisegundos, por lo que corresponden a una variable cuantitativa en
    escala de razón. La variable posee cero absoluto y permite
    interpretar proporcionalidades y diferencias entre observaciones.

-   **Independencia (condición 2):** Las muestras fueron obtenidas
    mediante muestreo aleatorio simple sin reposición, de manera
    separada para cada versión del algoritmo. No existe coordinación ni
    emparejamiento entre los índices de A y B, por lo que las
    observaciones pueden considerarse independientes tanto dentro de
    cada grupo como entre grupos.

-   **Normalidad (condición 3):** No se satisface. La prueba de
    Shapiro–Wilk rechaza la hipótesis de normalidad en ambas muestras:
    versión A ($W = 0{,}8746$, $p = 0{,}0079$) y versión B
    ($W = 0{,}9070$, $p = 0{,}0412$). En ambos casos se obtiene
    $p < \alpha = 0{,}05$, por lo que existe evidencia estadísticamente
    significativa para concluir que las distribuciones no son normales.

    El estadístico $W$ observado en la versión A ($W \approx 0{,}875$)
    indica una desviación importante de normalidad, consistente con la
    curvatura observada en los gráficos Q-Q y con la fuerte asimetría
    positiva detectada en la exploración descriptiva.

    Además, los tamaños muestrales utilizados ($n_A = 23$, $n_B = 22$)
    no son lo suficientemente grandes como para invocar con confianza el
    Teorema Central del Límite.

-   **Homocedasticidad (condición 4):** La prueba de Levene produjo
    $F(1,\,43) = 1{,}7353$ con $p = 0{,}1947$, por lo que no existe
    evidencia suficiente para rechazar la igualdad de varianzas. Sin
    embargo, las varianzas muestrales difieren de manera apreciable en
    magnitud ($s_A^2 \approx 1{,}14 \times 10^{12}$ ms² y
    $s_B^2 \approx 1{,}71 \times 10^{12}$ ms²), con una razón aproximada
    de 0,67. La falta de significancia en Levene podría explicarse por
    la baja potencia estadística de la prueba bajo tamaños muestrales
    moderados. En cualquier caso, este aspecto resulta secundario, ya
    que la violación del supuesto de normalidad basta para invalidar el
    uso de la prueba *t* bajo este contexto.

Las condiciones requeridas para aplicar una prueba *t* de muestras
independientes no se satisfacen adecuadamente. La presencia de
distribuciones fuertemente asimétricas, junto con tamaños muestrales
moderados y rechazo formal de normalidad, hace inapropiado el uso de
métodos paramétricos basados en medias. En consecuencia, se utilizará la
prueba de Wilcoxon de suma de rangos como alternativa no paramétrica
válida.

**Condiciones de la prueba de Wilcoxon de suma de rangos:**

Para que la prueba de Wilcoxon de suma de rangos sea aplicable con
validez, deben cumplirse las siguientes condiciones:

1.  **Muestras independientes entre sí:** Las muestras de A y B se
    obtuvieron mediante muestreo aleatorio simple independiente, sin
    ningún mecanismo de emparejamiento entre ellas.

2.  **Variable medida en escala ordinal o superior:** Los tiempos de
    ejecución están en escala de razón, que satisface ampliamente este
    requisito mínimo.

3.  **Independencia de las observaciones dentro de cada muestra:** Cada
    tiempo de ejecución corresponde a una instancia del TSP diferente.
    No existe ninguna relación entre las observaciones de una misma
    muestra.

Todas las condiciones se cumplen. La prueba puede aplicarse con validez.

**Aplicación de la prueba estadística:**

```{r p1-prueba}
prueba_p1 <- wilcox.test(muestra_A1, muestra_B1,
                         alternative = "two.sided",
                         conf.int    = TRUE,
                         conf.level  = 0.95)
# Prueba de Wilcoxon de suma de rangos (Mann-Whitney U)
print(prueba_p1)

cat("\nEstadístico W         :", prueba_p1$statistic, "\n")
cat("p-valor               :", format(prueba_p1$p.value, digits = 6), "\n")
cat("Estimador de ubicación:", round(prueba_p1$estimate, 0), "ms\n")
cat("IC 95%                : [",
    round(prueba_p1$conf.int[1], 0), ",",
    round(prueba_p1$conf.int[2], 0), "] ms\n")
cat("\nMediana muestral A    :", median(muestra_A1), "ms\n")
cat("Mediana muestral B    :", median(muestra_B1), "ms\n")
```

**Interpretación y conclusión:**

Con un nivel de significancia $\alpha = 0{,}05$, la prueba exacta de
Wilcoxon de suma de rangos produjo un estadístico $W = 162$ y un p-valor
de $0{,}0390$. Dado que $p = 0{,}0390 < \alpha = 0{,}05$, se rechaza la
hipótesis nula $H_0{:}\ F_A(t) = F_B(t)\;\forall\,t$.

El valor observado del estadístico indica que las observaciones de la
versión A tienden a ocupar rangos considerablemente más bajos dentro del
ordenamiento conjunto de las 45 observaciones. En otras palabras, los
tiempos de ejecución de la versión A son sistemáticamente menores que
los de la versión B.

El estimador de Hodges–Lehmann para la diferencia de ubicación entre
grupos fue de $-487.810$ ms. El signo negativo indica que la versión A
presenta tiempos de ejecución inferiores a los de la versión B. En
términos prácticos, esto implica que el tiempo típico de ejecución de A
se estima en aproximadamente 487.810 ms menos que el de B.

El intervalo de confianza al 95 % para esta diferencia fue
$[-1.457.727;\ -28.112]$ ms. Como el intervalo no contiene el valor
cero, el resultado es consistente con el rechazo de la hipótesis nula y
confirma la existencia de una diferencia estadísticamente significativa
entre ambas versiones. La amplitud relativamente grande del intervalo
refleja la elevada variabilidad presente en los tiempos de ejecución,
especialmente debido a la heterogeneidad en el tamaño y complejidad de
las instancias del TSP analizadas.

Por lo tanto, existe evidencia estadísticamente significativa para
concluir que las distribuciones de los tiempos de ejecución de las
versiones A y B difieren en su ubicación. Bajo el supuesto razonable de
que ambas distribuciones poseen formas similares, esto equivale a
afirmar que las medianas poblacionales de los tiempos de ejecución son
distintas para instancias del TSP con 45 o más nodos.

**Conclusión:** Los resultados respaldan la intuición de la memorista.
La versión B del algoritmo genético presenta tiempos de ejecución
significativamente mayores que la versión A cuando se trabaja con
instancias de 45 o más nodos. La magnitud de la diferencia no solo es
estadísticamente significativa, sino también relevante desde una
perspectiva práctica y computacional, ya que implica diferencias del
orden de varios minutos por ejecución.

## Pregunta 2:

La memorista también sospecha que, al comparar las mismas instancias de
iguales características, las mejores soluciones encontradas por las
versiones A y C tienen rendimientos distintos. ¿Estará en lo cierto?
Para responder, filtren los datos para tener las instancias con 45 o más
nodos y seleccionen las columnas con el mejor rendimiento de las
versiones A y C en formato ancho. Usando como semilla el valor 54,
obtengan una muestra aleatoria de 20 instancias. Realicen un análisis
estadístico pertinente (enunciar hipótesis, revisar condiciones,
seleccionar pruebas ómnibus y post-hoc según corresponda) para responder
la pregunta planteada, utilizando pruebas no paramétricas de ser
necesario.

**Análisis de la pregunta:**

La memorista sospecha que las versiones A y C del algoritmo genético
producen porcentajes de cercanía a la solución óptima distintos cuando
se comparan las mismas instancias del TSP con 45 o más nodos. Se
enfatiza que las comparaciones se realizan sobre las mismas instancias:
es decir, para cada instancia seleccionada se dispone del resultado de
la versión A y del resultado de la versión C, formando pares naturales,
lo que justifica el uso de una prueba de muestras relacionadas.

**Obtención y manipulación de datos:**

```{r p2-datos}
# Filtrar instancias con 45 o más nodos
datos_45_p2 <- datos[datos$n.nodos >= 45, ]

cat("Instancias disponibles con n.nodos >= 45:", nrow(datos_45_p2), "\n")
cat("Rango de n.nodos en subconjunto:", range(datos_45_p2$n.nodos), "\n")

# Seleccionar columnas de mejor rendimiento versiones A y C (formato ancho)
pool_p2 <- datos_45_p2[, c("mejor.A", "mejor.C")]

# Muestra aleatoria de 20 instancias (pares emparejados)
set.seed(54)
indices_p2 <- sample(nrow(pool_p2), size = 20)
muestra_p2  <- pool_p2[indices_p2, ]
muestra_A2  <- muestra_p2$mejor.A
muestra_C2  <- muestra_p2$mejor.C

# Diferencias intra-par (A - C)
dif_p2 <- muestra_A2 - muestra_C2

# Data frame largo para visualizacion
df_p2 <- data.frame(
  rendimiento = c(muestra_A2, muestra_C2),
  version     = factor(rep(c("A", "C"), each = 20))
)

cat("\nMuestra A (n = 20):\n"); print(round(sort(muestra_A2), 4))
cat("\nMuestra C (n = 20):\n"); print(round(sort(muestra_C2), 4))
cat("\nDiferencias A - C:\n");  print(round(sort(dif_p2), 4))
```

Las 170 instancias del conjunto de datos tienen entre 50 y 130 nodos,
por lo que todas califican para el filtro de 45 o más nodos. Los
porcentajes de cercanía a la solución óptima de la versión A en la
muestra seleccionada oscilan entre 93,40 % y 99,56 %, mientras que los
de la versión C se sitúan entre 92,74 % y 99,81 %. Al calcular las
diferencias intra-par ($d_i = A_i - C_i$), se obtienen 14 diferencias
positivas (la versión A supera a C en esa instancia), 6 diferencias
negativas (C supera a A) y ningún empate exacto, con valores que van de
$-3{,}64$ a $+6{,}58$ puntos porcentuales.

**Exploración inicial:**

```{r p2-exploracion}
# Estadísticos descriptivos por versión
desc_p2 <- data.frame(
  Version = c("A", "C"),
  n       = c(length(muestra_A2), length(muestra_C2)),
  Media   = c(mean(muestra_A2),   mean(muestra_C2)),
  Mediana = c(median(muestra_A2), median(muestra_C2)),
  DE      = c(sd(muestra_A2),     sd(muestra_C2)),
  Min     = c(min(muestra_A2),    min(muestra_C2)),
  Max     = c(max(muestra_A2),    max(muestra_C2))
)
# Estadísticos descriptivos por versión:
print(desc_p2)

# Estadísticos de las diferencias
cat("\nEstadísticos de las diferencias (A - C):\n")
cat("  Media de diferencias   :", round(mean(dif_p2), 4), "\n")
cat("  Mediana de diferencias :", round(median(dif_p2), 4), "\n")
cat("  DE de diferencias      :", round(sd(dif_p2), 4), "\n")
cat("  Min diferencia         :", round(min(dif_p2), 4), "\n")
cat("  Max diferencia         :", round(max(dif_p2), 4), "\n")
cat("  Pares con A > C        :", sum(dif_p2 > 0), "de 20\n")
cat("  Pares con A < C        :", sum(dif_p2 < 0), "de 20\n")
cat("  Empates                :", sum(dif_p2 == 0), "\n")
```

La versión A presenta una media de 97,55 % y una mediana de 97,82 %,
mientras que la versión C exhibe una media de 96,53 % y una mediana de
97,02 %. La diferencia entre medianas muestrales es de 0,80 puntos
porcentuales a favor de A. Adicionalmente, la versión A muestra menor
dispersión ($DE_A = 1{,}80$ pp) que la versión C ($DE_C = 2{,}32$ pp),
lo que indica que sus resultados son más consistentes entre instancias.

En cuanto a las diferencias intra-par ($d_i = A_i - C_i$), la media es
de $1{,}017$ pp y la mediana de $0{,}755$ pp, ambas positivas, lo que
refuerza la tendencia observada a que la versión A supera a C en la
mayoría de los pares. La desviación estándar de las diferencias es de
$2{,}90$ pp, con un rango que va de $-3{,}64$ a $+6{,}58$ pp.

```{r p2-graficos, warning=FALSE}
# Boxplot comparativo
g_box_p2 <- ggboxplot(df_p2,
                      x       = "version", y = "rendimiento",
                      fill    = "version",
                      palette = c("steelblue", "forestgreen"),
                      add     = "jitter",
                      title   = "P2 – Mejor rendimiento por versión (≥45 nodos)",
                      xlab    = "Versión del algoritmo",
                      ylab    = "Cercanía a solución óptima (%)",
                      ggtheme = theme_pubr()) +
  theme(legend.position = "none")
print(g_box_p2)

# Q-Q de las diferencias (relevante para prueba de rangos con signo)
g_qq_p2 <- ggqqplot(data.frame(dif = dif_p2), x = "dif",
                    title   = "P2 – Q-Q de las diferencias (A - C)",
                    xlab    = "Cuantiles teóricos normales",
                    ylab    = "Diferencias observadas",
                    ggtheme = theme_pubr())
print(g_qq_p2)

# Histograma de las diferencias
g_hist_p2 <- gghistogram(data.frame(dif = dif_p2), x = "dif",
                         fill    = "steelblue",
                         bins    = 8,
                         add     = "mean",
                         title   = "P2 – Distribución de diferencias (A - C)",
                         xlab    = "Diferencia A - C",
                         ylab    = "Frecuencia",
                         ggtheme = theme_pubr())
print(g_hist_p2)
```

Los tres gráficos complementan y refuerzan los estadísticos
descriptivos.

-   El **boxplot comparativo** evidencia que la versión A presenta una
    mediana más alta y una caja más compacta que la versión C, cuya
    distribución se extiende considerablemente hacia valores más bajos.
    La versión C tiene una cola inferior más larga y mayor variabilidad
    global, lo que es coherente con su mayor desviación estándar.

-   El **gráfico Q-Q de las diferencias** muestra que los puntos se
    alinean de manera bastante estrecha con la recta teórica normal y
    permanecen dentro de las bandas de confianza en casi toda su
    extensión. Esto constituye evidencia visual de que las diferencias
    intra-par podrían seguir una distribución aproximadamente normal.

-   El **histograma de las diferencias** exhibe una distribución
    unimodal, con la mayor concentración de valores en el intervalo
    $[0;\,1{,}5]$ pp y colas simétricas hacia ambos lados. La línea de
    la media se ubica ligeramente a la derecha de cero, lo que es
    consistente con la tendencia a favor de la versión A observada en
    los descriptivos.

**Formulación de hipótesis:**

Sea $d_i = \text{mejor.A}_i - \text{mejor.C}_i$ la diferencia intra-par
para la instancia $i$, con $i = 1, \ldots, 20$.

$H_0$: El rendimiento medio de las mejores soluciones de la versión A es
igual al de la versión C al comparar las mismas instancias con 45 o más
nodos; la media de las diferencias intra-par es igual a cero.
$$H_0: \mu_d = 0$$

$H_A$: El rendimiento medio de las mejores soluciones difiere entre las
versiones A y C al comparar las mismas instancias con 45 o más nodos; la
media de las diferencias intra-par es distinta de cero.
$$H_A: \mu_d \neq 0$$

Se fija un nivel de significación $\alpha = 0{,}05$.

**Revisión de condiciones paramétricas:**

```{r p2-condiciones}
# Condición 3: Normalidad de las diferencias – Shapiro-Wilk
sw_dif_p2 <- shapiro.test(dif_p2)
cat("Shapiro-Wilk sobre diferencias (A - C):\n")
cat("  W =", round(sw_dif_p2$statistic, 4),
    "  p =", format(sw_dif_p2$p.value, scientific = TRUE, digits = 4), "\n")
```

-   **Escala (condición 1):** Los porcentajes de cercanía están en
    escala de intervalo, ya que las diferencias entre valores son
    cuantificables e interpretables. La condición se satisface.

-   **Pares relacionados (condición 2):** Las observaciones de las
    versiones A y C se obtuvieron sobre la misma instancia del TSP,
    formando pares naturales. La condición se satisface.

-   **Normalidad de las diferencias (condición 3):** La prueba de
    Shapiro–Wilk sobre las diferencias $d_i = A_i - C_i$ produce
    $W = 0{,}963$ y $p = 0{,}606$. Dado que $p \gg \alpha = 0{,}05$, no
    existe evidencia suficiente para rechazar la normalidad de las
    diferencias. El valor $W \approx 0{,}963$ indica alta concordancia
    entre los datos ordenados y los cuantiles esperados bajo normalidad,
    lo que es consistente con la alineación observada en el gráfico Q-Q.
    La condición se satisface.

**Conclusión:** Las tres condiciones requeridas para aplicar una prueba
t de Student para muestras pareadas se satisfacen plenamente. No es
necesario recurrir a métodos no paramétricos.

**Aplicación de la prueba estadística:**

```{r p2-prueba}
prueba_p2 <- t.test(muestra_A2, muestra_C2,
                    paired      = TRUE,
                    alternative = "two.sided",
                    conf.level  = 0.95)
# Prueba t de Student para muestras pareadas
print(prueba_p2)
cat("\nEstadístico t         :", round(prueba_p2$statistic, 4), "\n")
cat("Grados de libertad    :", prueba_p2$parameter, "\n")
cat("p-valor               :", format(prueba_p2$p.value, digits = 6), "\n")
cat("Diferencia estimada   :", round(prueba_p2$estimate, 4), "pp\n")
cat("IC 95%                : [",
    round(prueba_p2$conf.int[1], 4), ",",
    round(prueba_p2$conf.int[2], 4), "] pp\n")
cat("\nMedia muestral A      :", round(mean(muestra_A2), 4), "%\n")
cat("Media muestral C      :", round(mean(muestra_C2), 4), "%\n")
cat("Media diferencias     :", round(mean(dif_p2), 4), "pp\n")
```

**Interpretación y conclusión:**

Con un nivel de significación $\alpha = 0{,}05$, la prueba t de Student
para muestras pareadas produjo un estadístico $t(19) = 1{,}567$ y un
p-valor de $0{,}134$. Dado que $p = 0{,}134 > \alpha = 0{,}05$, no se
rechaza la hipótesis nula $H_0{:}\ \mu_d = 0$.

La diferencia estimada entre medias es de $\hat{\mu}_d = 1{,}017$ pp a
favor de la versión A, pero el intervalo de confianza al 95 % para esta
diferencia es $[-0{,}34;\; 2{,}38]$ pp. Como el intervalo contiene el
valor cero, el resultado es coherente con la no significancia
estadística: la diferencia observada es compatible con la variabilidad
esperada bajo la hipótesis de que ambas versiones tienen el mismo
rendimiento medio.

Aunque descriptivamente la versión A supera a C en 14 de los 20 pares y
presenta una media ligeramente mayor (97,55 % vs. 96,53 %), esta ventaja
no alcanza significancia estadística con el tamaño muestral disponible
($n = 20$). La elevada variabilidad de las diferencias ($DE_d = 2{,}90$
pp) en relación con su media ($\bar{d} = 1{,}02$ pp) explica la baja
potencia de la prueba para detectar una diferencia de esta magnitud.

**Conclusión:** Los datos no respaldan la intuición de la memorista. No
existe evidencia estadísticamente significativa para concluir que las
versiones A y C del algoritmo genético producen rendimientos distintos
al comparar las mismas instancias con 45 o más nodos ($t(19) = 1{,}567$,
$p = 0{,}134$). La diferencia observada podría deberse al azar muestral.

## Pregunta 3:

La memorista sospecha que hay diferencias significativas en el tiempo de
ejecución entre las versiones del algoritmo cuando las instancias de
prueba tienen 70 o más nodos. ¿Los datos respaldan la intuición de la
memorista? 

Para responder, filtren los datos para tener las instancias
con 70 o más nodos y seleccionen las columnas con los tiempos de
ejecución registrados (en formato ancho). Usando como semilla el valor
31, obtengan muestras aleatorias independientes de 17, 13 y 15 tiempos
registrados por las versiones A, B y C, respectivamente. Realicen un
análisis estadístico pertinente (enunciar hipótesis, revisar
condiciones, seleccionar pruebas ómnibus y post-hoc según corresponda)
para responder la pregunta planteada, utilizando pruebas no paramétricas
de ser necesario.

**Análisis de la pregunta:**

La memorista sospecha que existen diferencias significativas en los
tiempos de ejecución entre las tres versiones del algoritmo genético
cuando las instancias poseen 70 o más nodos. En este caso se dispone de
tres muestras independientes, una por versión, obtenidas con tamaños
distintos ($n_A = 17$, $n_B = 13$, $n_C = 15$). La comparación
simultánea de tres grupos requiere una prueba ómnibus que controle la
tasa de error global, seguida, si corresponde, de un análisis post-hoc
para identificar qué pares de versiones difieren.

**Obtención y manipulación de datos:**

```{r p3-datos}
# Filtrar instancias con 70 o más nodos
datos_70 <- datos[datos$n.nodos >= 70, ]

cat("Instancias disponibles con n.nodos >= 70:", nrow(datos_70), "\n")
cat("Rango de n.nodos en subconjunto:", range(datos_70$n.nodos), "\n")

# Pools independientes de tiempos por versión
pool_A3 <- datos_70$tiempo.A
pool_B3 <- datos_70$tiempo.B
pool_C3 <- datos_70$tiempo.C

cat("\nTiempos disponibles – Versión A:", length(pool_A3), "\n")
cat("Tiempos disponibles – Versión B:", length(pool_B3), "\n")
cat("Tiempos disponibles – Versión C:", length(pool_C3), "\n")

# Muestras aleatorias independientes con semilla 31
set.seed(31)
muestra_A3 <- sample(pool_A3, size = 17)
muestra_B3 <- sample(pool_B3, size = 13)
muestra_C3 <- sample(pool_C3, size = 15)

# Data frame largo para análisis y visualización
df_p3 <- data.frame(
  tiempo  = c(muestra_A3, muestra_B3, muestra_C3),
  version = factor(rep(c("A", "B", "C"), c(17, 13, 15)))
)

cat("\nMuestra A (n=17):\n"); print(sort(muestra_A3))
cat("\nMuestra B (n=13):\n"); print(sort(muestra_B3))
cat("\nMuestra C (n=15):\n"); print(sort(muestra_C3))
```

Las 130 instancias con 70 o más nodos corresponden a los tamaños más
grandes y complejos del conjunto de datos (entre 70 y 130 nodos), por lo
que se esperan tiempos de ejecución considerablemente mayores que los
observados en la Pregunta 1. Los tiempos de las muestras obtenidas
reflejan esta complejidad: la versión A varía entre 393.150 y 3.009.439
ms, la versión B entre 796.135 y 4.319.386 ms, y la versión C entre
451.458 y 2.433.745 ms. En todos los grupos se aprecia una dispersión
muy elevada, con rangos que abarcan más de 2 millones de milisegundos en
cada caso. A primera vista, la versión B parece presentar tiempos más
altos que las otras dos versiones, pero esta impresión debe contrastarse
formalmente.

**Exploración inicial:**

```{r p3-exploracion}
# Estadísticos descriptivos por versión
desc_p3 <- data.frame(
  Version = c("A", "B", "C"),
  n       = c(17, 13, 15),
  Media   = c(mean(muestra_A3), mean(muestra_B3), mean(muestra_C3)),
  Mediana = c(median(muestra_A3), median(muestra_B3), median(muestra_C3)),
  DE      = c(sd(muestra_A3), sd(muestra_B3), sd(muestra_C3)),
  Min     = c(min(muestra_A3), min(muestra_B3), min(muestra_C3)),
  Max     = c(max(muestra_A3), max(muestra_B3), max(muestra_C3)),
  CV      = c(sd(muestra_A3)/mean(muestra_A3),
              sd(muestra_B3)/mean(muestra_B3),
              sd(muestra_C3)/mean(muestra_C3))
)
cat("Estadísticos descriptivos por versión:\n")
print(desc_p3)
```

Los estadísticos descriptivos revelan diferencias importantes entre las
tres versiones. La versión B presenta la mayor media (2.228.934 ms
$\approx$ 37 min) y la mayor mediana (2.116.645 ms $\approx$ 35 min),
valores que aproximadamente duplican los de las versiones A y C. La
versión A muestra una media de 1.349.814 ms y una mediana de 1.087.397
ms, mientras que la versión C registra los valores centrales más bajos
(media 1.225.240 ms, mediana 958.894 ms). En términos de variabilidad
relativa, la versión A presenta el coeficiente de variación más elevado
($CV = 0{,}69$), lo que indica que su dispersión es proporcionalmente
mayor que la de B ($CV = 0{,}47$) y C ($CV = 0{,}48$), a pesar de tener
una media más baja.

```{r p3-graficos}
# Boxplot comparativo de las tres versiones
g_box_p3 <- ggboxplot(df_p3,
                      x       = "version", y = "tiempo",
                      fill    = "version",
                      palette = c("steelblue", "darkorange", "forestgreen"),
                      add     = "jitter",
                      title   = "P3 – Tiempos de ejecución por versión (≥70 nodos)",
                      xlab    = "Versión del algoritmo",
                      ylab    = "Tiempo de ejecución (ms)",
                      ggtheme = theme_pubr()) +
  theme(legend.position = "none")
print(g_box_p3)

# Q-Q plots por versión
g_qq_p3 <- ggqqplot(df_p3, x = "tiempo", facet.by = "version",
                    color   = "version",
                    palette = c("steelblue", "darkorange", "forestgreen"),
                    title   = "P3 – Gráficos Q-Q por versión",
                    xlab    = "Cuantiles teóricos normales",
                    ylab    = "Cuantiles muestrales",
                    ggtheme = theme_pubr())
print(g_qq_p3)

# Histogramas por versión
g_hist_p3 <- gghistogram(df_p3, x = "tiempo", fill = "version",
                         palette  = c("steelblue", "darkorange", "forestgreen"),
                         facet.by = "version", bins = 8, add = "mean",
                         title    = "P3 – Distribución de tiempos por versión",
                         xlab     = "Tiempo (ms)",
                         ylab     = "Frecuencia",
                         ggtheme  = theme_pubr())
print(g_hist_p3)
```

Los gráficos confirman y amplían lo observado en los estadísticos
descriptivos.

-   El **boxplot comparativo** evidencia con claridad que la versión B
    se ubica en un nivel muy superior al de A y C: su caja comienza
    aproximadamente donde terminan las cajas de las otras dos versiones,
    y su bigote superior alcanza valores cercanos a los
    $4{,}3 \times 10^6$ ms. Las versiones A y C muestran posiciones
    centrales similares, aunque A presenta una caja más amplia y mayor
    dispersión hacia los valores altos.

-   Los **gráficos Q-Q** muestran desviaciones sistemáticas respecto de
    la recta teórica normal en las tres versiones. En todos los casos se
    observa una curvatura característica de distribuciones con asimetría
    positiva: los cuantiles muestrales en los extremos superan
    ampliamente los valores esperados bajo normalidad. La desviación es
    especialmente pronunciada en las versiones A y B.

-   Los **histogramas** confirman la asimetría positiva en los tres
    grupos. La versión A concentra 6 de sus 17 observaciones en el
    intervalo más bajo y luego decrece hacia valores altos. La versión C
    presenta una distribución similar, con alta concentración en los
    rangos inferiores. La versión B muestra una distribución más
    dispersa, sin un pico tan marcado, pero con una cola derecha extensa
    que llega hasta los $4{,}3 \times 10^6$ ms.

**Formulación de hipótesis:**

$H_0$: La distribución de los tiempos de ejecución es la misma en las
tres versiones del algoritmo para instancias con 70 o más nodos; las
tres muestras independientes provienen de poblaciones con idéntica
distribución. $$H_0: F_A(t) = F_B(t) = F_C(t) \quad \forall\, t$$

$H_A$: Al menos una de las versiones presenta una distribución de
tiempos de ejecución distinta a las demás para instancias con 70 o más
nodos.
$$H_A: F_i(t) \neq F_j(t) \quad \text{para algún par } (i,j) \text{ y algún } t$$

Se fija un nivel de significación $\alpha = 0{,}05$.

**Revisión de condiciones paramétricas:**

La comparación de tres muestras independientes en una variable numérica
podría abordarse mediante un ANOVA de un factor. Este procedimiento es
la extensión paramétrica natural para comparar $k \geq 2$ grupos y
requiere el cumplimiento de tres supuestos: *(1)* variable medida en
escala de razón o intervalo, *(2)* normalidad de los residuos o de las
observaciones dentro de cada grupo y *(3)* homogeneidad de varianzas.

```{r p3-condiciones}
# Condición 3: Normalidad – Shapiro-Wilk por grupo
sw_A3 <- shapiro.test(muestra_A3)
sw_B3 <- shapiro.test(muestra_B3)
sw_C3 <- shapiro.test(muestra_C3)
cat("Shapiro-Wilk Versión A: W =", round(sw_A3$statistic, 4),
    " p =", format(sw_A3$p.value, scientific = TRUE, digits = 4), "\n")
cat("Shapiro-Wilk Versión B: W =", round(sw_B3$statistic, 4),
    " p =", format(sw_B3$p.value, scientific = TRUE, digits = 4), "\n")
cat("Shapiro-Wilk Versión C: W =", round(sw_C3$statistic, 4),
    " p =", format(sw_C3$p.value, scientific = TRUE, digits = 4), "\n")

# Condición 4: Homocedasticidad – Levene
levene_p3 <- leveneTest(tiempo ~ version, data = df_p3)
cat("\nPrueba de Levene:\n")
print(levene_p3)
```

-   **Escala (condición 1):** Los tiempos de ejecución están medidos en
    milisegundos, correspondiendo a una variable cuantitativa en
    escala de razón con cero absoluto. La condición se satisface.

-   **Independencia (condición 2):** Los índices de fila seleccionados
    para cada versión son independientes entre sí; no existe ningún
    mecanismo de emparejamiento entre grupos ni entre observaciones
    dentro del mismo grupo. La condición se satisface.

-   **Normalidad (condición 3):** La prueba de Shapiro–Wilk revela
    comportamientos distintos según la versión. La versión A obtiene
    $W = 0{,}878$ y $p = 0{,}030$, por lo que se rechaza la hipótesis
    de normalidad ($p < \alpha = 0{,}05$). Las versiones B
    ($W = 0{,}957$, $p = 0{,}705$) y C ($W = 0{,}919$, $p = 0{,}184$) no
    presentan evidencia suficiente para rechazar la normalidad. Sin
    embargo, basta con que uno de los grupos viole el supuesto para
    que el ANOVA de un factor quede invalidado. Además, los tamaños
    muestrales pequeños ($n_A = 17$, $n_B = 13$, $n_C = 15$) no son
    suficientes para invocar el Teorema Central del Límite en presencia
    de la asimetría positiva observada en los histogramas y gráficos
    Q-Q. La condición no se satisface.

-   **Homocedasticidad (condición 4):** La prueba de Levene produce
    $F(2,\,42) = 1{,}350$ con $p = 0{,}270$, por lo que no existe
    evidencia para rechazar la igualdad de varianzas entre los tres
    grupos. Esta condición se satisface; sin embargo, resulta secundaria
    dado que la violación del supuesto de normalidad ya descarta el
    ANOVA.

Las condiciones requeridas para aplicar un ANOVA de un
factor no se satisfacen adecuadamente, debido al rechazo del supuesto de
normalidad en la versión A. En consecuencia, se utilizará la prueba de
Kruskal–Wallis como alternativa no paramétrica válida para la
comparación de tres muestras independientes.

**Condiciones de la prueba de Kruskal–Wallis:**

La prueba de Kruskal–Wallis es la generalización no paramétrica del
ANOVA de un factor. Sus condiciones de aplicación son:

1.  **Variable en escala ordinal o superior:** Los tiempos de ejecución
    en milisegundos cumplen ampliamente este requisito.

2.  **Muestras independientes entre grupos:** Garantizado por el diseño
    de muestreo aleatorio independiente para cada versión.

3.  **Al menos cinco observaciones por grupo:** Con $n_A = 17$,
    $n_B = 13$ y $n_C = 15$, esta condición se satisface holgadamente.

Todas las condiciones se cumplen. La prueba puede aplicarse con validez.

**Aplicación de la prueba estadística:**

```{r p3-prueba}
# Prueba ómnibus: Kruskal-Wallis
prueba_p3 <- kruskal.test(tiempo ~ version, data = df_p3)

# Prueba de Kruskal-Wallis
print(prueba_p3)
cat("\nEstadístico H:", round(prueba_p3$statistic, 4), "\n")
cat("Grados de libertad:", prueba_p3$parameter, "\n")
cat("p-valor:", format(prueba_p3$p.value, digits = 6), "\n")
```

Con $H(2) = 7{,}744$ y $p = 0{,}021 < \alpha = 0{,}05$, la prueba de
Kruskal–Wallis rechaza la hipótesis nula de igualdad distribucional
entre los tres grupos. Existe evidencia estadísticamente significativa
de que al menos una versión presenta una distribución de tiempos de
ejecución distinta a las demás para instancias con 70 o más nodos. Los
rangos promedio por versión son: A = 19,82, B = 31,54 y C = 19,20, lo
que indica que la versión B tiende a ocupar posiciones considerablemente
más altas en el ordenamiento conjunto de las 45 observaciones. Dado que
el omnibus es significativo, se procede con el análisis post-hoc para
identificar qué pares de versiones difieren.

**Análisis post-hoc (prueba de Dunn con corrección de Holm):**

```{r p3-posthoc}
# Post-hoc de Dunn con corrección de Holm (si KW es significativo)

# Prueba post-hoc de Dunn con corrección de Holm
posthoc_p3 <- dunn.test(df_p3$tiempo, df_p3$version,
                        method = "holm", kw = TRUE, label = TRUE,
                        wrap = FALSE, table = TRUE)

# Rangos promedio por grupo (referencia descriptiva)
cat("\nRangos promedio por versión:\n")
rangos_p3 <- rank(df_p3$tiempo)
rango_medio <- tapply(rangos_p3, df_p3$version, mean)
print(round(rango_medio, 2))
```

**Interpretación y conclusión:**

La prueba post-hoc de Dunn con corrección de Holm revela que:

-   **B vs. A** ($z = -2{,}421$, $p_{Holm} = 0{,}016$): diferencia
    estadísticamente significativa. La versión B presenta rangos
    sistemáticamente más altos que la versión A, lo que indica tiempos
    de ejecución mayores.

-   **B vs. C** ($z = 2{,}479$, $p_{Holm} = 0{,}020$): diferencia
    estadísticamente significativa. La versión B también presenta
    rangos significativamente más altos que la versión C.

-   **A vs. C** ($z = 0{,}134$, $p_{Holm} = 0{,}447$): diferencia no
    significativa. No existe evidencia suficiente para concluir que
    las versiones A y C difieren en su distribución de tiempos de
    ejecución.

Los rangos promedio consolidan este patrón: C (19,20) $\approx$ A
(19,82) $\ll$ B (31,54). Las versiones A y C se ubican en posiciones
similares dentro del ordenamiento conjunto, mientras que la versión B se
desplaza consistentemente hacia los rangos superiores.

**Conclusión:** Los datos respaldan parcialmente la
intuición de la memorista. Existe evidencia estadísticamente
significativa de que la versión B del algoritmo genético produce tiempos
de ejecución significativamente mayores que las versiones A y C cuando
las instancias tienen 70 o más nodos ($H(2) = 7{,}744$, $p = 0{,}021$).
Sin embargo, no se detecta diferencia significativa entre las versiones
A y C ($p_{Holm} = 0{,}447$), por lo que ambas presentan un rendimiento
temporal equivalente en este rango de complejidad.


## Pregunta 4:

La memorista también sospecha que, al comparar las mismas instancias con
iguales características, las mejores soluciones encontradas por las
diferentes versiones del algoritmo tienen rendimientos distintos.
¿Estará en lo cierto?

Para responder, filtren los datos para tener las
instancias con 70 o más nodos y seleccionen las columnas con los mejores
rendimientos registrados. Usando como semilla el valor 71, obtengan una
muestra aleatoria de 21 instancias. Realicen un análisis estadístico
pertinente (enunciar hipótesis, revisar condiciones, seleccionar pruebas
ómnibus y post-hoc según corresponda) para responder la pregunta
planteada, utilizando pruebas no paramétricas de ser necesario.

**Análisis de la pregunta:**

La memorista sospecha que las tres versiones del algoritmo genético
producen porcentajes de cercanía a la solución óptima distintos cuando
se comparan sobre las mismas instancias con 70 o más nodos. Al igual
que en la Pregunta 2, se especifica que las mismas instancias
deben evaluarse con las tres versiones. Con tres condiciones y
medidas repetidas, la prueba ómnibus corresponde a la prueba de
Friedman, seguida de un análisis post-hoc por pares si el omnibus
resulta significativo.

**Obtención y manipulación de datos:**

```{r p4-datos}
# Filtrar instancias con 70 o más nodos
datos_70_p4 <- datos[datos$n.nodos >= 70, ]

cat("Instancias disponibles con n.nodos >= 70:", nrow(datos_70_p4), "\n")
cat("Rango de n.nodos en subconjunto:", range(datos_70_p4$n.nodos), "\n")

# Seleccionar columnas de mejor rendimiento de las tres versiones
pool_p4 <- datos_70_p4[, c("mejor.A", "mejor.B", "mejor.C")]

# Muestra aleatoria de 21 instancias (con sus tres observaciones)
set.seed(71)
indices_p4 <- sample(nrow(pool_p4), size = 21)
muestra_p4 <- pool_p4[indices_p4, ]

# Vectores por versión
muestra_A4 <- muestra_p4$mejor.A
muestra_B4 <- muestra_p4$mejor.B
muestra_C4 <- muestra_p4$mejor.C

# Data frame largo para análisis y visualización
df_p4_largo <- data.frame(
  rendimiento = c(muestra_A4, muestra_B4, muestra_C4),
  version     = factor(rep(c("A", "B", "C"), each = 21)),
  instancia   = factor(rep(1:21, times = 3))
)

cat("\nRendimientos versión A (n=21):\n"); print(round(sort(muestra_A4), 4))
cat("\nRendimientos versión B (n=21):\n"); print(round(sort(muestra_B4), 4))
cat("\nRendimientos versión C (n=21):\n"); print(round(sort(muestra_C4), 4))
```

Las 130 instancias con 70 o más nodos conforman el subconjunto de mayor
complejidad del conjunto de datos. La muestra de 21 instancias
seleccionadas cubre el rango completo de tamaños disponibles (70–130
nodos), y para cada una se dispone del porcentaje de cercanía a la
solución óptima de las tres versiones del algoritmo. A primera vista, la
versión A concentra sus valores en el tramo superior (entre 94,99 % y
99,87 %), mientras que la versión B presenta los rendimientos más bajos
y mayor dispersión (entre 85,99 % y 98,84 %), con varios valores por
debajo del 93 %. La versión C ocupa una posición intermedia (entre 90,74
% y 99,44 %). Este patrón inicial sugiere que las tres versiones podrían
diferir en su distribución de rendimientos, lo que se contrastará
formalmente mediante la prueba estadística.

**Exploración inicial:**

```{r p4-exploracion}
# Estadísticos descriptivos por versión
desc_p4 <- data.frame(
  Version = c("A", "B", "C"),
  n       = rep(21, 3),
  Media   = c(mean(muestra_A4), mean(muestra_B4), mean(muestra_C4)),
  Mediana = c(median(muestra_A4), median(muestra_B4), median(muestra_C4)),
  DE      = c(sd(muestra_A4), sd(muestra_B4), sd(muestra_C4)),
  Min     = c(min(muestra_A4), min(muestra_B4), min(muestra_C4)),
  Max     = c(max(muestra_A4), max(muestra_B4), max(muestra_C4))
)
cat("Estadísticos descriptivos por versión:\n")
print(desc_p4)
```

Los estadísticos descriptivos muestran un patrón claro y ordenado entre
las tres versiones. La versión A presenta el mayor rendimiento promedio
(97,68 %) y la menor variabilidad ($DE = 1{,}35$ pp), lo que indica
resultados consistentemente altos en las instancias evaluadas. La
versión C ocupa la posición intermedia con una media de 96,50 % y una
desviación estándar de 2,15 pp. La versión B registra el rendimiento más
bajo (media 94,46 %, mediana 95,10 %) y la mayor dispersión
($DE = 3{,}40$ pp), con valores que descienden hasta 85,99 %. La
diferencia entre medianas es de 2,70 pp entre A y B, 0,68 pp entre A y
C, y 2,02 pp entre C y B. La menor variabilidad de A respecto a B y C
sugiere que esta versión es además la más estable en términos de calidad
de solución.

```{r p4-graficos}
# Boxplot comparativo
g_box_p4 <- ggboxplot(df_p4_largo,
                      x       = "version", y = "rendimiento",
                      fill    = "version",
                      palette = c("steelblue", "darkorange", "forestgreen"),
                      add     = "jitter",
                      title   = "P4 – Mejor rendimiento por versión (≥70 nodos)",
                      xlab    = "Versión del algoritmo",
                      ylab    = "Cercanía a solución óptima (%)",
                      ggtheme = theme_pubr()) +
  theme(legend.position = "none")
print(g_box_p4)

# Q-Q plots por versión
g_qq_p4 <- ggqqplot(df_p4_largo, x = "rendimiento", facet.by = "version",
                    color   = "version",
                    palette = c("steelblue", "darkorange", "forestgreen"),
                    title   = "P4 – Gráficos Q-Q por versión",
                    xlab    = "Cuantiles teóricos normales",
                    ylab    = "Cuantiles muestrales",
                    ggtheme = theme_pubr())
print(g_qq_p4)
```

Los gráficos complementan los estadísticos descriptivos y aportan
información sobre la forma de las distribuciones.

-   El **boxplot comparativo** evidencia con claridad el ordenamiento A
    $>$ C $>$ B en términos de rendimiento. La caja de la versión A es
    compacta y se ubica en el tramo superior del eje (entre
    aproximadamente 97 % y 99 %), mientras que la versión B presenta una
    caja más amplia desplazada hacia valores bajos, con bigote inferior
    largo y un valor atípico cercano al 86 %. La versión C muestra una
    posición intermedia con dispersión moderada y un valor atípico
    aislado alrededor del 91 %.

-   Los **gráficos Q-Q** permiten evaluar el supuesto de normalidad por
    versión. La versión A muestra una alineación muy estrecha con la
    recta teórica en prácticamente toda su extensión, lo que es
    consistente con una distribución aproximadamente normal. La versión
    B presenta desviaciones en la cola inferior (puntos por debajo de la
    recta), indicando la presencia de valores bajos más extremos que los
    esperados bajo normalidad. La versión C exhibe un comportamiento
    similar aunque más moderado, con leve desviación en la cola
    izquierda.

**Formulación de hipótesis:**

$H_0$: La distribución del mejor rendimiento es la misma en las tres
versiones del algoritmo cuando se comparan las mismas instancias con 70
o más nodos; los tratamientos no producen efecto sobre la distribución
de los rendimientos. $$H_0: F_A(t) = F_B(t) = F_C(t) \quad \forall\, t$$

$H_A$: Al menos una versión presenta una distribución de rendimientos
distinta a las demás cuando se comparan las mismas instancias con 70 o
más nodos.
$$H_A: F_i(t) \neq F_j(t) \quad \text{para algún par } (i,j) \text{ y algún } t$$

Se fija un nivel de significación $\alpha = 0{,}05$.

**Revisión de condiciones paramétricas:**

Con tres condiciones relacionadas y medidas repetidas por bloque, la
alternativa paramétrica sería el ANOVA de medidas repetidas de un
factor. Este procedimiento requiere que *(1)* la variable esté en escala
de intervalo o razón, *(2)* las observaciones sean independientes entre
bloques, *(3)* las distribuciones dentro de cada condición sean
aproximadamente normales y *(4)* se satisfaga la esfericidad (igualdad
de varianzas de las diferencias entre pares de condiciones).

```{r p4-condiciones}
# Condición 3: Normalidad por versión – Shapiro-Wilk
sw_A4 <- shapiro.test(muestra_A4)
sw_B4 <- shapiro.test(muestra_B4)
sw_C4 <- shapiro.test(muestra_C4)
cat("Shapiro-Wilk Versión A: W =", round(sw_A4$statistic, 4),
    " p =", format(sw_A4$p.value, scientific = TRUE, digits = 4), "\n")
cat("Shapiro-Wilk Versión B: W =", round(sw_B4$statistic, 4),
    " p =", format(sw_B4$p.value, scientific = TRUE, digits = 4), "\n")
cat("Shapiro-Wilk Versión C: W =", round(sw_C4$statistic, 4),
    " p =", format(sw_C4$p.value, scientific = TRUE, digits = 4), "\n")
```

-   **Escala (condición 1):** Los porcentajes de cercanía a la solución
    óptima están en escala de intervalo, ya que las diferencias
    entre valores son cuantificables e interpretables. La condición se
    satisface.

-   **Independencia entre bloques (condición 2):** Las 21 instancias del
    TSP seleccionadas son independientes entre sí. No existe ninguna
    relación entre distintas instancias. La condición se satisface.

-   **Normalidad (condición 3):** La prueba de Shapiro–Wilk aplicada a
    cada versión produce resultados heterogéneos. La versión A no
    presenta evidencia de no normalidad ($W = 0{,}962$, $p = 0{,}563$).
    Sin embargo, la versión B obtiene $W = 0{,}899$ y $p = 0{,}033$, y
    la versión C obtiene $W = 0{,}855$ y $p = 0{,}005$: en ambos casos
    $p < \alpha = 0{,}05$, por lo que se rechaza la hipótesis de
    normalidad. El rechazo en dos de los tres grupos invalida el ANOVA
    de medidas repetidas, independientemente de que A cumpla el
    supuesto. Lo observado es coherente con las desviaciones en las
    colas inferiores detectadas en los gráficos Q-Q. La condición no
    se satisface.

Las condiciones requeridas para el ANOVA de medidas
repetidas no se satisfacen, debido al rechazo del supuesto de normalidad
en las versiones B y C. En consecuencia, se utilizará la prueba de
Friedman como alternativa no paramétrica válida para la comparación de
tres tratamientos en un diseño de bloques completos aleatorizados.

**Condiciones de la prueba de Friedman:**

1.  **Diseño de bloques completos aleatorizados:** Cada bloque
    (instancia) contiene exactamente una observación por condición
    (versión). Con 21 instancias y 3 versiones, la matriz de datos tiene
    dimensiones $21 \times 3$. La condición se satisface por diseño.

2.  **Variable en escala ordinal o superior:** Los porcentajes de
    cercanía están en escala de intervalo, que supera el requisito
    mínimo.

3.  **Independencia entre bloques:** Las instancias del TSP son
    independientes entre sí; no existe relación entre distintas
    instancias.

Todas las condiciones se cumplen, por lo que la prueba puede aplicarse con validez.


**Aplicación de la prueba estadística:**

```{r p4-prueba}
# Prueba ómnibus: Friedman
# Se construye la matriz de datos con filas = bloques, columnas = tratamientos
matriz_p4 <- as.matrix(muestra_p4)

prueba_p4 <- friedman.test(matriz_p4)

# Prueba de Friedman
print(prueba_p4)
cat("\nEstadístico chi-cuadrado:", round(prueba_p4$statistic, 4), "\n")
cat("Grados de libertad:", prueba_p4$parameter, "\n")
cat("p-valor:", format(prueba_p4$p.value, digits = 6), "\n")

# Rangos promedio por versión 
cat("\nRangos promedio por versión (dentro de cada bloque):\n")
rangos_bloque <- t(apply(matriz_p4, 1, rank))
rango_medio_p4 <- colMeans(rangos_bloque)
names(rango_medio_p4) <- c("A", "B", "C")
print(round(rango_medio_p4, 4))
```

Con $\chi^2(2) = 22{,}952$ y
$p = 1{,}04 \times 10^{-5} \ll \alpha = 0{,}05$, la prueba de Friedman
rechaza la hipótesis nula de igualdad distribucional entre las tres
versiones. La evidencia es muy sólida: existe una diferencia altamente
significativa en los rendimientos de las versiones del algoritmo al
comparar las mismas instancias con 70 o más nodos. Los rangos promedio
dentro de cada bloque confirman el ordenamiento A (2,714) $>$ C (2,048)
$>$ B (1,238): la versión A tiende a ocupar el primer lugar en la
mayoría de los bloques, mientras que la versión B ocupa sistemáticamente
el último. Dado que el omnibus es significativo, se procede con el
análisis post-hoc para determinar qué pares de versiones difieren entre
sí.

**Análisis post-hoc (Wilcoxon por pares con corrección de Holm):**

```{r p4-posthoc, warning=FALSE}
# Post-hoc: prueba de Wilcoxon de rangos con signo por cada par de versiones,
# con corrección de Holm para comparaciones múltiples
posthoc_p4 <- pairwise.wilcox.test(
  x               = df_p4_largo$rendimiento,
  g               = df_p4_largo$version,
  paired          = TRUE,
  p.adjust.method = "holm"
)
print(posthoc_p4)

# Estimadores de Hodges-Lehmann para cada par
cat("\nEstimadores de Hodges-Lehmann (diferencia de ubicación):\n")
hl_AB <- wilcox.test(muestra_A4, muestra_B4, paired = TRUE,
                     conf.int = TRUE, conf.level = 0.95)
hl_AC <- wilcox.test(muestra_A4, muestra_C4, paired = TRUE,
                     conf.int = TRUE, conf.level = 0.95)
hl_BC <- wilcox.test(muestra_B4, muestra_C4, paired = TRUE,
                     conf.int = TRUE, conf.level = 0.95)
cat("A vs B: estimador =", round(hl_AB$estimate, 4),
    "  IC 95%: [", round(hl_AB$conf.int[1], 4), ",",
    round(hl_AB$conf.int[2], 4), "]\n")
cat("A vs C: estimador =", round(hl_AC$estimate, 4),
    "  IC 95%: [", round(hl_AC$conf.int[1], 4), ",",
    round(hl_AC$conf.int[2], 4), "]\n")
cat("B vs C: estimador =", round(hl_BC$estimate, 4),
    "  IC 95%: [", round(hl_BC$conf.int[1], 4), ",",
    round(hl_BC$conf.int[2], 4), "]\n")
```

**Interpretación y conclusión:**

La prueba post-hoc de Wilcoxon por pares con corrección de Holm revela
diferencias significativas en los tres pares de comparación:

-   **A vs. B** ($p_{Holm} = 2{,}9 \times 10^{-6}$): diferencia
    altamente significativa. El estimador de Hodges–Lehmann indica
    que la versión A supera a la versión B en $2{,}615$ pp de
    rendimiento en la misma instancia (IC 95 %: $[1{,}69;\; 4{,}22]$
    pp). Al no contener el cero, el intervalo confirma que esta
    diferencia es estadísticamente robusta.

-   **A vs. C** ($p_{Holm} = 0{,}042$): diferencia estadísticamente
    significativa. La versión A supera a la versión C en $1{,}045$ pp
    (IC 95 %: $[0{,}02;\; 2{,}27]$ pp). Aunque la diferencia es más
    moderada y el intervalo apenas excluye el cero, existe evidencia
    suficiente para concluir que A produce mejores rendimientos que C.

-   **B vs. C** ($p_{Holm} = 0{,}004$): diferencia estadísticamente
    significativa. El estimador de $-1{,}515$ pp indica que la versión
    C supera a la versión B (IC 95 %: $[-2{,}71;\; -0{,}88]$ pp). La
    comparación B–C empleó una aproximación normal en lugar del método
    exacto debido a la presencia de empates en las diferencias
    intra-par, lo que no afecta la validez de las conclusiones dado el
    tamaño del efecto observado.

El ordenamiento completo es A $>$ C $>$ B, con cada par
significativamente distinto del siguiente.

**Conclusión:** Los datos respaldan la intuición de la
memorista. Existe evidencia estadísticamente significativa de que las
tres versiones del algoritmo genético producen rendimientos distintos al
comparar las mismas instancias con 70 o más nodos
($\chi^2(2) = 22{,}952$, $p = 1{,}04 \times 10^{-5}$). La versión A es
la que alcanza sistemáticamente la mayor cercanía a la solución óptima,
seguida de la versión C y, finalmente, la versión B. La diferencia más
pronunciada ocurre entre A y B (\~2,6 pp), que en el contexto del TSP
puede representar una diferencia sustancial en la calidad de las rutas
encontradas para instancias de alta complejidad.

