---
title: "EI-EP07-respuesta-equipo-7"
author: "-"
date: "2026-05-12"
output:
  html_document:
    toc: true # Activa la tabla de contenidos (índice)
    toc_float: true # Permite que el índice se mueva al hacer scroll
    toc_depth: 3 # Define la cantidad de niveles de títulos
    theme: flatly # Tema visual (bootstrap)
    highlight: tango # Define el estilo del código (colores)
    df_print: paged # Hace paginado al mostrar data frames
---

```{r setup, include=FALSE}
knitr::opts_chunk$set(
  echo      = TRUE, # Muestra código R en el documento
  warning   = FALSE, # Oculta advertencias
  message   = FALSE, # Oculta mensajes (como los de carga de paquetes)
  fig.align = "center", # Centra imágenes
  fig.width = 7,
  fig.height = 4 # Parámetros para el tamaño de gráficas
)
```


---

# Contexto

En el trabajo de título de una estudiante del DIINF se reportan tiempos de ejecución (en milisegundos) y la cercanía con la solución óptima (en por ciento) de la mejor solución encontrada con tres versiones de un algoritmo genético para resolver instancias del problema del vendedor viajero disponibles en repositorios públicos. Ahora debe enfrentar el análisis de estos datos, por que está solicitando ayuda de las y los estudiantes de Estadística Inferencial.

En el contexto de este estudio, realizaremos las siguientes actividades:

* Copiar los enunciados de las preguntas asignadas como comentarios de un script R.
* Obtener los datos, disponibles en el archivo "EP07 Datos.csv", desde el directorio compartido correspondiente.
* Familiarizarse con los datos entregados y obtener las muestras indicadas.
* Enunciar las hipótesis nula y alternativa que permitan responder las preguntas planteadas.
* Argumentar o escribir código R para verificar que no se cumplen las condiciones para pruebas paramétricas con validez para el caso en estudio.
* Adaptar las hipótesis a contrastar de acuerdo al método solicitado en cada caso.
* Escribir código R para realizar los análisis estadísticos para datos problemáticos solicitados.
* Redactar la respuesta a la pregunta planteada en base a los resultados del análisis realizado.


# Pregunta 1

> **Observando los datos, la memorista sospecha que hay diferencias significativas en el tiempo de ejecución entre las versiones B y C del algoritmo cuando las instancias tienen 60 o más nodos. ¿Los datos respaldan la intuición de la memorista?
Para responder, filtren los datos para tener las instancias con 60 o más nodos y seleccionen las columnas de los tiempos de ejecución de las versiones B y C en formato ancho. Usando como semilla el valor 71, obtenga muestras aleatorias independientes de 22 tiempos registrados por la versión B y 19 tiempos registrados por la versión C del algoritmo. Realicen un análisis estadístico pertinente (enunciar hipótesis, revisar condiciones, seleccionar pruebas ómnibus y post-hoc según corresponda) para responder la pregunta planteada, utilizando pruebas no paramétricas de ser necesario.**

## Selección de la prueba

La variable dependiente es el tiempo de ejecución (numérica, escala de razón) y la variable independiente es la versión del algoritmo (categórica, 2 niveles: B y C). El enunciado pide tomar muestras aleatorias independientes de tamaños distintos (22 y 19), por lo que se trata de dos muestras independientes. La prueba paramétrica candidata sería la t de Student para dos muestras independientes; su alternativa no paramétrica es la prueba de suma de rangos de Wilcoxon (Mann-Whitney), que se aplicará si no se cumple la condición de normalidad.

Las condiciones para aplicar la prueba de Wilcoxon-Mann-Whitney se cumplen, ya que la escala de la variable dependiente (tiempo) es superior a la ordinal requerida y las observaciones son independientes entre sí debido al diseño aleatorio del muestreo.

## Formulación de hipótesis

Las hipótesis a contrastar son:

H0: No hay diferencia en los tiempos de ejecución de las versiones B y C del algoritmo para instancias con 60 o más nodos (las distribuciones son iguales).  
HA: Sí hay diferencia en los tiempos de ejecución de las versiones B y C del algoritmo para instancias con 60 o más nodos (las distribuciones son distintas).

## Prueba estadística

```{r}
library("dplyr")
library("ggpubr")

alfa <- 0.05

# Carga de datos
datos <- read.csv("EP07 Datos.csv", stringsAsFactors = TRUE)

# Filtramos y seleccionamos las columnas a utilizar (estarán en formato ancho)
datos_filtradosP1 <- datos |>
  filter(n.nodos >= 60) |>
  select(instancia, n.nodos, tiempo.B, tiempo.C)

print(head(datos_filtradosP1))
```
Vemos que los datos están correctos, ahora tomamos muestras independientes.

```{r}
# Semilla solicitada
set.seed(71)

muestra_B1 <- datos_filtradosP1 |>
  pull(tiempo.B) |>
  sample(size = 22)

muestra_C1 <- datos_filtradosP1 |>
  pull(tiempo.C) |>
  sample(size = 19)
```
Muestra B
```{r}
print(muestra_B1)
```
Muestra C
```{r}
print(muestra_C1)
```

Antes de elegir entre la prueba paramétrica (t de Student) y la no paramétrica (Wilcoxon-Mann-Whitney). Debemos verificar normalidad. Como las muestras no son muy grandes, utilzamos el test de Shapiro-Wilk.

```{r}
shapiro.test(muestra_B1)
shapiro.test(muestra_C1)
```
La muestra C no cumple normalidad ya que **p-value = 0.03397 < 0.05 = alfa**, por lo que debemos usar la prueba no paramétrica Wilcoxon-Mann-Whitney

```{r}
# Wilcoxon-Mann-Whitney
pruebaP1 <- wilcox.test(muestra_B1, muestra_C1,
                      alternative = "two.sided",
                      paired      = FALSE,
                      conf.level  = 1 - alfa)

print(pruebaP1)
```

## Conclusión

Como **p-value = 0.004126 < 0.05 = alfa**, existe evidencia estadística suficiente para rechazar la hipótesis nula. Podemos concluir con un 95% de confianza que existen diferencias significativas en el tiempo de ejecución entre las versiones B y C del algoritmo para instancias con 60 o más nodos, la intuición de la memorista estaba correcta.

Como en esta prueba comparamos solo dos grupos, no corresponde aplicar un análisis post-hoc.

# Pregunta 2

> **La memorista también sospecha que, al comparar las mismas instancias de iguales características, las mejores soluciones encontradas por las versiones B y C tienen rendimientos distintos. ¿Estará en lo cierto?
Para responder, filtren los datos para tener las instancias con 60 o más nodos y seleccionen las columnas con el mejor rendimiento de las versiones B y C en formato ancho. Usando como semilla el valor 33, obtengan una muestra aleatoria de 20 instancias. Realicen un análisis estadístico pertinente (enunciar hipótesis, revisar condiciones, seleccionar pruebas ómnibus y post-hoc según corresponda) para responder la pregunta planteada, utilizando pruebas no paramétricas de ser necesario.**

## Selección de la prueba

La variable dependiente es la cercanía con la solución óptima (numérica, expresada en porcentaje) y la variable independiente es la versión del algoritmo (categórica, 2 niveles: B y C). Como el enunciado pide comparar el rendimiento sobre las mismas instancias, cada instancia aporta un valor para B y otro para C, por lo que los datos son pareados, asumiendo que los pares son independientes entre sí al ser elegidos aleatoriamente. La prueba paramétrica candidata es la t de Student para muestras pareadas; su alternativa no paramétrica es la prueba de rangos con signo de Wilcoxon, que se aplicará si no se cumple la normalidad de las diferencias.

Las condiciones para t pareada se cumplen. Ya que los pares de observaciones son
independientes entre sí dado el muestreo aleatorio. La variable dependiente
es de escala de razón. La normalidad de las diferencias se verificará
mediante Shapiro-Wilk.

## Formulación de hipótesis

Las hipótesis a contrastar son:

H0: No existen diferencias en el rendimiento de las mejores soluciones encontradas por las versiones B y C del algoritmo para las mismas instancias con 60 o más nodos.  
HA: Existen diferencias en el rendimiento de las mejores soluciones encontradas por las versiones B y C del algoritmo para las mismas instancias con 60 o más nodos.

Matemáticamente, siendo $\mu_d$ la media de las diferencias pareadas mejor.B - mejor.C:

$$
H_0: \mu_d = 0
$$

$$
H_A: \mu_d \neq 0
$$

## Prueba estadística

```{r}

alfa <- 0.05

# Filtramos y seleccionamos las columnas a utilizar (estarán en formato ancho)
datos_filtradosP2 <- datos |>
  filter(n.nodos >= 60) |>
  select(instancia, n.nodos, mejor.B, mejor.C)

print(head(datos_filtradosP2))
```

Vemos que los datos están correctos, ahora tomamos una muestra aleatoria de 20 instancias. Como queremos comparar las mismas instancias bajo ambas versiones (datos pareados), muestreamos filas completas en vez de cada columna por separado.

```{r}
# Semilla solicitada
set.seed(33)

muestraP2 <- datos_filtradosP2 |>
  sample_n(size = 20)

muestra_B2 <- muestraP2 |> pull(mejor.B)
muestra_C2 <- muestraP2 |> pull(mejor.C)
```

Muestra B
```{r}
print(muestra_B2)
```

Muestra C
```{r}
print(muestra_C2)
```

Antes de elegir entre la prueba paramétrica (t de Student para muestras pareadas) y la no paramétrica (rangos con signo de Wilcoxon). Debemos verificar normalidad. En este caso, como las muestras son pareadas, lo que importa es la normalidad de las diferencias. Aplicamos el test de Shapiro-Wilk sobre ellas.

```{r}
diferencias <- muestra_B2 - muestra_C2
shapiro.test(diferencias)
```

Las diferencias cumplen normalidad ya que **p-value = 0.8077 > 0.05 = alfa**, por lo que debemos usar la prueba t para muestras pareadas.

```{r}
# t test para muestras pareadas
pruebaP2 <- t.test(muestra_B2, muestra_C2,
                   paired = TRUE,
                   alternative = "two.sided",
                   conf.level = 1 - alfa)

print(pruebaP2)
```

## Conclusión

Como **p-value = 0.02461 < 0.05 = alfa**, existe evidencia estadística suficiente para rechazar la hipótesis nula. Podemos concluir con un 95% de confianza que existen diferencias significativas en el rendimiento de las mejores soluciones encontradas por las versiones B y C del algoritmo para las mismas instancias con 60 o más nodos, respaldando la sospecha de la memorista.

Como en esta prueba comparamos solo dos grupos, no corresponde aplicar un análisis post-hoc.

# Pregunta 3

> **La memorista sospecha que hay diferencias significativas en el tiempo de ejecución entre las versiones del algoritmo cuando las instancias de prueba tienen 60 o más nodos. ¿Los datos respaldan la intuición de la memorista?
Para responder, filtren los datos para tener las instancias con 60 o más nodos y seleccionen las columnas con los tiempos de ejecución registrados (en formato ancho). Usando como semilla el valor 31, obtengan muestras aleatorias independientes de 15, 14 y 13 tiempos registrados por las versiones A, B y C, respectivamente. Realicen un análisis estadístico pertinente (enunciar hipótesis, revisar condiciones, seleccionar pruebas ómnibus y post-hoc según corresponda) para responder la pregunta planteada, utilizando pruebas no paramétricas de ser necesario. **

## Selección de la prueba

La variable dependiente es el tiempo de ejecución (numérica, escala de razón) y la variable independiente es la versión del algoritmo (categórica, 3 niveles: A, B y C). El enunciado pide tomar muestras aleatorias independientes de tamaños distintos (15, 14 y 13), por lo que se trata de tres muestras independientes desbalanceadas. La prueba paramétrica candidata sería ANOVA de una vía para muestras independientes. La alternativa no paramétrica es la prueba de Kruskal-Wallis, que se aplicará si no se cumple la condición de normalidad. Las condiciones para aplicar la prueba de Kruskal-Wallis se cumplen, ya que la escala de la variable dependiente (tiempo medido en segundos) es superior a la ordinal requerida, y las observaciones son independientes entre sí debido al diseño aleatorio del muestreo

## Formulación de hipótesis

Las hipótesis a contrastar son:

H0: No hay diferencias en los tiempos de ejecución entre las versiones A, B y C del algoritmo para instancias con 60 o más nodos (las distribuciones son iguales).  
HA: Al menos una versión presenta tiempos de ejecución distintos a los de las otras versiones para instancias con 60 o más nodos.

## Prueba estadística

```{r}

alfa <- 0.05

# Filtramos y seleccionamos las columnas a utilizar (estarán en formato ancho)
datos_filtradosP3 <- datos |>
  filter(n.nodos >= 60) |>
  select(instancia, n.nodos, tiempo.A, tiempo.B, tiempo.C)

print(head(datos_filtradosP3))
```

Vemos que los datos están correctos, ahora tomamos muestras independientes.

```{r}
# Semilla solicitada
set.seed(31)

muestra_A3 <- datos_filtradosP3 |>
  pull(tiempo.A) |>
  sample(size = 15)

muestra_B3 <- datos_filtradosP3 |>
  pull(tiempo.B) |>
  sample(size = 14)

muestra_C3 <- datos_filtradosP3 |>
  pull(tiempo.C) |>
  sample(size = 13)
```

Muestra A
```{r}
print(muestra_A3)
```

Muestra B
```{r}
print(muestra_B3)
```

Muestra C
```{r}
print(muestra_C3)
```

Debemos verificar normalidad. Como las muestras no son muy grandes, utilizamos el test de Shapiro-Wilk y gráficos para analizar los datos. 


```{r}

datos_largoP3 <- data.frame(
  tiempo  = c(muestra_A3, muestra_B3, muestra_C3),
  version = factor(c(rep("A", length(muestra_A3)),
                     rep("B", length(muestra_B3)),
                     rep("C", length(muestra_C3))))
)


boxplot(
  tiempo ~ version, 
  data = datos_largoP3, 
  main = "Tiempos de ejecución por versión",
  xlab = "Versión del algoritmo",
  ylab = "Tiempo de ejecución [ms]"
)

qq_original <- ggqqplot(
  datos_largoP3,
  x = "tiempo",
  facet.by = "version",
  xlab = "Cuantil teórico",
  ylab = "Tiempo de ejecución [ms]"
)
print(qq_original)

```

```{r}
shapiro.test(muestra_A3)
shapiro.test(muestra_B3)
shapiro.test(muestra_C3)
```
La muestra A no cumple normalidad ya que **p-value = 0.02417 < 0.05 = alfa**, por lo que debemos usar la prueba no paramétrica de Kruskal-Wallis

```{r}
# Dataframe en formato largo para Kruskal-Wallis
datos_largoP3 <- data.frame(
  tiempo  = c(muestra_A3, muestra_B3, muestra_C3),
  version = factor(c(rep("A", length(muestra_A3)),
                     rep("B", length(muestra_B3)),
                     rep("C", length(muestra_C3))))
)

# Prueba de Kruskal-Wallis
pruebaP3 <- kruskal.test(tiempo ~ version, data = datos_largoP3)
print(pruebaP3)
```

## Conclusión + post-hoc

Como **p-value = 0.003265 < 0.05 = alfa**, existe evidencia estadística suficiente para rechazar la hipótesis nula. Podemos concluir con un 95% de confianza que existen diferencias significativas en los tiempos de ejecución entre las versiones del algoritmo para instancias con 60 o más nodos.

Como Kruskal-Wallis es una prueba ómnibus, no identifica entre qué pares de versiones se encuentran las diferencias. Por lo tanto, aplicamos un procedimiento post-hoc, usando la corrección de Holm.

```{r}
# Post-hoc con corrección de Holm
post_hocP3 <- pairwise.wilcox.test(datos_largoP3$tiempo,
                                   datos_largoP3$version,
                                   p.adjust.method = "holm",
                                   paired = FALSE,
                                   exact = FALSE)

print(post_hocP3)
```

Los valores p ajustados muestran que dos de las tres comparaciones por pares resultan estadísticamente significativas: B vs A con **p_adj = 0,0309** y C vs B con **p_adj = 0,0027**, ambos menores que 0,05. Podemos afirmar con un 95% de confianza que la versión B presenta tiempos de ejecución significativamente distintos a los de las versiones A y C, mientras que A y C tienen tiempos de ejecución similares entre sí. De esta forma, la sospecha de la memorista se respalda parcialmente: existen diferencias entre las versiones, pero estas se concentran en la versión B respecto de las otras dos.

# Pregunta 4

> **La memorista también sospecha que, al comparar las mismas instancias con iguales características, las mejores soluciones encontradas por las diferentes versiones del algoritmo tienen rendimientos distintos. ¿Estará en lo cierto?
Para responder, filtren los datos para tener las instancias con 60 o más nodos y seleccionen las columnas con los mejores rendimientos registrados. Usando como semilla el valor 73, obtengan una muestra aleatoria de 22 instancias. Realicen un análisis estadístico pertinente (enunciar hipótesis, revisar condiciones, seleccionar pruebas ómnibus y post-hoc según corresponda) para responder la pregunta planteada, utilizando pruebas no paramétricas de ser necesario.**

#### Selección de prueba
Realizaremos pruebas de normalidad para saber si usar o no pruebas parametricas. 

```{r}

library(dplyr)
library(tidyr)
library(rstatix)

datosFiltradosP4 <- datos %>%
  filter(`n.nodos` >= 60) %>%
  select(instancia, mejor.A, mejor.B, mejor.C)

set.seed(73)
muestra_rendimiento <- datosFiltradosP4 %>% sample_n(22)

# Convertir a formato largo
muestra_largo <- muestra_rendimiento %>%
  pivot_longer(cols = c(mejor.A, mejor.B, mejor.C), names_to = "version", values_to = "mejor_rendimiento")

muestra_largo$version <- as.factor(muestra_largo$version)

verificacion_normalidad <- muestra_largo %>%
  group_by(version) %>%
  shapiro_test(mejor_rendimiento)


print(verificacion_normalidad)

library(ggpubr)
ggqqplot(muestra_largo, x = "mejor_rendimiento", facet.by = "version",
         main = "Gráfico Q-Q de Normalidad por Versión")


```
Como vemos en la prueba realizada shapiro_test podemos ver que p< 0.05 por lo que se rechaza la hipótesis nula de normalidad. Tambien en los graficos hay valores atípicos, por lo que a partir de esto tambien podemos decir que los datos no son perfectamente normales. Por lo que se descartan las pruebas paramétricas.

En este caso, se optará por aplicar la prueba no paramétrica de Friedman, puesto que los datos son correlacionados. Primero, debemos verificar las condiciones:

1.- La variable independiente debe ser categórica y tener por lo menos tres niveles. Vemos que esto se cumple, puesto que son exactamente tres.
2.- La escala de la variable dependiente debe ser, a lo menos, ordinal. Esto también se cumple.
3.- Las observaciones son aleatorias e independientes. Esto se cumple, porque las muestras se tomaron de forma aleatoria con una semilla.

#### Enunciar hipótesis 
Cumplidas las condiciones, se procede a hacer la prueba en sí. Para esto, planteamos las siguientes hipótesis:

$H_0$: No hay diferencias significativas en los rendimientos entre las versiones.
$H_A$: Hay diferencias significativas en los rendimientos entre al menos dos versiones.

```{r}

friedman_resultado <- friedman.test(mejor_rendimiento ~ version | instancia, data = muestra_largo)
print(friedman_resultado)

```

Como el valor de p es menor a 0.05, podemos rechazar la hipótesis nula en favor de la alternativa, y decir que, efectivamente, existe por lo menos un par de versiones que tienen medianas significativamente distintas. Ahora, hay que determinar cuáles son esas dos versiones del algoritmo. Para esto, utilizamos una prueba Post-Hoc.

```{r}
posthocResultado <- pairwise_wilcox_test(
  muestra_largo, mejor_rendimiento ~ version,
  paired = TRUE,
  p.adjust.method = "bonferroni"
)

print(posthocResultado)

```

Tras hacer esta prueba, observamos que hay diferencias significativas entre los mejores rendimientos del algoritmo A y el algoritmo B, pues el valor p ajustado entre ambos es de 0.014, en cuanto al resto, vemos que los valores p son mayores al nivel de significancia, por lo que no podemos decir que existen diferencias significativas.Por o que podemos decir que el memorista está en lo cierto. El análisis estadístico demuestra que las versiones del algoritmo no rinden de igual manera al enfrentarse a las mismas instancias de 60 o más nodos. Específicamente, el rendimiento varía de forma significativa entre las versiones A y B, lo que valida su sospecha de que la configuración de la versión influye en la calidad de la solución encontrada.




