---
title: "EP11-respuesta-equipo-9"
author: "Equipo 9"
output: html_document
date: "2026-08-11"
---

```{r setup, include=FALSE}
knitr::opts_chunk$set(echo = TRUE, warning = FALSE, message = FALSE, fig.align = "center")
```

# Cargamos librerias necesarias

```{r paquetes}
library(dplyr)
library(leaps)
library(caret)
library(car)
library(pROC)
library(ggpubr)
```

## 1. Definición de la semilla

corresponde a los primeros cinco dígitos del RUN del integrante de mayor edad del equipo

```{r semilla}
set.seed(21020)
```

## 2. Carga de datos, cálculo de IMC/EN y selección de la muestra

```{r preparacion_datos}
# Carga de datos (separador ; y coma decimal)
datos <- read.csv2("EP09 Datos.csv", stringsAsFactors = TRUE)

# Cálculo del IMC y clasificación del estado nutricional
datos <- datos %>%
  mutate(IMC = Weight / ((Height / 100)^2),
         EN = factor(ifelse(IMC >= 23.2, "Sobrepeso", "Normal"),
                      levels = c("Normal", "Sobrepeso")))
table(datos$EN)
```

```{r seleccion_muestra}
set.seed(21020)

# Muestra de 100 personas, 50 con sobrepeso y 50 sin sobrepeso
muestra <- datos %>%
  group_by(EN) %>%
  slice_sample(n = 50) %>%
  ungroup()

table(muestra$EN)
```

## 3. Modelo de RLM para `Weight` (búsqueda exhaustiva + bootstrapping)

### 3.1 Selección de predictores

```{r seleccion_weight}
# Búsqueda exhaustiva de subconjuntos de predictores para Weight
# (se excluyen las variables derivadas IMC y EN, como pide el enunciado)
predictores_wt <- muestra %>% select(-Weight, -IMC, -EN)

combinaciones <- regsubsets(
  x = predictores_wt,
  y = muestra$Weight,
  nvmax = 8,
  nbest = 1,
  method = "exhaustive"
)

resumen <- summary(combinaciones)

# Se restringe la búsqueda a modelos de entre 2 y 8 predictores
size <- 2:8
mejor_size <- size[which.min(resumen$bic[size])]
mejor_size

# BIC del mejor modelo encontrado
resumen$bic[mejor_size]

# Predictores del mejor modelo encontrado
predictores_weight <- names(which(resumen$which[mejor_size, -1]))
predictores_weight

formula_rlm <- as.formula(paste("Weight ~", paste(predictores_weight, collapse = " + ")))
formula_rlm
```

### 3.2 Ajuste del modelo con `caret` usando *bootstrapping*

```{r modelo_weight}
set.seed(21020)

control_boot <- trainControl(method = "boot", number = 999, savePredictions = TRUE)

modelo_rlm <- train(
  formula_rlm,
  data = muestra,
  method = "lm",
  trControl = control_boot
)

modelo_rlm
summary(modelo_rlm$finalModel)

# Se ajusta el mismo modelo directamente con lm() sobre "muestra"
# es necesario porque el modelo interno de caret (finalModel) queda
# asociado a un data.frame temporal ("dat") que solo existe dentro de train(),
# por lo que las funciones de diagnóstico de car (que usan update()) fallarían
# si se les pasa directamente modelo_rlm$finalModel
modelo_rlm_lm <- lm(formula_rlm, data = muestra)
summary(modelo_rlm_lm)
```

### 3.3 Bondad de ajuste

```{r diagnostico_weight_residuos}
mod_wt <- modelo_rlm_lm

cat("Pruebas de curvatura:\n")
residualPlots(mod_wt, type = "rstandard",
              id = list(method = "r", n = 3, cex = 0.7, location = "lr"),
              col = "steelblue", pch = 20, col.quad = "red")
```

El test de Tukey dio resultados significativos (t = 3,39; p = 0,0007), que en
general la relación no es del todo lineal. Observando cada predictor por
separado, cuatro de los siete muestran curvatura: `Waist.Girth`
(p = 00005), `Calf.Maximum.Girth` (p = 0,0092), `Chest.Girth`
(p = 00083) y `Knees.diameter` (p = 00362), mientras que los otros tres
(`Thigh.Girth`, `Age`, `Height`) no muestran curvatura (p > 0.14), por ende
la condición de linealidad no se cumple del todo, porque perímetros corporales no
siempre crecen de forma lineal con el peso. El R^2 sigue en
0,97), pero es un punto débil real del modelo que hay que mencionar, y una
posible mejora sería agregar algún término cuadrático para esas variables.

```{r diagnostico_weight_independencia}
set.seed(21020)
db_wt <- durbinWatsonTest(mod_wt)
db_wt
```

DW = 2.199, p = 0.37. Como p > 0.05 no se rechaza independencia,
así que no hay autocorrelación en los residuos. Esta condición se cumple
sin problema.

```{r diagnostico_weight_homocedasticidad}
ncvTest(mod_wt)
```

$\chi^2(1) = 3.838$, p = 0.0501. Prácticamente en el límite del
$\alpha = 0.05$, no se rechaza homocedasticidad, pero está tan
al borde que no se puede descartar del todo cierta heterocedasticidad leve.
No invalida el modelo, pero es algo a tener presente.

```{r diagnostico_weight_multicolinealidad}
vif(mod_wt)
```

Los VIF van de 1,29 (`Age`) a 4,51 (`Waist.Girth`), todos bajo 5 y muy lejos
de 10. `Waist.Girth` y `Chest.Girth` son los más altos, lo cual tiene
sentido porque ambas son circunferencias del tronco y están correlacionadas
entre sí, pero no llegan a ser un problema. No hay multicolinealidad
relevante.

```{r diagnostico_weight_influencia}
casos_influyentes_wt <- influencePlot(mod_wt, id = list(cex = 0.7))
casos_influyentes_wt
```

Ningún caso pasa el umbral clásico de Cook $D_i 1$ (el más alto es el 94,
con $D = 0.187$). Con el umbral más exigente $4/n = 0.04$, los casos 62,
84 y 94 sí quedan por sobre ese valor, así que tienen algo de influencia,
pero ninguno domina el modelo. No se justifica sacarlos sin revisar antes
por qué son atípicos.

### 3.4 Generalidad y calidad predictiva

```{r generalidad_weight}
n_muestra <- nrow(muestra)
k_predictores <- length(predictores_weight)
cat("Observaciones:", n_muestra, " | Predictores:", k_predictores,
    " | Obs. por predictor:", round(n_muestra / k_predictores, 1), "\n")
```

Con 100 observaciones y 7 predictores da 14,3 observaciones por predictor,
dentro de la regla de 10-15 aunque en el límite de arriba. La dispersión
entre las 999 remuestras de bootstrap es baja: $RMSE_{SD} = 0,251$ (un
10 % del RMSE promedio) y $R^2_{SD} = 0,0084$. Que la variabilidad sea tan
chica entre remuestras es buena señal de que el modelo es estable y
generaliza razonablemente bien a pesar del tamaño de muestra ajustado.

```{r calidad_predictiva_weight}
modelo_rlm$results
```

El bootstrapping da $RMSE = 2,44$ kg, $R^2 = 0,969$ y $MAE = 1,94$ kg,
calculados sobre observaciones que no se usaron para ajustar cada remuestra
(o sea, es una estimación razonable de cómo se comportaría con datos
nuevos). El peso en la muestra va aproximadamente de 40 a 100 kg, así que
equivocarse en menos de 2 kg en promedio (MAE) es bastante bueno, del orden
de 2-5 % de error relativo.

### 3.5 Conclusión del modelo para `Weight`

El modelo (`Weight ~ Knees.diameter + Chest.Girth + Waist.Girth +
Thigh.Girth + Calf.Maximum.Girth + Age + Height`) cumple casi todas las
condiciones: no hay autocorrelación, la multicolinealidad es baja y ningún
caso domina el ajuste. Su punto débil es que la linealidad no se cumple del
todo (curvatura en 4 de los 7 predictores) y la homocedasticidad queda justo
en el límite, así que hay que usarlo con esa salvedad — probablemente
mejoraría agregando algún término cuadrático a las circunferencias. En
poder predictivo está muy bien: $R^2 \approx 0,97$ tanto en el ajuste como
en el bootstrapping, con RMSE bajo (≈ 2,4 kg) y estable entre remuestras, lo
que apunta a que generaliza bien dentro del rango de la muestra.

## 4. Modelo de RLM para `IMC` (RFE, 10 a 20 predictores, maximizando $R^2$, 5x5 CV)

### 4.1 Selección de predictores con RFE

```{r seleccion_imc}
# Se excluyen Weight, Height, EN e IMC (la variable de salida) según el enunciado
predictores_imc_df <- muestra %>% select(-Weight, -Height, -EN, -IMC)

set.seed(21020)
control_rfe_imc <- rfeControl(functions = lmFuncs, method = "repeatedcv",
                               number = 5, repeats = 5)

rfe_imc <- rfe(
  x = predictores_imc_df,
  y = muestra$IMC,
  sizes = 10:20,
  rfeControl = control_rfe_imc,
  metric = "Rsquared"
)

rfe_imc
```

`rfe()` agrega automáticamente, además de los tamaños indicados en `sizes`, una
fila con el modelo que usa **todos** los predictores como referencia. En este
caso ese modelo completo obtuvo el mejor $R^2$, por lo que
`rfe()` lo seleccionó por defecto como "Selected" — **ignorando la restricción
de 10 a 20 predictores pedida en el enunciado**. Por eso se restringe
manualmente la selección al rango permitido y se usa `update()` para reajustar
el RFE en ese tamaño, sin necesidad de repetir la búsqueda:

```{r seleccion_imc_size}
resultados_imc <- rfe_imc$results
resultados_validos <- resultados_imc[resultados_imc$Variables %in% 10:20, ]
mejor_size_imc <- resultados_validos$Variables[which.max(resultados_validos$Rsquared)]
mejor_size_imc
```

```{r predictores_imc_final}
# OJO: update(rfe_imc, ...) reajusta el modelo interno pero NO actualiza lo
# que devuelve predictors(), que sigue mostrando el óptimo global (23
# variables). Por eso se llama directamente a la función de selección de
# variables que usa el propio RFE (lmFuncs$selectVar), pidiéndole el tamaño
# que sí respeta el rango 10-20.
predictores_imc <- lmFuncs$selectVar(rfe_imc$variables, mejor_size_imc)
predictores_imc
length(predictores_imc)
```

```{r grafico_rfe_imc}
ggplot(rfe_imc) + theme_pubr()
```

Según la tabla de resultados de la búsqueda, ese tamaño obtiene
$R^2 = 0,8371$ en la validación cruzada de 5×5 pliegues ($RMSE = 1,478$;
$MAE = 1,147$), prácticamente igual al $R^2 = 0,840$ que se obtenía usando
las 23 variables completas — casi todo el poder explicativo ya se alcanza
con 18 variables.


### 4.2 Ajuste del modelo final

```{r modelo_imc}
formula_imc <- as.formula(paste("IMC ~", paste(predictores_imc, collapse = " + ")))
formula_imc

set.seed(21020)
control_imc <- trainControl(method = "repeatedcv", number = 5, repeats = 5,
                             savePredictions = TRUE)

modelo_imc <- train(formula_imc, data = muestra, method = "lm",
                     trControl = control_imc)

modelo_imc
summary(modelo_imc$finalModel)

# Igual que en el modelo de Weight, se ajusta el modelo directamente con lm()
# sobre "muestra" para poder usar las funciones de diagnóstico de car sin
# problemas de alcance con el entorno interno de caret.
modelo_imc_lm <- lm(formula_imc, data = muestra)
summary(modelo_imc_lm)
```

### 4.3 Bondad de ajuste

```{r diagnostico_imc_residuos}
mod_imc <- modelo_imc_lm

cat("Pruebas de curvatura:\n")
residualPlots(mod_imc, type = "rstandard",
              id = list(method = "r", n = 3, cex = 0.7, location = "lr"),
              col = "steelblue", pch = 20, col.quad = "red")
```

```{r diagnostico_imc_independencia}
set.seed(21020)
durbinWatsonTest(mod_imc)
```

```{r diagnostico_imc_homocedasticidad}
ncvTest(mod_imc)
```

```{r diagnostico_imc_multicolinealidad}
vif(mod_imc)
```

Con el modelo de 18 predictores, algunos VIF superan el umbral de 10 debido a la alta correlación natural entre las circunferencias corporales: Forearm.Girth (25.24), Bicep.Girth (17.72) y Wrist.Minimum.Girth (11.27). El resto de las variables se mantienen por debajo de 10 (destacando Elbows.diameter con 8.35 y Waist.Girth con 7.17). Esto debe señalarse como una limitación del modelo, ya que los coeficientes individuales de estas variables específicas pierden confiabilidad, aunque el conjunto mantenga una adecuada capacidad predictiva.

```{r diagnostico_imc_influencia}
influencePlot(mod_imc, id = list(cex = 0.7))
```

### 4.4 Generalidad y calidad predictiva

```{r generalidad_imc}
n_imc <- nrow(muestra)
k_imc <- length(predictores_imc)
cat("Observaciones:", n_imc, " | Predictores:", k_imc,
    " | Obs. por predictor:", round(n_imc / k_imc, 1), "\n")

modelo_imc$results
```

Con 100 observaciones y 18 predictores da solo 5,6 observaciones por
predictor, bastante bajo el mínimo de 10-15. Hay riesgo real de sobreajuste.
Igual, la dispersión del RMSE entre las 25 combinaciones de
pliegues/repeticiones (según la tabla del RFE para tamaño 18) es
$RMSE_{SD} = 0,1825$, cerca del 12 % del RMSE — dispersión moderada, ni
muy alta ni despreciable. O sea, el modelo parece razonablemente estable
dentro de esta muestra, pero generaliza con más incertidumbre que el de
`Weight` (que tenía mejor razón obs/predictor, 14,3). Si esto fuera para
producción, convendría más datos o un modelo más chico — con 14-15
predictores ya se llega a $R^2 \approx 0,83$, casi lo mismo que con 18.

### 4.5 Conclusión del modelo para `IMC`

El modelo para `IMC` ajusta bien ($R^2 \approx 0,84$ en validación
cruzada), parecido a usar todas las variables, así que la selección por RFE
se justifica. Su debilidad principal es la razón observaciones/predictor
baja (5,6), que sumada a la multicolinealidad esperable entre las variables
de circunferencia, hace que sea menos confiable para interpretar
coeficientes individuales que el de `Weight`. Aun así su capacidad
predictiva sigue siendo buena (RMSE ≈ 1,5 en una escala donde el IMC típico
ronda 20-30). Falta confirmar los diagnósticos (curvatura, VIF, casos
influyentes) con el conjunto final de 18 predictores una vez que lo
vuelvas a correr.

## 5. Modelo de RLog para `EN` (RFE, 2 a 6 predictores, mejor curva ROC, LOOCV)

### 5.1 Selección de predictores con RFE

```{r seleccion_en}
# Se excluyen Weight, Height e IMC según el enunciado
predictores_en_df <- muestra %>% select(-Weight, -Height, -IMC, -EN)

set.seed(21020)
control_rfe_en <- rfeControl(functions = caretFuncs, method = "LOOCV")

rfe_en <- rfe(
  x = predictores_en_df,
  y = muestra$EN,
  sizes = 2:6,
  rfeControl = control_rfe_en,
  method = "glm",
  family = binomial(link = "logit"),
  metric = "ROC",
  trControl = trainControl(classProbs = TRUE, summaryFunction = twoClassSummary)
)

rfe_en
predictores_en <- predictors(rfe_en)
predictores_en
```

```{r grafico_rfe_en}
ggplot(rfe_en) + theme_pubr()
```

El RFE se quedó con 6 predictores —el máximo permitido—: `Waist.Girth`,
`Calf.Maximum.Girth`, `Ankle.Minimum.Girth`, `Shoulder.Girth`,
`Navel.Girth` y `Knees.diameter`, con AUC = 0,92 en LOOCV. A diferencia de
lo que pasó con IMC, acá el tamaño 6 sí le ganó al modelo con las 18
variables completas (exactitud 0,79 vs. 0,76), así que no hubo ningún
conflicto con la restricción del enunciado.

### 5.2 Ajuste del modelo final

```{r modelo_en}
formula_en <- as.formula(paste("EN ~", paste(predictores_en, collapse = " + ")))
formula_en

set.seed(21020)
control_en <- trainControl(method = "LOOCV", classProbs = TRUE,
                            summaryFunction = twoClassSummary,
                            savePredictions = TRUE)

modelo_en <- train(formula_en, data = muestra, method = "glm",
                    family = binomial(link = "logit"),
                    trControl = control_en, metric = "ROC")

modelo_en
summary(modelo_en$finalModel)

# Igual que en los modelos de RLM, se ajusta el modelo directamente con glm()
# sobre "muestra" para poder usar las funciones de diagnóstico de car (y
# construir la curva ROC) sin problemas de alcance con el entorno de caret.
modelo_en_glm <- glm(formula_en, data = muestra, family = binomial(link = "logit"))
summary(modelo_en_glm)
```

### 5.3 Curva ROC del modelo final

```{r roc_en}
probs_en <- predict(modelo_en_glm, type = "response")
roc_en <- roc(muestra$EN, probs_en, levels = c("Normal", "Sobrepeso"), direction = "<")

g_roc_en <- ggroc(roc_en, color = "steelblue") +
  geom_abline(intercept = 1, slope = 1, color = "steelblue1", linetype = "dashed") +
  xlab("Especificidad") + ylab("Sensibilidad") + theme_pubr()
g_roc_en <- g_roc_en + annotate("text", x = 0.3, y = 0.3,
                                 label = sprintf("AUC = %.2f", roc_en$auc))
print(g_roc_en)
```

### 5.4 Bondad de ajuste

```{r diagnostico_en_residuos}
mod_en <- modelo_en_glm

residualPlots(mod_en, type = "rstandard", fitted = FALSE,
              id = list(method = "r", n = 3, cex = 0.7, location = "lr"),
              col = "steelblue", pch = 20, col.quad = "red")
```

Ninguna de las seis pruebas de curvatura da significativa (todos los
$p > 0,17$: `Waist.Girth` 0,33; `Calf.Maximum.Girth` 0,93;
`Ankle.Minimum.Girth` 0,24; `Shoulder.Girth` 0,37; `Navel.Girth` 0,18;
`Knees.diameter` 0,60), así que no hay problema de linealidad entre los
predictores y el logit. Tampoco sale el warning típico de
`fitted probabilities numerically 0 or 1 occurred`, o sea que no hay
separación perfecta entre las clases

```{r diagnostico_en_multicolinealidad}
vif(mod_en)
```

Todos los VIF están entre 1,43 y 2,15, lejos de cualquier umbral (5 o 10).
No hay multicolinealidad, lo que tiene sentido porque el RFE combinó
circunferencias de zonas distintas del cuerpo (cintura, pantorrilla,
tobillo, hombro, ombligo) más un diámetro óseo, no variables redundantes
entre sí como pasó con IMC.

```{r diagnostico_en_influencia}
influencePlot(mod_en, id = list(cex = 0.7))
```

Los cinco casos señalados (58, 63, 83, 91, 93) tienen distancias de Cook
bajas (entre 0,026 y 0,189), muy por debajo de 1. El caso 93 es el que más
resalta (CookD = 0,189) por tener residuo estudentizado alto (2,91) pero
apalancamiento bajo (0,034), o sea es un valor algo atípico pero no está
"tirando" de la recta de regresión. No hay casos dominando el ajuste.

### 5.5 Generalidad y calidad predictiva

```{r generalidad_en}
n_en <- nrow(muestra)
k_en <- length(predictores_en)
cat("Observaciones:", n_en, " | Predictores:", k_en,
    " | Obs. por predictor:", round(n_en / k_en, 1), "\n")

modelo_en$results

# Matriz de confusión con las predicciones LOOCV guardadas
preds_en <- modelo_en$pred
mat_conf_en <- confusionMatrix(preds_en$pred, preds_en$obs, positive = "Sobrepeso")
mat_conf_en
```

Con 100 observaciones y 6 predictores da 16,7 observaciones por predictor,
la mejor razón de los tres modelos y por sobre la regla de 10-15. LOOCV da
$AUC = 0,917$, sensibilidad 0,88 y especificidad 0,84 (en LOOCV cada
predicción se hace dejando esa observación fuera del ajuste, así que es una
estimación bastante honesta de cómo funcionaría con datos nuevos). La
matriz de confusión, también con las predicciones de LOOCV, da 86 % de
exactitud (IC 95%: 77,6-92,1 %), con 8 falsos negativos y 6 falsos
positivos de 100 casos, y Kappa = 0,72. Con esos números —buena razón
obs/predictor, LOOCV con poca varianza esperada, y métricas altas— el
modelo parece generalizar bien.

### 5.6 Conclusión del modelo para `EN`

El clasificador para `EN` es el más confiable de los tres: cumple
linealidad, no hay separación perfecta, no hay multicolinealidad y ningún
caso domina el ajuste. Además tiene la mejor razón observaciones/predictor
(16,7) de los tres modelos. El poder predictivo también es bueno: AUC =
0,92, exactitud 86 %, sensibilidad 88 % y especificidad 84 % en LOOCV, o sea
distingue bien entre personas con y sin sobrepeso usando solo 6 medidas
corporales (sin usar Peso, Estatura ni IMC, como pedía el enunciado).

## 6. Confiabilidad y poder predictivo de los modelos obtenidos

**Confiabilidad.** El modelo de `EN` es el más sólido de los tres, sin
ninguna condición violada. El de `Weight` tiene una falla real: curvatura
significativa en 4 de sus 7 predictores (Tukey $p = 0,0007$) y
homocedasticidad justo en el límite ($p = 0,050$), aunque sin
autocorrelación ni multicolinealidad. El de `IMC` es el más débil de los
tres: con las 23 variables (antes del segundo arreglo) había VIF sobre 10
en seis predictores, y aunque la corrección a 18 debería mejorar eso, sigue
siendo el más riesgoso en este aspecto — falta confirmarlo con los VIF
reales una vez corregido.

**Generalidad.** La razón observaciones/predictor está bien para `EN`
(16,7) y para `Weight` (14,3, en el límite de arriba), pero es insuficiente
para `IMC` (5,6), que es el que tiene más riesgo de sobreajuste. La
estabilidad entre remuestras/pliegues es alta en `Weight` (RMSE_SD ≈ 10 %
del RMSE) y moderada en `IMC` (≈ 12 %).

**Poder predictivo.** Los tres modelos rinden bien en datos que no se
usaron para construirlos: `Weight` llega a $R^2 = 0,97$ (RMSE ≈ 2,4 kg,
error chico para el rango típico de peso), `IMC` llega a $R^2 \approx 0,84$
(RMSE ≈ 1,5, también un error chico para el rango de IMC) y `EN` llega a
$AUC = 0,92$ con 86 % de exactitud.

En resumen, los tres tienen un poder predictivo parecido y alto, pero
difieren en confiabilidad: `EN` se puede usar tal cual, `Weight` sirve con
la salvedad de la curvatura, e `IMC` —aun con la corrección al rango de
10-20 predictores— hay que tomarlo con más cautela por la razón
observaciones/predictor baja y la multicolinealidad esperable entre tantas
medidas corporales relacionadas.
