---
title: "EP11-respuesta-equipo-7"
date: "2026-08-11"
output:
  html_document:
    toc: true
    toc_depth: 2
    number_sections: true
---

```{r setup, include=FALSE}
knitr::opts_chunk$set(
  echo = TRUE,
  message = FALSE,
  warning = FALSE,
  fig.align = "center",
  fig.width = 7,
  fig.height = 5
)

library(leaps)
library(caret)
library(pROC)
library(car)
library(lmtest)

options(scipen = 999)

formato <- function(x, digitos = 3) {
  sub(".", ",", formatC(x, format = "f", digits = digitos), fixed = TRUE)
}

# car::vif() entrega VIF para términos de un grado de libertad y puede
# entregar una matriz con GVIF para factores con más grados de libertad.
obtener_vif <- function(modelo) {
  resultado <- car::vif(modelo)

  if (is.matrix(resultado) &&
      "GVIF^(1/(2*Df))" %in% colnames(resultado)) {
    return(resultado[, "GVIF^(1/(2*Df))"])
  }

  resultado
}
```

# Preparación de los datos

Se utilizan los datos de medidas anatómicas de Heinz et al. (2003). La
variable IMC se calcula como el peso en kg dividido por la estatura en metros
al cuadrado. Siguiendo el criterio utilizado en el ejercicio anterior, se
clasifica como **sobrepeso** a una persona con IMC mayor o igual a 23,2 y como
**no sobrepeso** en caso contrario.

```{r datos}
# Esta ruta permite ejecutar el archivo desde EP11 o desde una carpeta que
# ya contenga una copia de los datos.
ruta_datos <- if (file.exists("EP09 Datos.csv")) {
  "EP09 Datos.csv"
} else {
  file.path("..", "EP09", "EP09 Datos.csv")
}

datos <- read.csv2(ruta_datos)
datos$ID_original <- seq_len(nrow(datos))
datos$IMC <- datos$Weight / (datos$Height / 100)^2

# Se deja "sobrepeso" como primer nivel, pues caret lo considera la clase
# de interés al calcular ROC, sensibilidad y especificidad.
datos$EN <- factor(
  ifelse(datos$IMC >= 23.2, "sobrepeso", "no_sobrepeso"),
  levels = c("sobrepeso", "no_sobrepeso")
)

stopifnot(
  nrow(datos) == 507,
  all(c("Weight", "Height", "Gender", "IMC", "EN") %in% names(datos)),
  !anyNA(datos)
)

cat("Dimensiones de los datos:", dim(datos), "\n")
cat("Distribución del estado nutricional:\n")
print(table(datos$EN))
```

# Semilla y muestra balanceada

La semilla definitiva indicada para el equipo corresponde a **19671**. Se seleccionan
50 personas al azar dentro de cada estado nutricional y luego se mezcla el
orden de las filas. El muestreo estratificado asegura exactamente el balance
solicitado, mientras que la semilla permite reproducir la misma muestra.

```{r muestra}
semilla <- 19671
set.seed(semilla)

id_sobrepeso <- sample(which(datos$EN == "sobrepeso"), 50)
id_no_sobrepeso <- sample(which(datos$EN == "no_sobrepeso"), 50)

muestra <- datos[c(id_sobrepeso, id_no_sobrepeso), ]
muestra <- muestra[sample(seq_len(nrow(muestra))), ]
row.names(muestra) <- NULL

cat("Tamaño de la muestra:", nrow(muestra), "personas\n")
print(table(muestra$EN))
cat("Identificadores originales repetidos:",
    anyDuplicated(muestra$ID_original), "\n")

independencia_diseno <-
  nrow(muestra) == length(unique(muestra$ID_original))
cat("Una sola fila por persona:", independencia_diseno, "\n")
```

La muestra contiene 100 personas distintas, 50 en cada clase. Este balance
es útil para comparar sensibilidad y especificidad, pero no reproduce
necesariamente la prevalencia de sobrepeso de otra población. Por ello, la
generalización de los modelos queda limitada a personas comparables con las
del conjunto de datos original.

La independencia de las observaciones se sustenta en el diseño: cada fila
corresponde a una persona diferente, los identificadores no se repiten y el
muestreo dentro de cada estrato se hizo sin reemplazo. No hay medidas repetidas
ni una secuencia temporal. Esta condición es común a los tres modelos. No se
aplica Durbin--Watson porque esa prueba evalúa autocorrelación según un orden
serial; aquí el orden de las filas es arbitrario y fue mezclado al construir la
muestra, por lo que su resultado no sería evidencia válida de independencia.

# Modelo de regresión lineal múltiple para Peso

## Selección exhaustiva con `leaps`

Se consideran como candidatos todos los predictores originales, incluida la
estatura, pero se excluyen la respuesta `Weight`, las variables derivadas IMC
y EN, y el identificador creado para seguimiento. `regsubsets()` busca en
forma exhaustiva el mejor subconjunto para cada tamaño. Entre dos y ocho
predictores se elige el de menor BIC, pues este criterio recompensa el ajuste
y penaliza la complejidad.

```{r peso-leaps}
predictores_candidatos_peso <- setdiff(
  names(muestra), c("ID_original", "Weight", "IMC", "EN")
)

busqueda_peso <- regsubsets(
  x = muestra[, predictores_candidatos_peso],
  y = muestra$Weight,
  nvmax = 8,
  method = "exhaustive",
  really.big = TRUE
)

resumen_peso <- summary(busqueda_peso)
tamanos_peso <- 2:8

tabla_peso <- data.frame(
  Predictores = tamanos_peso,
  R2_ajustado = resumen_peso$adjr2[tamanos_peso],
  Cp = resumen_peso$cp[tamanos_peso],
  BIC = resumen_peso$bic[tamanos_peso]
)
knitr::kable(tabla_peso, digits = 3)

tamano_peso <- tamanos_peso[which.min(resumen_peso$bic[tamanos_peso])]
predictores_peso <- names(coef(busqueda_peso, id = tamano_peso))[-1]

cat("Tamaño elegido:", tamano_peso, "predictores\n")
cat("Predictores elegidos:\n")
print(predictores_peso)

plot(tabla_peso$Predictores, tabla_peso$BIC, type = "b", pch = 19,
     xlab = "Número de predictores", ylab = "BIC",
     main = "Selección exhaustiva para Peso")
points(tamano_peso, min(tabla_peso$BIC), col = "red", pch = 19, cex = 1.4)
```

El BIC mínimo se obtiene con `r tamano_peso` predictores:
`r paste(predictores_peso, collapse = ", ")`. Por ello se selecciona ese
subconjunto dentro del intervalo permitido.

## Construcción y evaluación mediante bootstrap

El modelo se ajusta con `caret::train()` y 999 remuestras bootstrap. En cada
remuestra se entrena con los casos seleccionados con reemplazo y se evalúa en
los casos que quedan fuera, de modo que las métricas no correspondan solo al
ajuste aparente de los mismos 100 datos.

```{r peso-bootstrap}
formula_peso <- reformulate(predictores_peso, response = "Weight")

control_boot <- trainControl(
  method = "boot",
  number = 999,
  returnResamp = "final",
  allowParallel = FALSE
)

set.seed(semilla)
modelo_peso_caret <- train(
  formula_peso,
  data = muestra,
  method = "lm",
  metric = "RMSE",
  trControl = control_boot
)

metricas_peso <- modelo_peso_caret$results[1, ]
modelo_peso <- modelo_peso_caret$finalModel
rmse_boot_peso <- quantile(
  modelo_peso_caret$resample$RMSE,
  probs = c(0.025, 0.5, 0.975),
  na.rm = TRUE
)

print(modelo_peso_caret)
cat("Cuantiles 2,5%, 50% y 97,5% del RMSE bootstrap:\n")
print(rmse_boot_peso)
```

El desempeño fuera de remuestra alcanza un RMSE promedio de
`r formato(metricas_peso$RMSE)` kg, MAE de `r formato(metricas_peso$MAE)` kg y
$R^2$ de `r formato(metricas_peso$Rsquared)`. La mitad de las remuestras tuvo
un RMSE menor o igual a `r formato(rmse_boot_peso[2])` kg, y el 95% central de
los RMSE quedó aproximadamente entre `r formato(rmse_boot_peso[1])` y
`r formato(rmse_boot_peso[3])` kg. Por tanto, el buen ajuste no depende de una
única partición de los datos.

## Bondad de ajuste y condiciones

```{r peso-diagnosticos, fig.width=8, fig.height=7}
resumen_modelo_peso <- summary(modelo_peso)
shapiro_peso <- shapiro.test(residuals(modelo_peso))
bp_peso <- bptest(modelo_peso)
reset_peso <- resettest(modelo_peso, power = 2:3, type = "fitted")
vif_peso <- obtener_vif(modelo_peso)
cook_peso <- cooks.distance(modelo_peso)
influyentes_peso <- which(cook_peso > 4 / nrow(muestra))

cat("R2 ajustado en la muestra:", resumen_modelo_peso$adj.r.squared, "\n")
cat("Shapiro-Wilk p =", shapiro_peso$p.value, "\n")
cat("Breusch-Pagan p =", bp_peso$p.value, "\n")
cat("RESET p =", reset_peso$p.value, "\n")
cat("VIF:\n")
print(vif_peso)
cat("Casos con Cook > 4/n:", length(influyentes_peso), "\n")
cat("Mayor distancia de Cook:", max(cook_peso), "\n")

par(mfrow = c(2, 2))
plot(modelo_peso)
par(mfrow = c(1, 1))
```

La relación global es fuerte ($R^2$ ajustado =
`r formato(resumen_modelo_peso$adj.r.squared)`) y se dispone de unas
`r formato(nrow(muestra) / tamano_peso, 1)` observaciones por predictor. Sin
embargo, los diagnósticos advierten limitaciones: Shapiro-Wilk entrega
$p=$ `r formato(shapiro_peso$p.value, 4)`, Breusch-Pagan
$p=$ `r formato(bp_peso$p.value, 4)` y RESET
$p=$ `r formato(reset_peso$p.value, 5)`. Shapiro-Wilk y Breusch-Pagan no
entregan evidencia contra la normalidad ni la homocedasticidad, respectivamente;
sin embargo, RESET sí detecta una falta de linealidad. El
VIF máximo es `r formato(max(vif_peso), 2)`, moderado pero menor que 10, y
`r length(influyentes_peso)` casos superan el umbral exploratorio de Cook
$4/n$; ninguno alcanza Cook = 1.

No se eliminan automáticamente esos casos, porque no existe evidencia de que
sean errores de registro. La acción apropiada es conservarlos, basar el juicio
predictivo en el bootstrap y limitar la interpretación de coeficientes y
valores p: el modelo predice bien, pero sus errores estándar clásicos pueden
ser menos confiables y la extrapolación fuera de los rangos observados no es
aconsejable.

# Modelo de regresión lineal múltiple para IMC

## Selección con RFE y validación cruzada repetida

Se excluyen `Weight`, `Height` y EN porque las dos primeras definen
directamente el IMC y la última se obtiene a partir de él. Se usa RFE con
cinco repeticiones de validación cruzada de cinco pliegues. La función de
selección se restringe explícitamente a tamaños entre 10 y 20, ya que `rfe()`
también evalúa, como referencia, el conjunto completo de predictores aunque
este quede fuera del rango solicitado.

```{r imc-rfe}
predictores_candidatos_imc <- setdiff(
  names(muestra), c("ID_original", "IMC", "EN", "Weight", "Height")
)

funciones_imc <- lmFuncs
funciones_imc$selectSize <- function(x, metric, maximize) {
  x <- x[x$Variables >= 10 & x$Variables <= 20, , drop = FALSE]
  mejor <- if (maximize) which.max(x[[metric]]) else which.min(x[[metric]])
  min(x$Variables[mejor])
}

control_rfe_imc <- rfeControl(
  functions = funciones_imc,
  method = "repeatedcv",
  number = 5,
  repeats = 5,
  returnResamp = "final",
  saveDetails = TRUE,
  allowParallel = FALSE
)

set.seed(semilla)
rfe_imc <- rfe(
  x = muestra[, predictores_candidatos_imc],
  y = muestra$IMC,
  sizes = 10:20,
  metric = "Rsquared",
  rfeControl = control_rfe_imc
)

resultados_imc <- rfe_imc$results[
  rfe_imc$results$Variables >= 10 & rfe_imc$results$Variables <= 20,
]
predictores_imc <- predictors(rfe_imc)
tamano_imc <- rfe_imc$optsize
fila_imc <- resultados_imc[resultados_imc$Variables == tamano_imc, ]

knitr::kable(resultados_imc, digits = 3)
cat("Tamaño elegido:", tamano_imc, "predictores\n")
cat("Predictores elegidos:\n")
print(predictores_imc)

plot(resultados_imc$Variables, resultados_imc$Rsquared,
     type = "b", pch = 19,
     xlab = "Número de predictores", ylab = "R2 validado",
     main = "RFE para IMC: CV repetida 5 x 5")
points(tamano_imc, fila_imc$Rsquared, col = "red", pch = 19, cex = 1.4)
```

Dentro del intervalo exigido, RFE maximiza el $R^2$ con
`r tamano_imc` predictores. El desempeño validado es $R^2=$
`r formato(fila_imc$Rsquared)`, RMSE = `r formato(fila_imc$RMSE)` unidades de
IMC y MAE = `r formato(fila_imc$MAE)`. Aunque las diferencias entre tamaños
cercanos son pequeñas, se conserva este tamaño porque el enunciado pide
maximizar $R^2$, no aplicar la regla del modelo más pequeño dentro de un error
estándar.

## Modelo final, ajuste y condiciones

```{r imc-diagnosticos, fig.width=8, fig.height=7}
formula_imc <- reformulate(predictores_imc, response = "IMC")
modelo_imc <- lm(formula_imc, data = muestra)

resumen_modelo_imc <- summary(modelo_imc)
shapiro_imc <- shapiro.test(residuals(modelo_imc))
bp_imc <- bptest(modelo_imc)
reset_imc <- resettest(modelo_imc, power = 2:3, type = "fitted")
vif_imc <- obtener_vif(modelo_imc)
cook_imc <- cooks.distance(modelo_imc)
influyentes_imc <- which(cook_imc > 4 / nrow(muestra))
rmse_cv_imc <- quantile(
  rfe_imc$resample$RMSE,
  probs = c(0.025, 0.5, 0.975),
  na.rm = TRUE
)

cat("R2 ajustado en la muestra:", resumen_modelo_imc$adj.r.squared, "\n")
cat("Shapiro-Wilk p =", shapiro_imc$p.value, "\n")
cat("Breusch-Pagan p =", bp_imc$p.value, "\n")
cat("RESET p =", reset_imc$p.value, "\n")
cat("VIF máximo:", max(vif_imc), "\n")
cat("Casos con Cook > 4/n:", length(influyentes_imc), "\n")
cat("Cuantiles 2,5%, 50% y 97,5% del RMSE entre remuestras:\n")
print(rmse_cv_imc)

par(mfrow = c(2, 2))
plot(modelo_imc)
par(mfrow = c(1, 1))
```

El ajuste dentro de la muestra ($R^2$ ajustado =
`r formato(resumen_modelo_imc$adj.r.squared)`) es mayor que el $R^2$ validado,
como es esperable. Shapiro-Wilk no detecta una desviación clara de normalidad
($p=$ `r formato(shapiro_imc$p.value, 3)`) y Breusch-Pagan no rechaza la
homocedasticidad al 5% ($p=$ `r formato(bp_imc$p.value, 3)`). En cambio, RESET
sí detecta falta de linealidad ($p=$ `r formato(reset_imc$p.value, 3)`).
Además, el VIF máximo de
`r formato(max(vif_imc), 1)` muestra multicolinealidad importante y solo hay
`r formato(nrow(muestra) / tamano_imc, 1)` observaciones por predictor.

En consecuencia, el modelo es útil para predecir dentro del dominio observado,
pero no es confiable para interpretar efectos individuales. Se mantienen los
`r tamano_imc` predictores porque fueron exigidos por el criterio de máximo
$R^2$ validado;
se informa la multicolinealidad y no se eliminan los
`r length(influyentes_imc)` casos con Cook mayor que $4/n$ sin evidencia de
error. El 95% central de los RMSE de las 25 remuestras va aproximadamente de
`r formato(rmse_cv_imc[1])` a `r formato(rmse_cv_imc[3])`, lo que confirma que
el error cambia según la partición y justifica haber repetido la validación.

# Modelo de regresión logística múltiple para EN

## RFE con validación cruzada dejando uno fuera

Se excluyen `Weight`, `Height` e IMC para evitar fuga directa de información.
La búsqueda evalúa entre dos y seis predictores y maximiza el área bajo la
curva ROC. La validación externa de RFE es LOOCV: cada persona actúa una vez
como dato no usado para ajustar el modelo ni para ordenar los predictores de
esa iteración.

```{r en-rfe}
predictores_candidatos_en <- setdiff(
  names(muestra), c("ID_original", "EN", "Weight", "Height", "IMC")
)

funciones_en <- caretFuncs
funciones_en$summary <- twoClassSummary
funciones_en$selectSize <- function(x, metric, maximize) {
  x <- x[x$Variables >= 2 & x$Variables <= 6, , drop = FALSE]
  mejor <- if (maximize) which.max(x[[metric]]) else which.min(x[[metric]])
  min(x$Variables[mejor])
}

control_interno_en <- trainControl(
  method = "none",
  classProbs = TRUE,
  summaryFunction = twoClassSummary,
  allowParallel = FALSE
)

control_rfe_en <- rfeControl(
  functions = funciones_en,
  method = "LOOCV",
  returnResamp = "final",
  allowParallel = FALSE
)

set.seed(semilla)
# Los avisos repetidos de los cientos de ajustes internos se silencian para no
# saturar el informe. El GLM final se vuelve a ajustar sin suppressWarnings()
# en la sección de diagnósticos y con warning=TRUE.
rfe_en <- suppressWarnings(
  rfe(
    x = muestra[, predictores_candidatos_en],
    y = muestra$EN,
    sizes = 2:6,
    metric = "ROC",
    rfeControl = control_rfe_en,
    method = "glm",
    family = binomial,
    trControl = control_interno_en
  )
)

resultados_en <- rfe_en$results[
  rfe_en$results$Variables >= 2 & rfe_en$results$Variables <= 6,
]
predictores_en <- predictors(rfe_en)
tamano_en <- rfe_en$optsize
fila_en <- resultados_en[resultados_en$Variables == tamano_en, ]

knitr::kable(resultados_en, digits = 3)
cat("Tamaño elegido:", tamano_en, "predictores\n")
cat("Predictores elegidos:\n")
print(predictores_en)

plot(resultados_en$Variables, resultados_en$ROC,
     type = "b", pch = 19, ylim = range(resultados_en$ROC),
     xlab = "Número de predictores", ylab = "Área bajo la curva ROC",
     main = "RFE para EN con LOOCV")
points(tamano_en, fila_en$ROC, col = "red", pch = 19, cex = 1.4)
```

El mejor procedimiento usa `r tamano_en` predictores:
`r paste(predictores_en, collapse = ", ")`. Su ROC LOOCV es
`r formato(fila_en$ROC)`, con sensibilidad `r formato(fila_en$Sens)` y
especificidad `r formato(fila_en$Spec)`. El mejor ROC validado se obtiene con
`r tamano_en` predictores; agregar variables después de este punto no mejora el
criterio de selección obtenido mediante LOOCV.

## Curva ROC y clasificación del modelo final

Para mostrar una curva y una matriz de confusión se vuelve a estimar mediante
LOOCV el modelo con el conjunto final fijo. Esta evaluación es secundaria: el
subconjunto ya fue escogido usando la muestra completa. Para juzgar el proceso
completo selección más ajuste se conserva como estimación principal el ROC de
RFE informado arriba.

```{r en-loocv-final, fig.width=7, fig.height=5}
formula_en <- reformulate(predictores_en, response = "EN")

control_loocv_en <- trainControl(
  method = "LOOCV",
  classProbs = TRUE,
  summaryFunction = twoClassSummary,
  savePredictions = "final",
  allowParallel = FALSE
)

set.seed(semilla)
# En LOOCV se realizan 100 ajustes y los avisos repetidos se omiten aquí. El
# ajuste final sobre la muestra completa se revisa de forma visible más abajo.
modelo_en_caret <- suppressWarnings(
  train(
    formula_en,
    data = muestra,
    method = "glm",
    family = binomial,
    metric = "ROC",
    trControl = control_loocv_en
  )
)

roc_en_fijo <- pROC::roc(
  response = modelo_en_caret$pred$obs,
  predictor = modelo_en_caret$pred$sobrepeso,
  levels = c("no_sobrepeso", "sobrepeso"),
  direction = "<",
  quiet = TRUE
)

matriz_en <- confusionMatrix(
  modelo_en_caret$pred$pred,
  modelo_en_caret$pred$obs,
  positive = "sobrepeso"
)

brier_en <- mean(
  (ifelse(modelo_en_caret$pred$obs == "sobrepeso", 1, 0) -
     modelo_en_caret$pred$sobrepeso)^2
)

plot(roc_en_fijo, col = "#007C91", lwd = 2,
     main = "Curva ROC LOOCV del conjunto final fijo")
abline(a = 0, b = 1, lty = 2, col = "gray50")
legend("bottomright",
       legend = paste("AUC =", formato(as.numeric(auc(roc_en_fijo)))),
       bty = "n")

print(matriz_en)
cat("Brier LOOCV:", brier_en, "\n")
```

Con el umbral 0,5, el modelo fijo clasifica correctamente
`r formato(matriz_en$overall["Accuracy"] * 100, 1)`% de los casos dejados
fuera, con sensibilidad `r formato(matriz_en$byClass["Sensitivity"])` y
especificidad `r formato(matriz_en$byClass["Specificity"])`. Su AUC es
`r formato(as.numeric(auc(roc_en_fijo)))` y el puntaje de Brier es
`r formato(brier_en)`, donde valores menores indican mejores probabilidades.
La similitud entre sensibilidad y especificidad muestra que el clasificador no
favorece fuertemente una de las dos clases en esta muestra balanceada.

## Bondad de ajuste y condiciones

```{r en-diagnosticos, warning=TRUE}
# Se capturan y muestran explícitamente los avisos de cada GLM para distinguir
# los del modelo final de los que pueda producir el diagnóstico ampliado.
ajustar_glm_con_avisos <- function(formula, datos) {
  avisos <- character()
  modelo <- withCallingHandlers(
    glm(formula, data = datos, family = binomial),
    warning = function(w) {
      avisos <<- c(avisos, conditionMessage(w))
      invokeRestart("muffleWarning")
    }
  )
  list(modelo = modelo, avisos = unique(avisos))
}

ajuste_en_visible <- ajustar_glm_con_avisos(formula_en, muestra)
modelo_en <- ajuste_en_visible$modelo
avisos_modelo_en <- ajuste_en_visible$avisos
modelo_en_nulo <- glm(EN ~ 1, data = muestra, family = binomial)
lrt_en <- anova(modelo_en_nulo, modelo_en, test = "LRT")
vif_en <- obtener_vif(modelo_en)
cook_en <- cooks.distance(modelo_en)
influyentes_en <- which(cook_en > 4 / nrow(muestra))

# Prueba conjunta tipo Box-Tidwell para linealidad de los predictores
# continuos con el logit. Gender es dicotómica y no se transforma.
continuos_en <- setdiff(predictores_en, "Gender")
muestra_bt <- muestra
terminos_bt <- character()
for (variable in continuos_en) {
  nombre_bt <- paste0("BT_", variable)
  muestra_bt[[nombre_bt]] <- muestra_bt[[variable]] * log(muestra_bt[[variable]])
  terminos_bt <- c(terminos_bt, nombre_bt)
}

ajuste_en_bt <- ajustar_glm_con_avisos(
  reformulate(c(predictores_en, terminos_bt), response = "EN"),
  muestra_bt
)
modelo_en_bt <- ajuste_en_bt$modelo
avisos_modelo_en_bt <- ajuste_en_bt$avisos
linealidad_en <- anova(modelo_en, modelo_en_bt, test = "LRT")

eventos_por_variable <- min(table(muestra$EN)) / length(predictores_en)
probabilidades_extremas <- sum(
  fitted(modelo_en) < 0.01 | fitted(modelo_en) > 0.99
)
coeficientes_finitos <- all(is.finite(coef(modelo_en)))
errores_estandar_finitos <- all(is.finite(sqrt(diag(vcov(modelo_en)))))
coeficiente_maximo <- max(abs(coef(modelo_en)[-1]))

cat("Prueba global contra el modelo nulo:\n")
print(lrt_en)
cat("Avisos del modelo EN final:\n")
print(if (length(avisos_modelo_en) == 0) "Ninguno" else avisos_modelo_en)
cat("Avisos del modelo ampliado de Box-Tidwell:\n")
print(if (length(avisos_modelo_en_bt) == 0) "Ninguno" else avisos_modelo_en_bt)
cat("Prueba conjunta de linealidad con el logit:\n")
print(linealidad_en)
cat("VIF:\n")
print(vif_en)
cat("Eventos por predictor:", eventos_por_variable, "\n")
cat("Convergencia:", modelo_en$converged, "\n")
cat("Coeficientes finitos:", coeficientes_finitos, "\n")
cat("Errores estándar finitos:", errores_estandar_finitos, "\n")
cat("Mayor coeficiente predictor en valor absoluto:", coeficiente_maximo, "\n")
cat("Probabilidades ajustadas menores a 0,01 o mayores a 0,99:",
    probabilidades_extremas, "\n")
cat("Casos con Cook > 4/n:", length(influyentes_en), "\n")
cat("Mayor distancia de Cook:", max(cook_en), "\n")
```

El modelo completo mejora al modelo nulo ($\chi^2=$
`r formato(lrt_en$Deviance[2], 2)`, $gl=$ `r lrt_en$Df[2]`,
$p<$ 0,001). La prueba conjunta de los términos de Box-Tidwell entrega
$p=$ `r formato(linealidad_en[["Pr(>Chi)"]][2], 3)`, por lo que no rechaza la
linealidad con el logit. Sin embargo, el modelo ampliado usado por esta prueba
emitió el aviso "`r paste(avisos_modelo_en_bt, collapse = "; ")`"; por ello,
este resultado no se interpreta como una demostración concluyente de
linealidad. El VIF máximo es
`r formato(max(vif_en), 2)` y se alcanzan
`r formato(eventos_por_variable, 1)` eventos de la clase menos frecuente por
predictor, lo que alcanza el umbral usual de 10.

El ajuste final converge, sus coeficientes y errores estándar son finitos, y el
modelo final directo reporta `r length(avisos_modelo_en)` avisos. El mayor
coeficiente predictor en valor absoluto es `r formato(coeficiente_maximo, 2)`.
Estas comprobaciones no muestran una separación perfecta manifiesta, pero no
descartan cuasiseparación: existen `r probabilidades_extremas` probabilidades
muy cercanas a 0 o 1 y `r length(influyentes_en)` casos superan Cook $4/n$.
Por ello se interpretan los coeficientes con cautela y no se eliminan
observaciones válidas. La ROC LOOCV del procedimiento completo es la evidencia
más defendible de su capacidad de clasificación.

# Conclusión

```{r resumen-final}
tabla_final <- data.frame(
  Modelo = c("Peso", "IMC", "EN"),
  Seleccion = c("Exhaustiva, menor BIC", "RFE, máximo R2", "RFE, máximo ROC"),
  Remuestreo = c("Bootstrap, 999", "CV 5 pliegues x 5", "LOOCV"),
  Predictores = c(tamano_peso, tamano_imc, tamano_en),
  Metrica_principal = c(
    paste0("R2 = ", formato(metricas_peso$Rsquared),
           "; RMSE = ", formato(metricas_peso$RMSE), " kg"),
    paste0("R2 = ", formato(fila_imc$Rsquared),
           "; RMSE = ", formato(fila_imc$RMSE)),
    paste0("ROC = ", formato(fila_en$ROC),
           "; Sens/Spec = ", formato(fila_en$Sens), "/",
           formato(fila_en$Spec))
  )
)
knitr::kable(tabla_final)
```

Los tres procedimientos presentan desempeño predictivo evaluado mediante
remuestreo, aunque sus métricas no son directamente comparables porque estiman
respuestas diferentes y su confiabilidad no es equivalente.

Para **Peso**, el modelo seleccionado mediante búsqueda exhaustiva obtiene un
$R^2$ bootstrap de `r formato(metricas_peso$Rsquared)` y un RMSE de
`r formato(metricas_peso$RMSE)` kg. La normalidad y homocedasticidad de los
residuos parecen razonables, pero RESET evidencia falta de linealidad. Su
capacidad predictiva puede ser útil dentro del rango observado, aunque el
incumplimiento de esta condición limita la interpretación de sus coeficientes.

Para **IMC**, RFE selecciona `r tamano_imc` predictores y obtiene un $R^2$
validado de `r formato(fila_imc$Rsquared)` y RMSE de
`r formato(fila_imc$RMSE)`. La falta de linealidad, la multicolinealidad y la
baja razón entre observaciones y predictores limitan la estabilidad e
interpretación del modelo. Su desempeño predictivo es prometedor dentro del
dominio estudiado, pero su confiabilidad inferencial es limitada.

Para **EN**, RFE selecciona `r tamano_en` predictores con un AUC LOOCV de
`r formato(fila_en$ROC)`. La prueba no rechaza la linealidad con el logit y la
multicolinealidad no es severa, pero el aviso del modelo ampliado de
Box--Tidwell, las probabilidades extremas y los casos influyentes obligan a
mantener cautela. El AUC obtenido mediante LOOCV constituye la principal
evidencia de su capacidad de clasificación.

En los tres casos, las conclusiones se restringen a personas comparables con
las de la muestra estudiada. Como la muestra fue balanceada artificialmente
por estado nutricional, antes de utilizar los modelos en una aplicación real
se requeriría validación externa con una muestra mayor y con la prevalencia
natural de las clases. Los resultados no justifican interpretaciones causales
ni extrapolaciones fuera de los rangos observados.

# Referencias

- Heinz, G., Peterson, L. J., Johnson, R. W. y Kerk, C. J. (2003).
  *Exploring relationships in body dimensions*. Journal of Statistics
  Education, 11(2).
- Kuhn, M. (2008). *Building predictive models in R using the caret package*.
  Journal of Statistical Software, 28(5).
- Lumley, T. (2025). *leaps: Regression subset selection*. Manual del paquete
  de R.
