---
title: "EP11-respuesta-equipo-10"
output: html_document
date: "`r Sys.Date()`"
---

```{r setup, include=FALSE}
knitr::opts_chunk$set(warning = FALSE, message = FALSE, fig.align = "center")
```

# EP11: Regresión Lineal y Logística Múltiple

```{r libraries}
library(dplyr)
library(caret)
library(leaps)
library(pROC)
library(car)
```

## 1. Preparación de los datos

```{r preparacion-datos}
semilla <- 21491

datos <- read.csv2("EP09 Datos.csv", sep = ";", dec = ",", header = TRUE)

datos <- datos %>%
  mutate(
    Estatura_m = Height / 100,
    IMC = Weight / (Estatura_m^2),
    EN = ifelse(IMC >= 25, "Sobrepeso", "No_Sobrepeso"),
    EN = factor(EN, levels = c("No_Sobrepeso", "Sobrepeso"))
  ) %>%
  select(-Estatura_m)

set.seed(semilla)
sobrepeso    <- datos %>% filter(EN == "Sobrepeso")    %>% sample_n(50)
no_sobrepeso <- datos %>% filter(EN == "No_Sobrepeso") %>% sample_n(50)

muestra <- bind_rows(sobrepeso, no_sobrepeso)
table(muestra$EN)
```

## 2. Modelo de RLM para el peso (Weight)

### Selección de predictores (leaps, búsqueda exhaustiva)

```{r peso-seleccion}
datos_peso <- muestra %>% select(-IMC, -EN)

busqueda_peso <- regsubsets(Weight ~ ., data = datos_peso, nvmax = 8, method = "exhaustive")
resumen_peso  <- summary(busqueda_peso)

plot(busqueda_peso, scale = "bic", main = "Búsqueda exhaustiva: Weight")

# Se restringe la elección a modelos de entre 2 y 8 predictores (se descarta el de 1)
bic_validos  <- resumen_peso$bic[2:8]
mejor_tamano <- which.min(bic_validos) + 1

predictores_peso <- names(coef(busqueda_peso, mejor_tamano))[-1]
cat("Predictores seleccionados para Weight:\n")
print(predictores_peso)
```

### Modelo y evaluación con bootstrapping

```{r peso-modelo}
formula_peso <- as.formula(paste("Weight ~", paste(predictores_peso, collapse = " + ")))

set.seed(semilla)
modelo_peso <- train(
  formula_peso,
  data      = datos_peso,
  method    = "lm",
  trControl = trainControl(method = "boot", number = 1000)
)
print(modelo_peso)

# Se reajusta con lm() directamente para el diagnóstico, ya que car::residualPlots()
# no logra reconstruir la llamada interna que guarda train().
modelo_peso_final <- lm(formula_peso, data = datos_peso)
print(summary(modelo_peso_final))
```

### Bondad de ajuste

```{r peso-diagnostico}
tabla_peso <- residualPlots(modelo_peso_final, main = "Modelo Weight")
durbinWatsonTest(modelo_peso_final)
vif_peso <- vif(modelo_peso_final)
print(vif_peso)
influencePlot(modelo_peso_final, main = "Casos influyentes - Weight")
```

El modelo cumple el supuesto de independencia en los residuos (Durbin-Watson, $p = 0.984$) y no presenta observaciones con una Distancia de Cook alarmante (todas $< 1$); sin embargo, exhibe dos riesgos estructurales importantes que exigen cautela al interpretar sus coeficientes: el incumplimiento de la linealidad por evidencia de curvatura (Test de Tukey, $p < 0.001$) y la presencia de multicolinealidad severa, impulsada por el predictor Chest.Girth cuyo VIF supera el umbral crítico de 10.

### Calidad predictiva y generalidad

```{r peso-calidad}
resample_peso <- modelo_peso$resample
cat(sprintf("R² promedio (bootstrap): %.3f (D.E. = %.3f)\n",
            mean(resample_peso$Rsquared), sd(resample_peso$Rsquared)))
cat(sprintf("RMSE promedio (bootstrap): %.3f (D.E. = %.3f)\n",
            mean(resample_peso$RMSE), sd(resample_peso$RMSE)))
```

La evaluación con 1.000 remuestreos bootstrap sobre datos no vistos estima una capacidad de generalización razonable, a pesar de los riesgos estructurales advertidos previamente.

## 3. Modelo de RLM para el IMC mediante RFE

### Selección de predictores

Se acotó la función de selección en rfe() para garantizar un tamaño de 10 a 20 predictores, evitando que el algoritmo seleccione el modelo completo por defecto.

```{r imc-rfe}
datos_imc_x <- muestra %>% select(-Weight, -Height, -EN, -IMC)
datos_imc_y <- muestra$IMC

acota_tamano <- function(minimo, maximo) {
  function(x, metric, maximize) {
    candidatos <- subset(x, Variables >= minimo & Variables <= maximo)
    pickSizeBest(candidatos, metric, maximize)
  }
}

ctrl_rfe_imc <- rfeControl(functions = lmFuncs, method = "repeatedcv", number = 5, repeats = 5)
ctrl_rfe_imc$functions$selectSize <- acota_tamano(10, 20)

set.seed(semilla)
rfe_imc <- rfe(
  x = datos_imc_x, y = datos_imc_y, sizes = 10:20,
  rfeControl = ctrl_rfe_imc,
  metric = "Rsquared"
)
print(rfe_imc)
plot(rfe_imc, type = c("g", "o"), main = "RFE: IMC")

predictores_imc <- predictors(rfe_imc)
cat("Número de predictores seleccionados para IMC:", length(predictores_imc), "\n")
print(predictores_imc)
```

### Modelo, bondad de ajuste y generalidad

```{r imc-modelo}
formula_imc <- as.formula(paste("IMC ~", paste(predictores_imc, collapse = " + ")))
modelo_imc_final <- lm(formula_imc, data = muestra)
print(summary(modelo_imc_final))

tabla_imc <- residualPlots(modelo_imc_final, main = "Modelo IMC")
durbinWatsonTest(modelo_imc_final)
vif_imc <- vif(modelo_imc_final)
print(vif_imc)
influencePlot(modelo_imc_final, main = "Casos influyentes - IMC")
```

El modelo de IMC resulta inestable y presenta riesgos estructurales importantes: incumple la linealidad por evidencia de curvatura (Test de Tukey, $p = 0.001$), exhibe multicolinealidad severa por el uso de múltiples medidas corporales correlacionadas (VIF > 10) y cuenta con una deficiente razón de observaciones por predictor (5.3), quedando muy por debajo del mínimo recomendado.

### Calidad predictiva

```{r imc-calidad}
subset(rfe_imc$results, Variables == rfe_imc$optsize)

resample_imc <- rfe_imc$resample
cat(sprintf("R² promedio (validación cruzada 5x5): %.3f (D.E. = %.3f)\n",
            mean(resample_imc$Rsquared), sd(resample_imc$Rsquared)))
```

## 4. Modelo de RLog para el estado nutricional (EN) mediante RFE

### Selección de predictores

Se aplicó RFE con remuestreo externo LOOCV para seleccionar entre 2 y 6 predictores optimizando la curva ROC. La validación cruzada interna se omitió (method = "none") para evitar el costo computacional prohibitivo de un LOOCV anidado.

```{r en-rfe}
datos_en_x <- muestra %>% select(-Weight, -Height, -IMC, -EN)
datos_en_y <- muestra$EN

ctrl_rfe_en <- rfeControl(functions = caretFuncs, method = "LOOCV", saveDetails = TRUE)
ctrl_rfe_en$functions$selectSize  <- acota_tamano(2, 6)
ctrl_rfe_en$functions$summary     <- twoClassSummary

set.seed(semilla)
rfe_en <- rfe(
  x = datos_en_x, y = datos_en_y, sizes = 2:6,
  rfeControl = ctrl_rfe_en,
  method = "glm", family = "binomial", metric = "ROC",
  trControl = trainControl(method = "none", classProbs = TRUE, summaryFunction = twoClassSummary)
)
print(rfe_en)

predictores_en <- rfe_en$optVariables
cat("Predictores seleccionados para EN:\n")
print(predictores_en)
```

### Modelo final

```{r en-modelo}
formula_en <- as.formula(paste("EN ~", paste(predictores_en, collapse = " + ")))
modelo_en  <- glm(formula_en, data = muestra, family = binomial(link = "logit"))
print(summary(modelo_en))
```

### Bondad de ajuste

```{r en-diagnostico}
tabla_en <- residualPlots(modelo_en, fitted = FALSE)
crPlots(modelo_en)
durbinWatsonTest(modelo_en)
vif_en <- vif(modelo_en)
print(vif_en)
influencePlot(modelo_en, main = "Casos influyentes - EN")

se_max_en <- max(summary(modelo_en)$coefficients[, "Std. Error"])
```

El modelo logístico cumple satisfactoriamente todos sus supuestos teóricos: no presenta evidencia de curvatura en los predictores (linealidad), los VIF se mantienen bajo 5 (ausencia de multicolinealidad), los errores estándar descartan problemas de separación perfecta, y la muestra cumple holgadamente la recomendación mínima de observaciones por predictor.

### Calidad predictiva

Para evitar el sesgo optimista de evaluar el modelo con sus propios datos de entrenamiento, la curva ROC y la calidad predictiva real se estiman de forma imparcial mediante validación cruzada dejando uno fuera (LOOCV).

```{r en-roc}
probs_en <- predict(modelo_en, type = "response")
roc_en <- roc(muestra$EN, probs_en, levels = c("No_Sobrepeso", "Sobrepeso"),
              direction = "<", quiet = TRUE)
plot(roc_en, col = "steelblue", lwd = 2,
     main = paste("Curva ROC EN (AUC muestra completa =", round(auc(roc_en), 3), ")"))
abline(a = 1, b = -1, col = "firebrick", lty = 2)
```

```{r en-loocv}
n_muestra   <- nrow(muestra)
probs_loocv <- numeric(n_muestra)

for (i in seq_len(n_muestra)) {
  modelo_i <- glm(formula_en, data = muestra[-i, ], family = binomial(link = "logit"))
  probs_loocv[i] <- predict(modelo_i, newdata = muestra[i, ], type = "response")
}

roc_loocv <- roc(muestra$EN, probs_loocv, levels = c("No_Sobrepeso", "Sobrepeso"),
                  direction = "<", quiet = TRUE)
cat(sprintf("AUC (LOOCV): %.3f\n", auc(roc_loocv)))

pred_loocv <- factor(ifelse(probs_loocv >= 0.5, "Sobrepeso", "No_Sobrepeso"),
                      levels = c("No_Sobrepeso", "Sobrepeso"))
confusionMatrix(pred_loocv, muestra$EN, positive = "Sobrepeso")
```

## 5. Conclusiones

El modelo de Weight (`r length(predictores_peso)` predictores) presenta un alto poder predictivo (R² promedio de `r round(mean(resample_peso$Rsquared), 3)` vía bootstrapping en datos no vistos). Sin embargo, exige cautela al interpretar sus coeficientes debido a riesgos estructurales de curvatura (Test de Tukey) y multicolinealidad (VIF elevados).

El modelo de IMC (`r length(predictores_imc)` predictores) alcanza un R² promedio de `r round(mean(resample_imc$Rsquared), 3)` en validación cruzada. Aunque su capacidad predictiva es adecuada, resulta menos confiable y estable que el modelo de Weight debido a una deficiente razón de observaciones por predictor y a la severa multicolinealidad de las medidas corporales.

El modelo de EN (`r length(predictores_en)` predictores) demuestra una excelente capacidad discriminatoria (AUC de `r round(auc(roc_loocv), 3)` mediante LOOCV). Si bien descarta problemas de multicolinealidad y separación perfecta, presenta una violación a la independencia de los residuos (autocorrelación detectada), lo que constituye una limitación teórica pese a su robusto desempeño práctico como clasificador.
