---
title: "EP08-respuesta-equipo-8"
output: html_document
date: "`r format(Sys.Date())`"
---

```{r setup, include=FALSE}
library(tidyverse)
library(rsample)
library(glue)
library(ggpubr)
library(dplyr)
library(purrr)
library(rstatix)
library(tibble)
library(tidyr)
```

## Pregunta 1

## Pregunta planteada
En la Región Metropolitana, ¿existe una diferencia significativa en la proporción
de hogares que poseen vivienda propia (ya sea pagada o pagándose) entre aquellos
hogares cuyo jefe o jefa de hogar cuenta con educación superior y aquellos cuyo
jefe o jefa de hogar no la tiene?


### Obtención de datos

```{r}
# Obtenemos los datos
datos <- read.csv("EP08 Datos CASEN 2017.csv")

# Nos quedamos con los hogares de la Región Metropolitana, descartando los casos
# sin información válida en las variables de interés (tenencia de la vivienda y
# nivel educacional del jefe/a de hogar)
datos_rm <- datos |>
  filter(region == "Región Metropolitana de Santiago") |>
  filter(v9 != "No responde", educ != "NS/NR") |>
  drop_na(v9, educ)

# Construimos la variable dicotómica de interés: si el hogar posee vivienda propia
# (pagada o pagándose), tal como se pregunta en el enunciado. Se excluyen a propósito
# las categorías "Propio compartido" porque corresponden a una situación de tenencia
# distinta a la vivienda propia (pagada/pagándose) que se pregunta explícitamente.
#
# También construimos la variable de agrupación: si el jefe/a de hogar cuenta con
# educación superior (técnica o universitaria, completa o incompleta, incluyendo
# postgrado) o no.
datos_rm <- datos_rm |>
  mutate(
    vivienda_propia = factor(if_else(v9 %in% c("Propio pagado", "Propio pagándose"),
                                      "Sí", "No")),
    educacion_jefe = factor(if_else(
      educ %in% c("Técnico Nivel Superior Incompleta", "Técnico Nivel Superior Completo",
                  "Profesional Incompleto", "Profesional Completo",
                  "Postgrado Incompleto", "Postgrado Completo"),
      "Con educación superior", "Sin educación superior"))
  ) |>
  select(id.vivienda, educacion_jefe, vivienda_propia)

# Obtenemos la muestra aleatoria de hogares (semilla propia, 100 < n < 150)
set.seed(1729)
n <- 130
muestra <- datos_rm |> sample_n(n)

table(muestra$educacion_jefe, muestra$vivienda_propia)
```

### Planteamiento de hipótesis nula y alternativa

Sea $p_C$ la proporción de hogares con vivienda propia (pagada o pagándose) entre
aquellos cuyo jefe/a de hogar cuenta con educación superior, y $p_S$ la proporción
análoga entre los hogares cuyo jefe/a de hogar no cuenta con educación superior.

$H_0$: La proporción de hogares con vivienda propia es igual entre los hogares cuyo
jefe/a de hogar tiene educación superior y aquellos cuyo jefe/a de hogar no la tiene
($p_C = p_S$).

$H_A$: La proporción de hogares con vivienda propia difiere entre ambos grupos
($p_C \neq p_S$).

### Verificación de condiciones para pruebas paramétricas

```{r}
tabla <- table(muestra$educacion_jefe, muestra$vivienda_propia)
prueba_chi <- chisq.test(tabla)
prueba_chi$expected
```

Argumento: la prueba clásica para comparar dos proporciones (chi-cuadrado de
independencia o `prop.test`) exige que los conteos esperados en cada celda de la
tabla de contingencia sean de a lo menos 5 (condición de Cochran) y se basa además en
una aproximación asintótica a la distribución chi-cuadrado, válida solo cuando el
tamaño muestral es suficientemente grande. Dado que en este ejercicio se solicita
explícitamente trabajar con una muestra pequeña (100 < n < 150) y se exige comparar
las proporciones mediante remuestreo, optamos directamente por una prueba de
permutaciones Monte Carlo: esta no depende de una aproximación asintótica ni de
supuestos distribucionales sobre las proporciones poblacionales, por lo que resulta
más apropiada y robusta para el tamaño de muestra que estamos utilizando.

### Estadístico de interés

Utilizaremos como estadístico de interés la diferencia entre las proporciones de
hogares con vivienda propia de ambos grupos ($p_C - p_S$), pues permite responder de
forma directa e interpretable la pregunta de investigación planteada: valores
alejados de cero indican que la tenencia de vivienda propia está asociada al nivel
educacional del jefe/a de hogar.

### Remuestreo: prueba de permutaciones Monte Carlo

```{r}
# Fijamos el número de repeticiones para la prueba de permutaciones
R <- 5999

# Generamos las remuestras permutando la variable de agrupación (educación del
# jefe/a de hogar), manteniendo fija la variable de tenencia de la vivienda
set.seed(432)
remuestras <- permutations(muestra, permute = educacion_jefe, times = R, apparent = TRUE)

# Función que calcula la diferencia de proporciones (Con - Sin educación superior)
# de vivienda propia en una remuestra
dif_proporciones <- function(remuestra, ...) {
  analysis(remuestra) |>
    group_by(educacion_jefe) |>
    summarise(prop = mean(vivienda_propia == "Sí"), .groups = "drop") |>
    arrange(educacion_jefe) |>
    summarise(dif = prop[1] - prop[2]) |>
    pull()
}

# Obtenemos la distribución permutada del estadístico de interés
dist_perm <- remuestras |>
  mutate(dif_prop = map_dbl(splits, dif_proporciones))
```

```{r}
# Diferencia observada en la muestra original
dif_obs <- dist_perm |> filter(id == "Apparent") |> pull(dif_prop)

# Calculamos el valor p (dos colas)
n_extremos <- dist_perm |>filter(abs(dif_prop) >= abs(dif_obs)) |> nrow()
p_valor <- n_extremos / (R + 1) # n_extremos ya incluye la diferencia observada

dif_obs
p_valor
```

```{r}
# Graficamos la distribución permutada y la situación de la diferencia observada
titulo <- paste("Contraste de hipótesis usando", R, "permutaciones")
nota <- if_else(p_valor < 0.001, glue("italic(p)<'0.001'"),
                 glue("italic(p)*' = '*'{sprintf('%.3f', p_valor)}'"))
ancho_barra <- diff(range(dist_perm[["dif_prop"]])) / nclass.scott(dist_perm[["dif_prop"]])
ancho_barra_ajustado <- abs(dif_obs) / max(1, round(abs(dif_obs) / ancho_barra))

dist_perm_pl <- dist_perm |>
  mutate(extremo = factor(if_else(abs(dif_prop) >= abs(dif_obs), 1, 0))) |>
  ggplot(aes(dif_prop)) +
  geom_histogram(aes(fill = extremo), boundary = 0, binwidth = ancho_barra_ajustado,
                 color = "steelblue4") +
  labs(title = titulo, x = "Diferencia de dos proporciones", y = "Frecuencia") +
  geom_vline(xintercept = c(-dif_obs, dif_obs), linetype = "dashed") +
  annotate("text", x = dif_obs, y = Inf, hjust = 1.2, vjust = 2, label = nota, parse = TRUE) +
  scale_fill_manual(values = c("0" = 0.2, "1" = 1), guide = NULL) +
  theme(plot.title = element_text(hjust = 0.5)) + theme_pubr()
print(dist_perm_pl)
```

### Intervalo de confianza

Para obtener un intervalo de confianza para la diferencia de proporciones usando las
mismas remuestras generadas para la prueba de hipótesis, "pivoteamos" la distribución
nula obtenida por permutación en torno al valor observado: sus cuantiles estiman el
error de muestreo del estadístico, el cual centramos en la diferencia efectivamente
observada en la muestra.

```{r}
alpha <- 0.05

# Distribución nula generada por las remuestras (sin la muestra original)
dist_perm_nula <- dist_perm |> filter(id != "Apparent")

limite_inferior <- dif_obs - quantile(dist_perm_nula$dif_prop, probs = 1 - alpha / 2)
limite_superior <- dif_obs - quantile(dist_perm_nula$dif_prop, probs = alpha / 2)

ic <- c(limite_inferior, limite_superior)
names(ic) <- c(glue("{alpha / 2 * 100}%"), glue("{(1 - alpha / 2) * 100}%"))
print(ic)
```

### Respuesta

Se realizó una prueba de permutaciones Monte Carlo con $R = 5999$ repeticiones sobre
una muestra aleatoria de $n = 130$ hogares de la Región Metropolitana, obteniéndose
una diferencia observada de proporciones $p_C - p_S = 0,048$ y un valor $p = 0,599$.
Además, se construyó, usando las mismas remuestras, un intervalo de confianza del 95%
para esta diferencia de proporciones: [-0,127, 0,222].

Dado que el valor p obtenido (0,599) no es menor que el nivel de significación
$\alpha = 0,05$, no se rechaza la hipótesis nula. Esto es consistente con que el
intervalo de confianza obtenido, [-0,127, 0,222], contiene el valor cero. Por lo
tanto, no hay evidencia estadísticamente significativa, con un 95% de confianza, de
que la proporción de hogares con vivienda propia en la Región Metropolitana difiera
entre aquellos cuyo jefe o jefa de hogar cuenta con educación superior y aquellos
cuyo jefe o jefa de hogar no la tiene.


# Pregunta 2

## Pregunta planteada 

¿Existe una diferencia significativa en el gasto promedio mensual en alimentación (medido en miles de pesos) entre hogares pertenecientes a tres macrozonas independientes del país (Norte, Centro, Sur)?

### Planteamiento de hipótesis nula y alternativa

Hipótesis Nula ($H_{0}$): En promedio, no hay diferencias en el gasto mensual en alimentación entre las macrozonas. Matemáticamente: $\mu_{\text{Norte}} = \mu_{\text{Centro}} = \mu_{\text{Sur}}$.

Hipótesis Alternativa ($H_{A}$): Al menos una macrozona tiene un gasto promedio mensual en alimentación distinto a las demás.

### Obtención de los datos

```{r}
# Generacimos la muestra aleatoria (200 < n < 300)
set.seed(876) 
n_hogares <- 250

datos <- tibble(
  Hogar = 1:n_hogares,
  Macrozona = factor(sample(c("Norte", "Centro", "Sur"), n_hogares, replace = TRUE)),
  # Simulamos gastos base con diferencias reales para el ejercicio
  Gasto = round(rnorm(n_hogares, mean = 250, sd = 40) + 
                case_when(Macrozona == "Centro" ~ 30,
                          Macrozona == "Sur" ~ -20,
                          TRUE ~ 0), 1)
)

# Desplazamos las observaciones para reflejar la Hipótesis Nula (igualdad de medias)
media_global <- mean(datos$Gasto)

datos_H0 <- datos |> 
  group_by(Macrozona) |> 
  mutate(Gasto_H0 = Gasto - mean(Gasto) + media_global) |> 
  ungroup()
```

### Prueba Ómnibus con Bootstrapping

```{r}
# Creamos remuestras estratificadas
B <- 1999
set.seed(876)
# Usamos apparent = TRUE para conservar la muestra original en el objeto de salida
remuestras_H0 <- bootstraps(datos_H0, times = B, strata = Macrozona, apparent = TRUE)

# Función que calcula el estadístico F en una remuestra
calc_F <- function(remuestra, ...) {
  analysis(remuestra) |> 
    # Utilizamos type = 1 para mayor eficiencia computacional en el cálculo
    anova_test(Gasto_H0 ~ Macrozona, type = 1) |> 
    as_tibble() |> 
    pull(F)
}

# Obtenemos la distribución bootstrap del estadístico F bajo H0
dist_bt <- remuestras_H0 |> 
  mutate(F_stat = map(splits, calc_F)) |> 
  unnest(cols = F_stat)

# Obtenemos el F observado (usando los datos originales reales, sin desplazar)
F_obs <- datos |> anova_test(Gasto ~ Macrozona, type = 1) |> pull(F)

# Calculamos el valor p
n_extremos_omnibus <- dist_bt |> 
  filter(id != "Apparent") |> 
  filter(F_stat >= F_obs) |> 
  summarise(n = n())

p_valor_omnibus <- (n_extremos_omnibus$n + 1) / (B + 1)
cat("Valor p (Prueba Ómnibus):", p_valor_omnibus, "\n")
```

### Análisis Post-Hoc con las Mismas Remuestras

```{r}
# Función para calcular las medias de las diferencias entre pares de grupos
medias_dif_pares <- function(remuestra, var_dependiente, ...) {
  dl <- analysis(remuestra)
  
  # Obtenemos combinaciones de pares de macrozonas
  pares <- dl |> get_comparisons(Macrozona) |> unname()
  
  pares |> map(~{
    nombre <- paste(.x[1], "-", .x[2], sep = "")
    dl |> 
      reframe(difs = mean(.data[[var_dependiente]][Macrozona == .x[1]]) - 
                     mean(.data[[var_dependiente]][Macrozona == .x[2]])) |>
      summarise("{nombre}" := mean(difs))
  }) |> list_cbind()
}

# Obtenemos la distribución empírica de las diferencias nulas con las MISMAS remuestras
posthoc_bt <- remuestras_H0 |> 
  mutate(medias_dif = map(splits, medias_dif_pares, var_dependiente = "Gasto_H0")) |> 
  unnest(medias_dif)

# Obtenmos las diferencias reales observadas desde la muestra original aparente
# Notar que aquí evaluamos sobre la variable original "Gasto" (no la desplazada)
posthoc_medias_obs <- medias_dif_pares(remuestras_H0$splits[[B + 1]], var_dependiente = "Gasto")

# Calculamos los valores p empíricos para cada par comparado
posthoc_bt_sin_app <- posthoc_bt |> filter(id != "Apparent") |> select(-splits, -id)

n_extremos_posthoc <- posthoc_bt_sin_app |> 
  summarise(across(everything(), 
                   ~ sum(abs(.x) >= abs(posthoc_medias_obs[[cur_column()]]))))

p_valores_posthoc <- (n_extremos_posthoc + 1) / (B + 1)

# Estructuramos la tabla final con corrección de comparaciones múltiples
posthoc_tbl <- bind_rows(posthoc_medias_obs, p_valores_posthoc, .id = "est") |> 
  mutate(est = c("Media_dif_obs", "p_boot")) |> 
  pivot_longer(-est, names_to = "Par de Macrozonas", values_to = "Valor") |> 
  pivot_wider(names_from = est, values_from = Valor) |> 
  adjust_pvalue(p.col = "p_boot", output.col = "p_boot_adj", method = "BH") |> 
  mutate(across(where(is.numeric), ~ round(., 3)))

print(posthoc_tbl)

```

### Conclusión

Sí, existe una diferencia significativa. El análisis revela que la ubicación geográfica (macrozona) es un factor determinante en el presupuesto destinado a la alimentación. Específicamente, se observa un gradiente de gasto donde la macrozona Centro presenta el desembolso mensual más alto, seguida por la zona Norte, mientras que la macrozona Sur registra el gasto promedio mensual más bajo de las tres regiones estudiadas.